---
title: "Exercices Méthodes II"
date: 2024-02-22
author:
  - name: Julian Maitra
    orcid: 0000-0003-3989-5158
    email: julian.maitra@unifr.ch
    affiliation: 
      - name: Université de Fribourg
        url: www.unifr.ch
license: "MIT"
copyright: 
  holder: Julian Maitra
  year: 2024
format: html
editor: visual
---

# Session 1

```{r}
#| echo: false
#| output: false
library(formatR)
knitr::opts_chunk$set(tidy.opts = list(width.cutoff = 60), tidy = TRUE)
```

Bienvenue dans la première leçon du cours **Exercices Méthode II** du
Bachelor en sciences de la communication à l'Université de Fribourg !

Sur cette page, je vous guiderai dans vos premiers pas avec R.

R est un langage de programmation open-source qui vous permet d'analyser
et de visualiser des données sur des phénomènes de communication
intéressants.

Pour utiliser R sur votre ordinateur portable, vous devez d'abord
installer les deux logiciels suivants :

1.  le langage de programmation [R](https://cran.r-project.org)
2.  l'interface [RStudio](https://posit.co/download/rstudio-desktop/)

Notez que nous n'écrirons le code R que dans RStudio, l'interface. Le
langage de programmation R doit d'abord être installé, mais il
fonctionnera ensuite en arrière-plan. Il n'est donc pas nécessaire
d'ouvrir R directement par la suite.

## L'interface RStudio

[![Volets
RStudio](docs/volets_rstudio.png)](https://docs.posit.co/ide/user/ide/guide/ui/ui-panes.html)

Dans RStudio, il existe quatre volets différents :

1.  Le volet **source**
2.  Le volet **console**
3.  Le volet **environnement**
4.  Le volet **output**

## Executer un script R

Nous travaillons principalement dans le volet **source**, c'est là que
nous écrivons notre code.

Vous pouvez ouvrir le volet source en créant un nouveau **R script**
(cliquez sur le signe plus vert dans le coin supérieur gauche). Vous
pouvez réécrire ou copier-coller le calcul simple suivant et l'insérer
dans votre script :

```{r}
#| echo: true
#| output: false
10+14
```

Une fois que nous avons écrit du code R dans le script, nous pouvons
**l'exécuter** en le sélectionnant et en cliquant sur le bouton
d'exécution situé au-dessus du volet source (le bouton d'exécution avec
la flèche verte à qui montre à droite).

C'est alors dans le volet de la **console** où le résultat va être
affiché :

```{r}
#| echo: false
#| output: true
10+14
```

Notez que le nombre entre crochets indique la ligne du résultat. Ici, il
s'agit de 1 car il n'y a qu'une seule ligne.

Voici quelques autres calculs simples, suivi de leurs résultats :

```{r}
#| echo: true
#| output: true
1+2
99-98
2*10
100/2

2^10
```

::: {.callout-tip title="Astuce"}
Pour exécuter le code R plus rapidement, vous pouvez placer votre
curseur sur une ligne de code à exécuter et utiliser les raccourcis
clavier suivants :

-   Sur **Windows** : <kbd>CTRL</kbd> + <kbd>Enter</kbd>

-   Sur **MacOS** : <kbd>Command</kbd> + <kbd>Enter</kbd>
:::

## Commenter votre code avec un `#`

C'est une bonne pratique de **commenter** son code R. Les commentaires
expliquent ce que le code fait et facilite l'utilisation ultérieure et
aussi le partage de code entre personnes (qui ne savent peut-être pas ce
que vous vouliez faire avec votre code).

On commente en ajoutant un symbole **`#`** au début de la ligne de code,
comme ceci :

```{r}
# Ceci est un commentaire, et R l'ignorera lors de l'exécution du script.
```

## L'opérateur d'affectation `<-`

L'opérateur d'affectation **`<-`** est un opérateur clé de la
programmation R. Il permet d'attribuer des valeurs aux variables.

```{r}
#| echo: true
# Par exemple, nous pouvons attribuer la valeur 5 à la variable x :
x <- 5
```

Si vous exécutez ce code, une nouvelle variable, `x`, sera créée dans le
volet **environnement** en haut à droite de RStudio.

::: {.callout-note icon="true"}
## À noter

En général, la programmation R parle aussi d'**objets**, ou de
**structures de données**, que vous pouvez créer. C'est pourquoi R est
également appelé **langage de programmation orienté objet**. Les
variables à un élément sont des objets très simples. Au cours de ce
cours, nous découvrirons d'autres types d'objets.
:::

::: {.callout-tip title="Astuce"}
Vous pouvez créer l'operateur d'affectation `<-` avec les raccourcis
clavier suivants :

-   Sur **Windows** : <kbd>Alt</kbd> + <kbd>-</kbd>

-   Sur **MacOS** : <kbd>Option</kbd> + <kbd>-</kbd>
:::

## Variables à élément unique

Vous pouvez **imprimer** (afficher) la valeur d'une variable que vous
avez créée, telle que `x`, en tapant le nom de la variable et en
l'exécutant.

```{r}
#| echo: true
x
```

::: {.callout-important title="Important"}
-   Veillez toujours à exécuter votre code pour créer des variables
    avant de les utiliser pour d'autres opérations. Si vous oubliez de
    créer les variables en premier, vous obtiendrez une erreur comme
    résultat.
:::

Par exemple, essayez d'exécuter ce qui suit : `y + z`

Pourquoi cela crée une erreur ? Réponse : les variables `y` et `z` n'on
pas encore été définies !

Pour éliminer l'erreur, nous devons donc définir `y` et `z`.

```{r}
#| echo: true
#| output: true
y <- 7
z <- 3 

# Essayons encore une fois :
y + z
```

Maintenant ça marche ! 😀

::: {.callout-important title="Important"}
-   Sachez aussi que si vous attribuez une nouvelle valeur à une
    variable existante, l'ancienne valeur sera écrasée !
:::

```{r}
#| echo: true
# Notez que si vous exécutez toutes les lignes de code suivantes, la variable x se voit attribuer la dernière valeur exécutée : 4. Les valeurs 5 et 100 sont ecrasées lors de l'exécution du code.
x <- 5
x <- 100
x <- 4
x
```

### Les différents types de variable : numèriques, textuelles et logique

Jusqu'à présent, nous avons créé des variables de **type numérique**,
telles que `x` (valeur = 5).

Cependant, ce n'est pas le seul type de variable dans R.

::: {.callout-note icon="true"}
## À noter

Dans R, il existe différents types de variables :

-   les variables **numériques**

-   les variables **textuelles**, également appelées *character strings*
    (chaînes de caractères).

-   les variables **logiques** avec les valeurs TRUE et FALSE (VRAI et
    FAUX)
:::

```{r}
#| echo: true
# Regardons quelques exemples avec du code ! (faut tout exécuter !)

# variables numériques :
a <- 100
b <- 77

age <- 21
Insta_likes <- 1539

# variables textuelles (toujours ajouter des guillemets !)
c <- "chien"
d <- "chat"

Comm_TikTok <- "wsh"
Moliere <- "il n’est rien d’égal au tabac : c’est la passion des honnêtes gens"

# variables logiques :

e <- TRUE
f <- FALSE
```

Les variables logiques peuvent être utiles quand vous travaillez avec
des **catégories binaires**.

Par exemple : il est souvent utile de classer les personnes ayant
répondu à un questionnaire en catégories binaires, telles que :

-   homme/femme

-   mineur/majeur

-   conservateur/libéral

-   etc.

```{r}
#| echo: true
# Si Marc était mineur et Claire majeure, nous les classerions comme suit : 

Marc <- FALSE
Claire <- TRUE

# Dans cet exemple, la variable logique indique si une personne est majeure (TRUE) ou pas (FALSE)

```

## Variables à plusieurs éléments : vecteurs

Les **vecteurs** constituent un autre type de variable (ou type d'objet)
essentiel dans la programmation R. Il s'agit de variables comportant
**plusieurs** éléments.

Vous pouvez créer des vecteurs avec l'operateur d'affectation `<-` et la
**fonction de concatenation** `c()`.

```{r}
#| echo: true
# Voici quelques exemples avec du code ! (faut tout exécuter !)

# un vecteur numérique (notez qu'il faut toujours séparer les valeurs avec des virgules)
v1 <- c(1, 2, 3)
```

Vous pouvez afficher la valeur de `v1` en tappant son nom et l'exécutant
:

```{r}
#| echo: true
v1 
```

::: {.callout-note icon="true"}
## À noter

En R, une **fonction** est un morceau de code conçu pour effectuer une
tâche spécifique, souvent avec des paramètres variables. Ces paramètres
d'entrée sont également appelés les **arguments** de la fonction.
:::

Prenons l'exemple de la fonction `c()` qui crée des vecteurs :

-   les arguments de cette fonction doivent être insérés entre les
    crochets sous la forme de valeurs séparées par des virgules (pour
    chaque élément du vecteur).

-   Un vecteur à deux éléments : `c(2, 4)`

-   Un vecteur à trois éléments : `c(3, 6, 9)`

Maintenant, regardons encores quelques exemples de vecteurs de
**différents types** :

```{r}
#| echo: true
# vecteurs numériques 
w <- c(-10, 100, 4, -88)

likes_comments_shares <- c(513, 34, 102)

# vecteurs textuels (toujours ajouter des guillemets pour chaque élément !)
animaux <- c("chat", "chien", "cheval", "chenille")

Comm_Insta <- c("trop cool", "wsh", "c'est quoi ?")

humains <- c("Claire", "Clarissa", "Theresa", "Marc", "Alma")

# vecteurs logiques :
femme <- c(TRUE, TRUE, TRUE, FALSE, TRUE)

```

::: {.callout-caution collapse="false"}
## Attention

Dans R, on ne peut généralement pas mélanger les valeurs numériques,
textuelles et logiques dans le même vecteur !
:::

# FIN de Session 1

## Devoir pour Session 2

-   Si ce n'est pas encore fait : Installez R et RStudio sur votre
    ordinateur.

-   Lisez ensuite encore une fois ce script et exécutez toutes les
    sections de code sur votre ordinateur.

-   Essayez de résoudre vous-même les éventuels messages d'erreur en
    adaptant le code.
