---
title: "Exercice Méthodes II"
author: "Julian Maitra"
date: "2024-02-05"
output: html_document
---

```{r setup, include=FALSE}
knitr::opts_chunk$set(echo = TRUE)
```

## Session 1

Bienvenue à la première session du cours **Exercices Méthode II**. Sur ce site web, je vous guiderai dans vos premiers pas avec R. R est un langage de programmation open-source qui vous permet d'analyser et de visualiser des données sur des phénomènes de communication intéressants. 

Pour utiliser R sur votre ordinateur portable, vous devez installer les deux logiciels suivants :

1. le langage de programmation [R](https://cran.r-project.org)
2. l'interface [RStudio](https://posit.co/download/rstudio-desktop/) 

Notez que nous n'écrirons le code R que dans RStudio, l'interface. Le langage de programmation R doit d'abord être installé, mais il fonctionnera ensuite en arrière-plan. Il n'est donc pas nécessaire d'ouvrir R directement par la suite.

### Commandes de base
```{r}
# Avec un hashtag (ou mot-dièse/croisillon) vous pouvez ajouter des commentaires à votre code

# P. ex. comme ceci, pour décrire ce qui suit. Ici, on va voir quelques calculs très basique : 
1+2
99-98
2*10
100/2

2^2

```

 bnbv

You can also embed plots, for example:

```{r pressure, echo=FALSE}
plot(pressure)
```

Note that the `echo = FALSE` parameter was added to the code chunk to prevent printing of the R code that generated the plot.

