---
title: "Exercices Méthodes II"
date: 2024-02-22
author:
  - name: Julian Maitra
    orcid: 0000-0003-3989-5158
    email: julian.maitra@unifr.ch
    affiliation: 
      - name: Université de Fribourg
        url: https://www.unifr.ch/home/en/
license: "MIT"
copyright: 
  holder: Julian Maitra
  year: 2024
format: html
editor: visual
toc: true
toc-depth: 2
toc-location: left
toc-title: Table des matières
---

# Session 1

```{r}
#| echo: false
#| output: false
library(formatR)
knitr::opts_chunk$set(tidy.opts = list(width.cutoff = 60), tidy = TRUE)
```

Bienvenue dans la première leçon du cours **Exercices Méthode II** du
Bachelor en sciences de la communication à l'Université de Fribourg !

Sur cette page, je vous guiderai dans vos premiers pas avec R.

R est un langage de programmation open-source qui vous permet d'analyser
et de visualiser des données sur des phénomènes de communication
intéressants.

Pour utiliser R sur votre ordinateur portable, vous devez d'abord
installer les deux logiciels suivants :

1.  le langage de programmation [R](https://cran.r-project.org)
2.  l'interface [RStudio](https://posit.co/download/rstudio-desktop/)

Notez que nous n'écrirons le code R que dans RStudio, l'interface. Le
langage de programmation R doit d'abord être installé, mais il
fonctionnera ensuite en arrière-plan. Il n'est donc pas nécessaire
d'ouvrir R directement par la suite.

## L'interface RStudio


![Volets
RStudio](https://docs.posit.co/ide/user/ide/guide/ui/images/rstudio-panes-labeled.jpeg)



Dans RStudio, il existe quatre volets différents :

1.  Le volet **source**
2.  Le volet **console**
3.  Le volet **environnement**
4.  Le volet **output**

## Exécuter un script R

Nous travaillons principalement dans le volet **source**, c'est là que
nous écrivons notre code.

Vous pouvez ouvrir le volet source en créant un nouveau **R script**
(cliquez sur le signe plus vert dans le coin supérieur gauche). Vous
pouvez réécrire ou copier-coller le calcul simple suivant et l'insérer
dans votre script :

```{r}
#| echo: true
#| output: false
10+14
```

Une fois que nous avons écrit du code R dans le script, nous pouvons
**l'exécuter** en le sélectionnant et en cliquant sur le bouton
d'exécution situé au-dessus du volet source (le bouton d'exécution avec
la flèche verte à qui montre à droite).

C'est alors dans le volet de la **console** où le résultat va être
affiché :

```{r}
#| echo: false
#| output: true
10+14
```

Notez que le nombre entre crochets indique la ligne du résultat. Ici, il
s'agit de 1 car il n'y a qu'une seule ligne.

Voici quelques autres calculs simples, suivi de leurs résultats :

```{r}
#| echo: true
#| output: true
1+2
99-98
2*10
100/2

2^10
```

::: {.callout-tip title="Astuce"}
Pour exécuter le code R plus rapidement, vous pouvez placer votre
curseur sur une ligne de code à exécuter et utiliser les raccourcis
clavier suivants :

-   Sur **Windows** : <kbd>CTRL</kbd> + <kbd>Enter</kbd>

-   Sur **MacOS** : <kbd>Command</kbd> + <kbd>Enter</kbd>
:::

## Commenter votre code avec un `#`

C'est une bonne pratique de **commenter** son code R. Les commentaires
expliquent ce que le code fait et facilite l'utilisation ultérieure et
aussi le partage de code entre personnes (qui ne savent peut-être pas ce
que vous vouliez faire avec votre code).

On commente en ajoutant un symbole **`#`** au début de la ligne de code,
comme ceci :

```{r}
# Ceci est un commentaire, et R l'ignorera lors de l'exécution du script.
```

## L'opérateur d'affectation `<-`

L'opérateur d'affectation **`<-`** est un opérateur clé de la
programmation R. Il permet d'attribuer des valeurs aux variables.

```{r}
#| echo: true
# Par exemple, nous pouvons attribuer la valeur 5 à la variable x :
x <- 5
```

Si vous exécutez ce code, une nouvelle variable, `x`, sera créée dans le
volet **environnement** en haut à droite de RStudio.

::: {.callout-note icon="true"}
## À noter

En général, la programmation R parle aussi d'**objets**, ou de
**structures de données**, que vous pouvez créer. C'est pourquoi R est
également appelé **langage de programmation orienté objet**. Les
variables à un élément sont des objets très simples. Au cours de ce
cours, nous découvrirons d'autres types d'objets.
:::

::: {.callout-tip title="Astuce"}
Vous pouvez créer l'operateur d'affectation `<-` avec les raccourcis
clavier suivants :

-   Sur **Windows** : <kbd>Alt</kbd> + <kbd>-</kbd>

-   Sur **MacOS** : <kbd>Option</kbd> + <kbd>-</kbd>
:::

## Variables à élément unique

Vous pouvez **imprimer** (afficher) la valeur d'une variable que vous
avez créée, telle que `x`, en tapant le nom de la variable et en
l'exécutant.

```{r}
#| echo: true
x
```

::: {.callout-important title="Important"}
-   Veillez toujours à exécuter votre code pour créer des variables
    avant de les utiliser pour d'autres opérations. Si vous oubliez de
    créer les variables en premier, vous obtiendrez une erreur comme
    résultat.
:::

Par exemple, essayez d'exécuter ce qui suit : `y + z`

Pourquoi cela crée une erreur ? Réponse : les variables `y` et `z` n'on
pas encore été définies !

Pour éliminer l'erreur, nous devons donc définir `y` et `z`.

```{r}
#| echo: true
#| output: true
y <- 7
z <- 3 

# Essayons encore une fois :
y + z
```

Maintenant ça marche ! 😀

::: {.callout-important title="Important"}
-   Sachez aussi que si vous attribuez une nouvelle valeur à une
    variable existante, l'ancienne valeur sera écrasée !
:::

```{r}
#| echo: true
# Notez que si vous exécutez toutes les lignes de code suivantes, la variable x se voit attribuer la dernière valeur exécutée : 4. Les valeurs 5 et 100 sont ecrasées lors de l'exécution du code.
x <- 5
x <- 100
x <- 4
x
```

### Les différents types de variable : numériques, textuelles et logique

Jusqu'à présent, nous avons créé des variables de **type numérique**,
telles que `x` (valeur = 5).

Cependant, ce n'est pas le seul type de variable dans R.

::: {.callout-note icon="true"}
## À noter

Dans R, il existe différents types de variables :

-   les variables **numériques**

-   les variables **textuelles**, également appelées *character strings*
    (chaînes de caractères).

-   les variables **logiques** avec les valeurs TRUE et FALSE (VRAI et
    FAUX)
:::

```{r}
#| echo: true
# Regardons quelques exemples avec du code ! (faut tout exécuter !)

# variables numériques :
a <- 100
b <- 77

age <- 21
Insta_likes <- 1539

# variables textuelles (toujours ajouter des guillemets !)
c <- "chien"
d <- "chat"

Comm_TikTok <- "wsh"
Moliere <- "il n’est rien d’égal au tabac : c’est la passion des honnêtes gens"

# variables logiques :

e <- TRUE
f <- FALSE
```

Les variables logiques peuvent être utiles quand vous travaillez avec
des **catégories binaires**.

Par exemple : il est souvent utile de classer les personnes ayant
répondu à un questionnaire en catégories binaires, telles que :

-   homme/femme

-   mineur/majeur

-   conservateur/libéral

-   etc.

```{r}
#| echo: true
# Si Marc était mineur et Claire majeure, nous les classerions comme suit : 

Marc <- FALSE
Claire <- TRUE

# Dans cet exemple, la variable logique indique si une personne est majeure (TRUE) ou pas (FALSE)

```

## Variables à plusieurs éléments : vecteurs

Les **vecteurs** constituent un autre type de variable (ou type d'objet)
essentiel dans la programmation R. Il s'agit de variables comportant
**plusieurs** éléments.

Vous pouvez créer des vecteurs avec l'operateur d'affectation `<-` et la
**fonction de concatenation** `c()`.

```{r}
#| echo: true
# Voici quelques exemples avec du code ! (faut tout exécuter !)

# un vecteur numérique (notez qu'il faut toujours séparer les valeurs avec des virgules)
v1 <- c(1, 2, 3)
```

Vous pouvez afficher la valeur de `v1` en tappant son nom et l'exécutant
:

```{r}
#| echo: true
v1 
```

::: {.callout-note icon="true"}
## À noter

En R, une **fonction** est un morceau de code conçu pour effectuer une
tâche spécifique, souvent avec des paramètres variables. Ces paramètres
d'entrée sont également appelés les **arguments** de la fonction.
:::

Prenons l'exemple de la fonction `c()` qui crée des vecteurs :

-   les arguments de cette fonction doivent être insérés entre les
    crochets sous la forme de valeurs séparées par des virgules (pour
    chaque élément du vecteur).

-   Un vecteur à deux éléments : `c(2, 4)`

-   Un vecteur à trois éléments : `c(3, 6, 9)`

Maintenant, regardons encores quelques exemples de vecteurs de
**différents types** :

```{r}
#| echo: true
# vecteurs numériques 
w <- c(-10, 100, 4, -88)

likes_comments_shares <- c(513, 34, 102)

# vecteurs textuels (toujours ajouter des guillemets pour chaque élément !)
animaux <- c("chat", "chien", "cheval", "chenille")

Comm_Insta <- c("trop cool", "wsh", "c'est quoi ?")

humains <- c("Claire", "Clarissa", "Theresa", "Marc", "Alma")

# vecteurs logiques :
femme <- c(TRUE, TRUE, TRUE, FALSE, TRUE)

```

::: {.callout-caution collapse="false"}
## Attention

Dans R, on ne peut généralement pas mélanger les valeurs numériques,
textuelles et logiques dans le même vecteur !
:::

## Devoir pour Session 2

-   Si ce n'est pas encore fait : Installez R et RStudio sur votre
    ordinateur.

-   Lisez ensuite encore une fois ce script et exécutez toutes les
    sections de code sur votre ordinateur.

-   Essayez de résoudre vous-même les éventuels messages d'erreur en
    adaptant le code.

# Session 2

## Répétition rapide de session 1

```{r}
#| echo: true
#| output: false
#| error: true
# Script de répétition

# Avez-vous compris comment R traite les différents types de variables ?
# Quelle est la différence entre a et b ?

a <- 5
b <- "5"

# Comment afficher a et b ?


# Alternative : avec la fonction print(), qui augmente la compréhension ultérieure du code


# Pourquoi le code suivant produit-il une erreur ?
a*b

# Le code suivant corrige à nouveau l'erreur, pourquoi ?
b <- 5
a*b

# Vécteurs
v1 <- c(1,2,3,4)
v1

# Vous pouvez créez des nombres succesifs avec un colon :
v2 <- c(1:10)
v2

v3 <- c("salut", "le", "pote")
v4 <- c(TRUE, FALSE, FALSE)

```

::: {.callout-tip title="Astuce"}
Vous pouvez utiliser la fonction `class()` pour vérifier le type d'un
objet, p. ex. (exécutez vous-même !) :

-   `class(c(1,2,3))`

-   `class(c("Hello", "World"))`

-   `class(c(TRUE,TRUE,FALSE))`
:::

## Données en forme de tableau

Les données sous forme de tableaux, avec des lignes et des colonnes,
sont au cœur des méthodes quantitatives dans les sciences de la
communication.

Dans R, il existe plusieurs structures de données en format de tableau,
notamment :

-   Les **matrices**

-   Les **data frames**

-   D'autres types, tels que les **tibbles**, qui sont en fait des data
    frames adaptés à des paquets R spécifiques (nous traiterons ce sujet
    plus tard dans le cours).

::: {.callout-important title="Important"}
-   Il est de convention qu'un tableau de données présente les **unités
    statistiques** par **ligne** (angl. *row*).
-   Les **variables** ou caractéristiques de ces unités statistiques
    sont indiquées en conséquence par **colonnes** (angl. *column*).
:::

::: {.callout-note icon="true"}
## À noter

Selon le type de données, surtout en recherche empirique en sciences
sociales dont font partie les sciences de la communication, les unités
statistiques peuvent être :

-   des **participants** à un questionnaire ou à une expérimentation

-   des **documents** (p. ex. articles de presse, posts sur réseaux sociaux)

-   des **observations/ cas** (p. ex. des profils sur réseaux sociaux, des
    entreprises médiatiques)
    
Dans ces jeux de données, par convention, chaque ligne représente une unité statistique (ou un participant, un document, une observation), tandis que chaque colonne représente les variables qui ont été collectées pour chaque unité statistique.
:::
::: {.callout-note icon="true"}
## À noter
La taille d'un jeu de données est indiquée par **le nombre d'unités
statistiques n**. 

-   Par exemple, si 49 personnes ont répondu à un questionnaire, nous
    parlons donc d'un échantillon de n = 49 participants.
:::

Voici un modèle de la manière dont on devrait structurer les réponses à
un questionnaire avec n participants et X questions :

```{r}
#| echo: false
#| output: true
id <- c("personne_1", "personne_2", "personne_3", "etc.", "personne_n")
question_A <- c("réponse_a_A", "réponse_a_A", "réponse_a_A", "...", "réponse_a_A")
question_B <- c("réponse_a_B", "réponse_a_B", "réponse_a_B", "...", "réponse_a_B")
question_C <- c("réponse_a_C", "réponse_a_C", "réponse_a_C", "...", "réponse_a_C")
etc. <- c("...", "...", "...", "...", "...")
question_X <- c("réponse_a_X", "réponse_a_X", "réponse_a_X", "...", "réponse_a_X")

questionnaire = data.frame(id, question_A, question_B, question_C, etc., question_X)
questionnaire
```

Dans ce modèle, l'unité statistique de ce jeu de données est la personne
qui a répondue au questionnaire (un participant). Chaque ligne correspond donc à une
personne différente. Les variables, en revanche, sont les différentes questions qui ont été enregistrées pour chaque participant.

Regardons maintenant quelques objets R sous forme de tableau :

## Les matrices

Les **matrices** sont des objets plutôt mathématique. Elles doivent
notamment être composé de données de même type, c'est à dire numérique,
textuel, logique, etc.

On peut créer des objets matriciels avec la commande **`matrix()`**,
avec les arguments suivants :

-   un vecteur de valeurs (p. ex. `c(1,2,3,4,5,6)`)

-   le nombre de lignes (`nrow=`),

-   le nombre de colonnes (`ncol=`) et

-   la *direction* de remplissage des valeurs, c'est-à-dire par lignes
    (`byrow = TRUE`) ou par colonnes (`byrow = FALSE`).

Créons quelques matrices exemplaires avec du code R maintenant.

```{r}
#| echo: true
#| output: false
m1 <- matrix(c(1,2,3,4,5,6), nrow = 2, ncol = 3, byrow = FALSE)

print(m1)


m2 <- matrix(c(1:6), nrow = 2, ncol = 3, byrow = TRUE)

print(m2)

# Quelle est la différence entre m1 et m2 au niveau du code ?

```

::: {.callout-note icon="true"}
## À noter

Si vous ne spécifier pas tous les arguments d'une fonction, R va tenter
d'utiliser des arguments par défauts.
:::

```{r}
# On peut p. ex. créer une matrice sans spécifier tout les arguments de la fonction matrix()
m3 <- matrix(c(1:10), nrow = 5)

print(m3)
```

Vous pouvez extraire des éléments individuels ou des parties d'une
matrice avec des **parenthèses carrées `[]`** en spécifiant les lignes
et les colonnes concernées.

```{r}
#| echo: true
#| output: true
# Créons d'abord un matrice m4 avec 100 éléments :
m4 <-  matrix(c(1:100), nrow = 10, byrow = TRUE)
print(m4)

# Extraire le deuxième élément de la troisième ligne :
m4[3,2]

# Extraire les cinq premiers éléments de la dixième ligne :
m4[10, c(1:5)]

# Extraire tous les éléments de la première ligne :
m4[1,]

# Extraire tous les éléments de la troisième colonne :
m4[,3]

# Extraire la moitié supérieure de la matrice :
m4[c(6:10),]

```

## Les data frames

::: {.callout-note icon="true"}
## À noter

Les **data frames** (français : *cadre de données*) sont le type de
donnée en forme tableau le plus commun dans R. Cette structure de donnée
peut notamment être composé de données de différents types (numérique,
textuel, logique).
:::

Créons un data frame avec la fonction `data.frame()` maintenant. Nous
appelons ce type d'objets désormais un **jeu de données**.

```{r}
#| echo: true
#| output: false

# Créons d'abord un vecteur textuel avec les noms de certains animaux du film L'âge de glace.
name <- c("Manny", "Sid", "Diego", "Ellie", 
          "Peaches", "Scrat", "Rudy", "Buck")

#Un second vecteur textuel indique l'espèce de chaque animal.
species <- c("mammoth", "sloth", "sabertooth", "mammoth", 
             "mammoth", "squirrel", "dinosaur", "weasel")

# Un troisième vecteur logique indique si chaque animal est une femelle
female <- c(FALSE, FALSE, FALSE, TRUE, 
            TRUE, FALSE, FALSE, FALSE)

# Un quatrième vecteur numérique indique l'âge en années de chaque animal.
age <- c(30, 20, 35, 25, 
         7, 4, 100, 28)

# Un cinquième tableau numérique indique le poids en kg de chaque animal.
weight <- c(5000, 80, 400, 4000, 
            1000, 1, 10000, 3)

# La fonction data.frame() permet d'utiliser les vecteurs pour former un tableau de données.
ice_age_df <- data.frame(name, species, female, age, weight)

```

Nous pouvons afficher l'objet `ice_age_df` en exécutant son nom ou en
utilisant la fonction `print()` :

```{r}
print(ice_age_df)
```

### Quelques fonctions utiles pour analyser les data frames

Il existe plusieurs **fonctions utiles** dans R qui vous permettent
d'analyser les propriétés de jex de données de type data frame (et
d'autres types d'objets R), comme p. ex. :

-   `dim()` : Retourne les dimensions d'un jeu de données - le nombre de
    lignes et de colonnes.

-   `head()` : Affiche les six premières lignes du jeu de données.

-   `str()` : Fournit la structure du jeu de données, y compris

    -   le type de variable de chaque colonne,

    -   le nombre d'observations et

    -   les premières entrées de chaque colonne.

        C'est un moyen rapide de se faire une idée du contenu de votre
        jeu de données.

-   `summary()`: Donne un résumé du jeu de données, y compris des
    statistiques telles que

    -   la moyenne,

    -   la médiane,

    -   le minimum et le maximum pour les variables numériques, et

    -   les fréquences pour les variables factorielles.

        Cette fonction est utile pour obtenir rapidement une vue
        d'ensemble des statistiques.

```{r}
#| echo: true
#| output: true

# Utilisons ces fonctions pour analyser l'objet ice_age_df

dim(ice_age_df)
head(ice_age_df)
str(ice_age_df)
summary(ice_age_df)

```

::: {.callout-tip title="Astuce"}
Une autre astuce utile consiste à utiliser le **`$`** pour **extraire
des colonnes spécifiques** d'un jeu de données.
:::

```{r}
#| echo: true
#| output: true
# P. ex. :
ice_age_df$name

# Essayez vous-même et extrayez d'autres colonnes de ice_age_df à l'aide du $ !
```

## Fonctions statistiques de base

Il existe dans R toute une palette de fonctions statistiques qui vous
permettent d'évaluer principalement des données de type numérique.
Quelques fonctions utiles pour les statistiques descriptives de base :

-   `mean()` : Calcule la moyenne arithmétique

-   `median()` : Calcule la médiane

-   `sd()` : Calcule l'écart-type (angl. *standard deviation*)

-   `var()` : Calcule la variance

```{r}
#| echo: true
#| output: false
a1 <- c(1,2,100)

mean(a1)

median(a1)

sd(a1)

var(a1)
```

```{r}
#| echo: false
#| output: true
a1 <- c(1,2,100)

mean(a1)

median(a1)

sd(a1)

var(a1)
```

## Les facteurs

Un autre type de variable clé dans R est ce que l'on appelle les
**facteurs**, qui sont essentiellement des **variables catégorielles**.

::: {.callout-note icon="true"}
## À noter

Les facteurs sont des variables qui prennent un nombre limité de valeurs
différentes (appelées *levels* dans R).

Il existe deux sous-type de facteurs :

-   Les **facteurs nominaux** (sans ordre) : toutes les catégories sont
    équivalentes les unes aux autres. Il n'y a pas de hiérarchisation.

    -   Exemples : le genre et l'appartenance à un parti

-   Les **facteurs ordinaux** (avec un ordre): il y a un ordre ou une
    hiérarchie spécifié parmi les catégories (p. ex. des niveaux tels
    que *faible*, *moyen*, *élevé*).

    -   Exemples : niveau d'éducation, cohortes d'âge
:::

Vous pouvez créer un facteur nominal à l'aide de la fonction `factor()`
et vérifier ses catégories avec `levels()`. Voici un exemple :

```{r}
#| echo: true
#| output: true
# Créer un vecteur de données catégorielles, d'abord de type textuel
genre <- c("homme", "femme", "femme", "femme", "homme")

# Le convertir ensuite en facteur
facteur_genre <- factor(genre)

# Voir les niveaux du facteur genre
levels(facteur_genre)

# Imprimer le facteur (montre aussi les niveaux)
print(facteur_genre)
```

Et voici comment créer un facteur ordinal :

```{r}
#| echo: true
#| output: true
# Voici un vecteur textuel avec des tailles de T-shirt
tailles <- c("Small", "Medium", "Large", "Medium", "Small")

# On le transforme en facteur ordinal en spécifiant les arguments suivants :
tailles_facteur <- factor(tailles, order = TRUE, levels = c("Small", "Medium", "Large"))

levels(tailles_facteur)

print(tailles_facteur)

```

Transformons maintenant la colonne `species` de notre jeu de données
`ice_age_df` en facteur avec la fonction `as.factor()`:

```{r}
#| echo: true
#| output: true
# Vérifions d'abord la structure de l'objet ice_age_df :
str(ice_age_df)

# Transformation en facteur :
# ice_age_df$species <- as.factor(ice_age_df$species)

# Vérifions encore une fois la structure de l'objet :
# str(ice_age_df)

```

C'est maintenant à vous de transformer la colonne `name` de
`ice_age_df`en facteur !

## Le répértoire de travail

::: {.callout-important title="Important"}
Dans R, le **répertoire de travail** (angl. *working directory*) fait
référence au dossier de votre ordinateur dans lequel R lit et enregistre
les fichiers par défaut. Il s'agit d'un concept crucial dans la
programmation R, car il détermine l'endroit où R recherche les fichiers
à lire et l'endroit où il place les fichiers lorsque vous les
enregistrez.
:::

Vous pouvez définir votre répertoire de travail avec la fonction
**`setwd()`**.

Une possibilité, c'est de le faire manuellement dans le volet *output*
en bas à droite :

1.  Naviguez sur l'onglet **Files**
2.  Cliquez sur les trois petits points **...** tout à droite
3.  Choisissez un dossier sur votre ordinateur qui peut servir de
    répertoire de travail (vous devez peut-être en créer un d'abord et
    lui donner un nom utile, p.ex. "ex_meth_sp24"
4.  Cliquez ensuite sur la petite **roue bleue** (More) et choisissez
    **Set as Working Directory**
5.  Vous pouvez ensuite copier et coller le code R qui définit le
    répertoire de travail depuis l'onglet de la console et l'inclure
    dans votre script R

Sur l'ordinateur de l'enseignant, ce code est le suivant :
`setwd("C:/Users/julim/switchdrive/001_Exercices_Methodes_2_SP_22/R")`
**Attention** : Ce code ne marche naturellement pas sur votre machine.
Il faut l'adapter et inclure un chemin de fichier de votre ordinateur.

Vous pouvez ensuite vérifier si le répertoire de travail a été
correctement défini avec la fonction `getwd()`

## Devoir pour Session 3 (Problem Set 1)

-   **Problem Set 1**

    -   Le Problem Set 1 est un QCM sur Moodle qui sera accessible
        pendant les 30 premières minutes de l'exercice.

    -   Assurez-vous que R et RStudio fonctionnent sur votre ordinateur
        portable et qu'il a suffisamment de batterie. Il est de votre
        responsabilité de vous en assurer.

    -   Dans le Problem Set 1, il y a à la fois des questions que vous
        devez résoudre avec du code R et des questions de compréhension
        qui peuvent être résolues sans code. Vous devez donc être
        capable non seulement d'exécuter le code, mais aussi d'en
        comprendre l'objectif.

    -   Répétez le contenu des sessions 1 et 2 sur votre ordinateur afin
        de bien vous préparer pour le Problem Set 1.

    -   Assurez-vous que toutes les parties du code fonctionnent sans
        message d'erreur.

-   **Attention** :

    -   Vous devez tous venir la semaine prochaine dans le groupe dans
        lequel vous êtes inscrits via my.unifr (A, B, C, D) si vous
        voulez participer au Problem Set 1.

    -   Chaque étudiant.e n'aura accès qu'au Problem Set 1 de son
        groupe.

    -   Les personnes qui ne sont inscrites dans aucun groupe ne peuvent
        pas valider le Problem Set 1.
