# Statistiques inférentielles I : le test t

```{r}
#| include: false
source("_common.R")
```

**Sujet : La statistique inférentielle, Partie 1 (tests t)**

Dans cette et la prochaine session, nous allons nous concentrer sur
trois méthodes de statistiques inférentielles couramment utilisées :

-   Les **tests t** (angl. Student's t-test)

-   l'**analyse de variance** (angl. **ANOVA** = ANalysis Of VAriance)

-   La **régression linéaire** (angl. linear regression).

Mais d'abord, il faut répondre à la question suivante :

## Qu'est-ce que la statistique inférentielle ? {#cest-quoi-la-statistique-inférentielle}

::: {.callout-note icon="true"}
## À noter

Les statistiques inférentielles sont une branche des statistiques qui
permet de tirer des conclusions générales sur une population entière en
se basant sur l'analyse statistique d'un échantillon représentatif de
cette population.
:::

En sciences sociales, les statistiques inférentielles sont souvent
utilisées pour évaluer si une différence ou une association observée dans
l'échantillon est susceptible d'exister aussi dans la population. Nous
voulons savoir, par exemple, si les notes de maturité (variable y)
diffèrent selon le genre (variable x). Une relation **causale** ne peut
être conclue que si le dispositif le permet (p. ex. une expérience).

En général, pour analyser de telles relations, nous formulons souvent
des hypothèses basées sur des théories ou des suppositions tirées de la
littérature d'un domaine de recherche, que nous pouvons ensuite tester
sur notre échantillon. Les résultats obtenus nous permettent de rejeter
ou non l'hypothèse nulle, et de généraliser prudemment les conclusions à
la population entière. Ceci nous permet de contribuer à la création de
nouvelles connaissances dans notre domaine de recherche

## Le test t

::: {.callout-note icon="true"}
## À noter

Le test t est est un outil statistique qui permet d'évaluer les moyennes
d'un ou deux échantillons à l'aide d'un test d'hypothèse. Il est aussi
appelé test t de Student, car le statisticien qui l'a inventé au début
du 20ème siècle, William Sealy Gosset, a publié sous le pseudonyme de
"Student" ([Wikipédia,
2024](https://en.wikipedia.org/wiki/Student%27s_t-test)).
:::

::: {.callout-caution collapse="false"}
## Attention

Pour effectuer un test t, il y a plusieurs hypothèses qui doivent être
satisfaites :

1.  **Les données sont continues**
2.  **L'échantillonnage est aléatoire**
    -   Les données de chaque échantillon ont été prélevées au hasard
        dans une population.
3.  **Indépendance**
    -   Les observations doivent être indépendantes les unes des autres.
        Cela signifie que la valeur d'une observation ne doit pas
        dépendre de la valeur d'une autre observation.
    -   Pour les tests t à deux échantillons, les échantillons doivent
        être indépendants. Si les échantillons ne sont pas indépendants,
        un test t pour échantillons appariés peut être approprié.
4.  **Normalité**
    -   Ce qui compte, c'est que la **moyenne** de l'échantillon suive
        approximativement une loi normale. C'est le cas si la variable
        étudiée est à peu près normale dans chaque groupe, ou si les
        échantillons sont assez grands (théorème central limite).
    -   Cette hypothèse est donc surtout importante pour les **petits**
        échantillons. Vérifiez-la plutôt visuellement (histogramme,
        [graphique Q-Q](https://fr.wikipedia.org/wiki/Droite_de_Henry)
        avec `qqnorm()`) que par un test : un test de normalité comme
        Shapiro-Wilk (`shapiro.test()`) manque de puissance avec peu de
        données et signale des écarts sans importance avec beaucoup de
        données.
5.  **Homogénéité des variances (homoscédasticité)**, uniquement pour
    le test t « classique » de Student (`var.equal = TRUE`)
    -   Les variances des données dans chaque groupe sont similaires.
    -   La variante de Welch, utilisée par défaut dans R, n'exige pas
        cette hypothèse.
    -   Cette hypothèse peut être vérifiée à l'aide [du test de Levene
        ou du test de
        Bartlett](https://www.datanovia.com/en/lessons/homogeneity-of-variance-test-in-r/).

En pratique, les tests t sont relativement robustes aux déviations de
ces hypothèses, surtout si le nombre d'observations (n) de chaque
échantillon est important.

Néanmoins, si une ou plusieurs de ces hypothèses n'est pas satisfaite,
alors des alternatives non paramétriques au test t peuvent être
utilisées : [le test de
Wilcoxon-Mann-Whitney](https://fr.wikipedia.org/wiki/Test_de_Wilcoxon-Mann-Whitney)
(`wilcox.test()`) pour deux groupes indépendants, ou [le test des rangs
signés de
Wilcoxon](https://fr.wikipedia.org/wiki/Test_des_rangs_sign%C3%A9s_de_Wilcoxon)
(`wilcox.test(..., paired = TRUE)`) pour un échantillon ou des données
appariées. (Pour plus de deux groupes, l'équivalent non paramétrique de
l'ANOVA est [le test de
Kruskal-Wallis](https://fr.wikipedia.org/wiki/Test_de_Kruskal-Wallis),
`kruskal.test()`.)
:::

Dans R, le test t est effectué avec la fonction `t.test()`.

Il existe **trois types** de tests t :

1.  **Le test t à un échantillon** (angl. *one sample t-test*) : pour
    évaluer si la moyenne d'un seul échantillon diffère de manière
    significative d'une valeur connue.

    -   Par exemple, si la moyenne des notes d'un groupe de 30 lycéens,
        qui est de 4.9, est significativement différente de 5.0 ou non.

2.  **Le test t à deux échantillons indépendants** (angl. *two sample
    t-test*) : pour évaluer si les moyennes de deux échantillons
    indépendants diffèrent de manière significative. Par défaut, R
    effectue la variante de **Welch** (*Welch two sample t-test*), qui
    n'exige pas que les variances soient égales (`var.equal = FALSE`). Le
    test t « classique » de Student (`var.equal = TRUE`) suppose des
    variances égales.

    -   Par exemple, si la moyenne des notes de 30 lycéennes, qui est de
        5.0, est significativement différente ou non de la moyenne des
        notes de 30 lycéens, qui est de 4.8.

3.  **Le test t pour échantillons appariés** (angl. *paired t-test*) :
    pour comparer les moyennes de deux groupes qui sont liés ou appariés
    d'une certaine manière. Dans ce type de test, chaque participant est
    mesuré deux fois, une fois dans chaque groupe, ce qui permet de
    réduire les effets des variations individuelles.

    -   Par exemple, nous pourrions enregistrer la moyenne des notes
        d'une classe de 30 élèves avant et après un cours de soutien
        scolaire en ligne. Il y a donc deux mesures pour chaque élève.
        Le cours de soutien scolaire est dans ce cas un traitement.

    -   (à noter : nous n'allons pas traiter ce type de test t plus en
        détail dans l'exercice).

Voyons maintenant des exemples avec du code !

### Exemple 1 : test t à un échantillon

**Problème** : Tester si la moyenne de QI d'un échantillon
d'étudiant·es, qui est de 105, est différente de manière significative
de la moyenne de la population, qui est de 100.

-   L'**hypothèse nulle H0** (angl. *null hypothesis*) : la moyenne de
    QI des étudiant·es dans la population est égale à 100 (μ = 100).

-   L'**hypothèse alternative H1** (angl. *alternative hypothesis*) :
    elle est différente de 100 (μ ≠ 100).

Les hypothèses portent sur la **population**, pas sur le résultat du
test. Le test ci-dessous est bilatéral (il cherche un écart dans les deux
sens). Pour tester seulement si le QI est *plus élevé*, on ajouterait
`alternative = "greater"` dans `t.test()`.

À noter : dans le code qui suit, nous allons encore une fois utiliser la
fonction `rnorm()` que nous avons vue au chapitre 5 pour créer des valeurs
"aléatoires" qui suivent une loi normale. Nous pouvons utiliser ces
valeurs pour simuler notre problème.

```{r}
# Générer des données d'échantillon avec n = 25 observations hypothétiques de QI d'étudiant·es.
# Nous simulons, avec rnorm() 25 observations qui suivent une loi normale avec une moyenne de 105 et un écart-type de 15
set.seed(123)
scores_qi <- rnorm(25, mean = 105, sd = 15)

# Test t à un échantillon où
# il faut 2 arguments dans la fonction t.test() : (1) les données à tester (scores_qi) et (2) la valeur à laquelle on veut comparer les données (mu = 100)
resultat_test_t <- t.test(scores_qi, mu = 100)
print(resultat_test_t)
```

Il s'agit maintenant d'interpréter le résultat du test t dans R.

-   **La statistique t** quantifie la différence entre les moyennes des
    groupes par rapport à la variabilité de l'échantillon. Le signe de
    la statistique t indique si la moyenne de l'échantillon est
    supérieure (t positif) ou inférieure (t négatif) à la moyenne de la
    comparaison. L'ampleur reflète combien d'erreurs standard la
    différence est par rapport à zéro. En général, des valeurs absolues
    plus élevées suggèrent des preuves plus solides contre l'hypothèse
    nulle, ce qui se traduit par des valeurs p plus faibles.

-   **df** signifie "degrees of freedom". Dans un test t, les degrés de
    liberté font référence au nombre de valeurs dans le calcul final
    d'une statistique qui sont libres de varier. Il s'agit d'une mesure
    de la quantité d'informations disponibles pour estimer le paramètre
    statistique.

-   La **valeur p** (angl. p-value) est la probabilité d'observer un
    résultat aussi extrême que celui obtenu dans l'échantillon sous
    l'hypothèse nulle. Elle est utilisée pour déterminer si le résultat
    du test est statistiquement significatif en comparant sa valeur à un
    seuil de signification prédéfini (habituellement 5% = 0.05). La
    p-value est calculée à partir de la statistique de test t et des
    degrés de liberté associés à l'échantillon.

La valeur p indique si l'écart observé est compatible avec H0. Mais
regardez aussi la **moyenne estimée** et l'**intervalle de confiance à
95 %** affichés par `t.test()` : ils indiquent l'ampleur de la différence
et sa précision.

Dans notre cas, la valeur p (0,13) est supérieure au seuil α = 0,05 :
**nous ne rejetons pas H0**. Les données sont compatibles avec une
moyenne de 100 ; cela ne prouve pas que la moyenne *est* 100.
L'intervalle de confiance à 95 % (de 98,6 à 110,4), qui contient 100, le
montre aussi. Avec seulement 25 observations, le test manque peut-être
simplement de puissance.

```{r}
# Regénérons encore une fois des données d'échantillon, mais cette fois-ci avec n = 50 observations 
set.seed(123)
scores_qi <- rnorm(50, mean = 105, sd = 15)

# Test t à un échantillon
resultat_test_t <- t.test(scores_qi, mu = 100)
print(resultat_test_t)
```

La valeur p est maintenant beaucoup plus petite. Si la vraie moyenne
était 100, obtenir un écart aussi grand ou plus grand serait très
improbable (p = 0,007). **Nous rejetons H0** au seuil de 5 %. La moyenne
estimée (105,5) est supérieure à 100.

À retenir : pour une même différence réelle, un **échantillon plus
grand** donne au test plus de puissance.

### Exercice 1

Selon l'étude [World Internet Project de l'Université de
Zurich](https://doi.org/10.5167/uzh-251581) [@latzer2023], qui a évalué les données
pour la Suisse, les personnes en Suisse ont passé en moyenne 5.6 heures
en ligne en 2023. Chez les 20-29 ans, ce chiffre s'élève même à 7.9
heures en moyenne.

Réalisez un test T en utilisant ces statistiques comme suit :

-   Simulez avec `rnorm()`30 valeurs pour l'utilisation d'Internet en
    heures par jour pour le groupe d'âge 20-29 ans
    (`mean = 7.9, sd = 2`).

-   Testez si la durée moyenne d'utilisation d'Internet en heures de
    votre échantillon simulé de 30 suisses de 20 à 29 ans se distingue
    significativement de la moyenne nationale (`mu = 5.6`).

::: {.callout-caution collapse="true"}
### Solution

```{r}
#| echo: true
#| output: true
# Générons des données d'échantillon hypothétique avec n = 30 observations 
set.seed(123)

usage_20_29 <- rnorm(30, mean = 7.9, sd = 2)

# Test t à un échantillon
resultat_test_t <- t.test(usage_20_29, mu = 5.6)
print(resultat_test_t)
```

La valeur p est très faible : des données comme celles-ci seraient très
improbables si la moyenne des 20-29 ans était de 5,6 heures. Nous
rejetons H0. La moyenne estimée de l'échantillon (7,8 heures) est
supérieure à la moyenne nationale.

(Les données étant simulées avec une moyenne de 7,9 heures, ce résultat
était attendu.)
:::

### Exemple 2 : test t à deux échantillons

Utilisons encore une fois la fonction `rnorm()`, mais maintenant pour
simuler deux échantillons hypothétiques :

-   Un échantillon de 5 tailles de femmes suisses

-   Un échantillon de 5 tailles d'hommes suisses

D'après l'Enquête suisse sur la santé 2017 ([Staub et al.,
2022](https://pmc.ncbi.nlm.nih.gov/articles/PMC9502675/)), que nous avons
déjà vue en session 5, les femmes mesurent en moyenne 164,6 cm
(écart-type 6,5 cm) et les hommes 177,0 cm (écart-type 7,1 cm). Dans la
suite, nous utilisons des valeurs proches : une moyenne de 164.7 cm pour
les femmes et de 177.4 cm pour les hommes, avec des écarts-types un peu
plus petits de 5.6 cm et de 6.1 cm.

```{r}
# Données exemplaires :
set.seed(123)
tailles_f <- rnorm(5, mean = 164.7, sd = 5.6)
tailles_h <- rnorm(5, mean = 177.4, sd = 6.1)

# Two-sample t-test
t_test_two_sample <- t.test(tailles_f, tailles_h)
print(t_test_two_sample)

```

Avec `set.seed(123)`, la différence est significative (p ≈ 0,02) même
avec `n = 5`, car l'écart entre hommes et femmes (environ 11 cm) est grand
par rapport à la variabilité. Essayez d'autres graines : avec
`set.seed(8)`, par exemple, la différence n'est plus significative
(p ≈ 0,15). Avec des échantillons aussi petits, le résultat varie d'une
simulation à l'autre. Avec `n = 20` ou `n = 100`, le test détecte la
différence de manière beaucoup plus fiable.

### Exercice 2

Supposons maintenant qu'un avion en provenance d'Amérique atterrisse à
Genève-Cointrin. Il transporte une sélection de 24 joueuses de la
Women's NBA, la ligue professionnelle féminine de basket-ball aux
États-Unis. Les joueuses de la WNBA mesurent en moyenne environ
1,83 à 1,85 m ; nous utilisons ici une valeur approximative de 184.5 cm.

Testez si la taille moyenne de ces 24 joueuses diffère significativement
de celle de 24 hommes suisses tirés au hasard. (Supposons que
l'écart-type des joueuses est de 6.5 cm.)

::: {.callout-caution collapse="true"}
### Solution

```{r}
#| echo: true
#| output: true
# Générons des données pour deux échantillons hypothétique avec n = 24 observations chacun
set.seed(123)
tailles_f_WNBA <- rnorm(24, mean = 184.5, sd = 6.5)
tailles_h <- rnorm(24, mean = 177.4, sd = 6.1)

# Two-sample t-test
t_test_two_sample <- t.test(tailles_f_WNBA, tailles_h)
print(t_test_two_sample)
```

La valeur p est très faible (p < 0,001) : nous rejetons H0. Dans ces
données, les joueuses sont en moyenne plus grandes que les hommes suisses
(environ 184,4 cm contre 177,7 cm).
:::

À noter : la fonction `t.test()`, comme on l'a utilisé dans ces exemples
de code jusqu'à présent, utilise plusieurs paramètres par défaut, si
nous ne les spécifions pas comme arguments dans la fonction. Voici
quelques-un de ces paramètres, qu'on peut aussi visualiser avec
`?t.test()` :

```         
t.test(x, y = NULL,
       alternative = c("two.sided", "less", "greater"),
       mu = 0, paired = FALSE, var.equal = FALSE,
       conf.level = 0.95, ...)
```

En fonction de votre problématique et de vos données, par exemple dans
un travail de bachelor, il peut être nécessaire de spécifier
explicitement certains de ces paramètres. Pour ce faire, il peut être
utile de lire les pages d'aide de R et de rechercher d'autres documents
en ligne pertinents pour votre problématique spécifique.

-   Un tutoriel qui approfondit le test t dans R est par exemple [celui
    de Datacamp
    (2024)](https://www.datacamp.com/tutorial/t-tests-r-tutorial).

## Exercices {.unnumbered}

::: {.content-visible unless-format="pdf"}
Choisissez *Vrai* ou *Faux*, cochez une réponse ou tapez un nombre : la couleur indique tout de suite si votre réponse est correcte. Cliquez sur **Explication** pour voir la correction.
:::

::: {.content-visible unless-format="html"}
Notez vos réponses, puis comparez-les avec l'annexe « Corrigés » à la fin du livre.
:::

```{r}
#| echo: false
#| results: asis
#| message: false
#| warning: false
exercices(session = 11)
```
