# Révision 4 : statistiques

```{r}
#| include: false
source("_common.R")
```

::: {.callout-important title="Objectifs d'apprentissage"}
-   Vérifier que vous savez décrire des données avec `dplyr` et `ggplot2`.
-   Vérifier que vous savez choisir, réaliser et interpréter un test t,
    une ANOVA ou une régression linéaire.
-   Repérer, grâce aux explications, les notions à revoir.
:::

Ce dernier chapitre de révision reprend les chapitres 10 à 12. Les
questions mêlent calculs dans R et interprétation : lisez attentivement
les sorties de `t.test()`, `aov()` et `summary()`.

Dans le cours, le **Problem Set 4** était un test sur Moodle portant sur
les chapitres 10 à 12. Les questions ci-dessous en reprennent le contenu, avec la
correction et une explication pour chaque réponse.

::: {.callout-caution title="Contexte : résultats de l'édition 2025 du cours" collapse="true"}
56 étudiant·es ont passé ce test (20 points au maximum, 10 pour réussir).
La moyenne était de 11,0 points et 70 % des étudiant·es l'ont réussi.

```{r}
#| echo: false
#| output: true
#| warning: false
# script pour faire un histogramme des points obtenus dans le Problem Set 4
# cours : Exercices Méthodes II
# auteur : Julian Maitra

library(tidyverse)

# Adaptez le code suivant pour votre répertoire de travail :

# setwd("~/Documents/exercices_methodes_2")

# Enregistrez le fichier CSV distribution_ps_4 dans votre répertoire de travail, 
# puis importez les données dans R (modifiez le code suivant selon votre ordinateur) :

distribution_ps_4 <- read.csv("https://julesaberlin.github.io/intro-a-R/data/distribution_ps_4.csv", encoding="UTF-8")

#distribution_ps_4 # nombre d'étudiant·es (n) par nombre de points : 56 résultats au total (résultats supérieurs à 0)

hist_ps_4 <-ggplot(distribution_ps_4, 
                   aes(x=points, weight=n)) + 
  geom_histogram(binwidth = 1, color="black", fill="white") +
  labs(title = "Histogramme des points obtenus dans le PS 4", # labs() permet de définir plusieurs labels en même temps (titre, axes, etc.)
       subtitle = "n = 56 résultats de test", 
       caption = "Source : Problem Set 4, édition 2025") +       
  xlab("Points obtenus") +                             
  ylab("Fréquence") + 
  theme_minimal() +
  coord_cartesian(xlim = c(0,20), ylim = c(0,14)) +
  scale_x_continuous(breaks = seq(0,20, by=1)) +
   scale_y_continuous(breaks = seq(0,14, by=2)) +
  geom_vline(aes(xintercept=9.5),
             color="red",  linewidth=1, linetype="dashed")
hist_ps_4
```
:::

::: {.callout-important title="En bref"}
-   Si la différence entre statistique descriptive et inférentielle reste
    floue, relisez le début des chapitres [10](session-10.qmd) et
    [11](session-11.qmd).
-   Pour l'interprétation de la valeur p, relisez « Exemple 1 : test t à
    un échantillon » au
    [chapitre 11](session-11.qmd#exemple-1-test-t-à-un-échantillon).
-   Pour les coefficients et le R², relisez « La régression linéaire avec
    `lm()` » au [chapitre 12](session-12.qmd#la-régression-linéaire-avec-lm).
:::

Le dernier chapitre propose des pistes pour continuer à progresser
avec R.

## Exercices de révision {.unnumbered}

Ces questions reprennent le **Problem Set 4**.

{{< include ../include/_consignes-exercices.qmd >}}

```{r}
#| echo: false
#| results: asis
#| message: false
#| warning: false
exercices(problem_set = 4)
```
