# Paquets, jeux de données et premiers graphiques

```{r}
#| include: false
source("_common.R")
```

La session 4 a pour but d'introduire trois éléments fondamentaux en
analyse de données avec R :

1.  Installer et charger des **paquets R** sur son ordinateur
2.  Utiliser des **jeux de données intégrés en R** pour s'entraîner en
    analyse de données
3.  Apprendre à utiliser le paquet **ggplot2** pour créer des
    visualisations de données

## Les paquets R

::: {.callout-note icon="true"}
## À noter

Dans la programmation R, un **paquet** (angl. *package*) est un ensemble
de fonctions, de données et de code compilé dans un format bien défini.

Les paquets étendent les fonctionnalités de R de base en fournissant des
outils supplémentaires pour l'analyse des données, la visualisation,
l'apprentissage automatique, la modélisation statistique et beaucoup
d'autres applications spécialisées.

Les paquets R peuvent être développés par n'importe qui et partagés
gratuitement avec d'autres (open source). Par conséquent, une grande
multitude de paquets R sont disponibles.
:::

Notez que la plupart des paquets R doit être installé séparément,
normalement depuis le site [Comprehensive R Archive Network
(CRAN)](http://cran.r-project.org). Dans ce cours, nous nous
concentrerons sur deux paquets célèbres :

-   `ggplot2` pour créer des **visualisations de données**

-   `dplyr` pour **manipuler les jeux de données**

Tous deux font partie du [tidyverse](https://www.tidyverse.org), une
collection de paquets conçus pour la science des données. Nous
utiliserons également le paquet suivant :

-   `ggthemes` pour **augmenter le design des graphiques**

Pour utiliser un paquet R sur votre ordinateur, il faut :

1.  D'abord **installer** le paquet en question avec la fonction
    `install.packages()`. Cela peut durer quelques minutes.
2.  Ensuite **activer** le paquet avec la fonction `library()`.

::: {.callout-tip title="Astuce"}
Dans RStudio, on peut aussi installer les paquets via l'onglet **Tools**
et le menu déroulant : Cliquez sur *Install Packages*... et cherchez les
paquets que vous voulez installer.
:::

Utilisez le code suivant pour installer les paquets R requis pour notre
cours. Enlevez les croisillons, exécutez le code avec
`install.packages()` puis réajouter les croisillons pour éviter de
réinstaller les paquets chaque fois que vous exécutez le code dans votre
script ! Activer ensuite les paquets avec `library()`.

```{r}
#| echo: true
#| output: false
# install.packages("tidyverse")
# install.packages("ggthemes")

library(tidyverse)
library(ggthemes)
```

À noter : `ggplot2` et `dplyr` sont installés avec le `tidyverse`, il ne
faut donc plus les installer séparément.

::: {.callout-important title="Important"}
Notez qu'une fois installé, vous n'avez pas besoin de le réinstaller les
paquets à chaque fois avec `install.packages()`. Cependant, vous devez
**activer** tous les paquets R que vous voulez utiliser dans une session
avec la commande `library()`. Sans activation, vous allez recevoir des
messages d'erreur.
:::

Certains paquets ont des documentations auxquelles vous pouvez accéder
grâce au point d'interrogation. Ces infos sont affichées dans le volet
*Output* sous l'onglet *Help*.

-   `?ggplot2`

-   `?dplyr`

En ligne, vous pouvez également trouver de nombreuses ressources qui
expliquent en détail les fonctionnalités des différents paquets R et
vous renvoient vers d'autres livres, tutoriels, cours, etc., p. ex. :

-   [Documentation officielle de
    `ggplot2`](https://ggplot2.tidyverse.org/index.html)

-   [Documentation officielle de `dplyr`](https://dplyr.tidyverse.org)

-   [Exemples de graphiques créés avec les différents designs de
    `ggthemes`](https://yutannihilation.github.io/allYourFigureAreBelongToUs/ggthemes/)

Vous pouvez vérifier quels paquets sont **actuellement installés sur
votre ordinateur** avec la fonction `installed.packages()` (vous pouvez
laisser vide l'espace entre parenthèses) :

```{r}
#| echo: true
#| output: false
installed.packages()
```

## Les jeux de données intégrés

Une excellente façon, et probablement la plus efficace, d'apprendre à
utiliser R pour l'analyse de données consiste à travailler avec des
**jeux de données intégrés dans R**.

Ces jeux de données exemplaires présentent deux avantages principaux.

1.  Il est facile d'y accéder et de les charger dans votre session
    RStudio, car ils sont intégrés à R et à certains de ses paquets.

Cela les distingue fortement des données du "monde réel", comme les
données de questionnaires ou de médias sociaux, qu'il faut souvent
d'abord nettoyer et formater, puis importer dans RStudio sous forme de
fichiers externes. Avec les jeux de données intégrés, vous pouvez
immédiatement commencer l'analyse et la visualisation des données.

2.  Ces jeux de données ont prouvé leur utilité dans d'innombrables
    supports d'apprentissage.

Par conséquent, vous pouvez facilement trouver des ressources
supplémentaires et des exemples de code à leur sujet.

Dans ce qui suit, nous allons explorer trois jeux de données classiques
de ce type :

-   `iris` et `mtcars`, fournis avec R ;

-   `diamonds`, fourni avec le paquet `ggplot2`.

Nous verrons un quatrième jeu de données, `penguins` (paquet
`palmerpenguins`), en session 12.

::: {.callout-tip title="Astuce"}
Vous pouvez afficher les jeux de données qui sont actuellement
accessibles sur votre ordinateur avec la commande `data().`
:::

### Le jeu de données `iris`

Le jeu de données `iris` est un ensemble de données célèbre qui contient
les mesures en centimètres des variables longueur et largeur du sépale,
ainsi que longueur et largeur du pétale, pour trois espèces de fleurs
d'iris (Setosa, Virginica et Versicolor). Il y a 150 observations en
total (50 pour chaque espèce).

Le jeu de données a été rendu célèbre par le statisticien et biologiste
britannique **Ronald Fisher** dans un article scientifique de 1936 qui
avait beaucoup d'influence dans le domaine des statistiques. Les mesures
ont été publiées par le botaniste Edgar Anderson (1935) ; deux des trois
espèces proviennent de la péninsule de Gaspé (Québec, Canada).

::: {.callout-caution collapse="true"}
## Plus sur Ronald Fisher

Ronald Fisher (1890-1962) était un statisticien, généticien et
biologiste britannique qui a joué un rôle crucial dans le développement
de la science statistique moderne. Il est connu pour son travail dans le
développement des fondements des méthodes statistiques, incluant
l'analyse de variance (ANOVA), le test exact de Fisher et l'estimation
du maximum likelihood. Fisher a également apporté des contributions
significatives en génétique, où son travail sur la théorie de la
sélection naturelle et la génétique des populations a aidé à combler le
fossé entre la génétique mendélienne et l'évolution darwinienne. Il est
considéré comme l'un des architectes principaux de la synthèse
néo-darwinienne. Son influence s'étend au-delà de la statistique et de
la génétique aux domaines plus larges de la biologie et de la recherche
agricole, faisant de lui une figure clé de la science du 20e
siècle.
:::

![Il y a des statistiques sur trois espèces d'iris dans le jeu de données.
Photo : Diego Mariano, [CC BY-SA 4.0](https://creativecommons.org/licenses/by-sa/4.0/),
via [Wikimedia Commons](https://commons.wikimedia.org/wiki/File:Flores_de_%C3%8Dris.png).](../images/iris-especes.png){width="512" fig-alt="Fleurs de trois espèces d'iris"}

Dans l'apprentissage de R, ce jeu de données est souvent utilisé pour
illustrer diverses techniques d'analyse de données, y compris le
clustering, la classification et la visualisation.

Explorons un peu le jeu de données `iris` avec du code !

```{r}
#| echo: true
#| output: false

dim(iris) # Ceci affiche le nombre de lignes et de colonnes)

head(iris) # Affiche les six premières lignes

str(iris) # Informations sur la structure du jeu de données

names(iris) # Affiche les noms des colonnes
```

Regardons ce que ça donne après l'exécution de chaque ligne de code :

```{r}
#| echo: true
#| output: true

dim(iris) 

head(iris) 

str(iris) 

names(iris) 
```

::: {.callout-tip title="Astuce"}
Vous pouvez consulter la documentation pour beaucoup de jeux de données
avec un point d'interrogation : `?iris()`.
:::

### Le jeu de données `mtcars`

Utilisez le script suivant pour analyser `mtcars`(lisez également la
documentation avec `?mtcars`) !

```{r}
#| warning: false
#| echo: true
#| output: false

# Chargez le jeu de données mtcars. Il devrait apparaître dans l'environnement
data(mtcars)

# Affichez mtcars
mtcars

# vous pouvez explorer mtcars manuellement en double cliquant dessus dans l'environnement

# Affichez seulement les six premières observations
head(mtcars)

# Affichez seulement les six dernières observations
tail(mtcars)

# Appliquez quelques autres commandes pour explorer ce jeu de données
class(mtcars)
dim(mtcars)

str(mtcars)
summary(mtcars)

glimpse(mtcars) # cette commande marche seulement si vous avez activé le tidyverse

# Extraire la colonne mpg ("miles per gallon") avec le signe $
# et calculer la moyenne, la médianne, le minimum et le maximum

mtcars$mpg

mean(mtcars$mpg)

median(mtcars$mpg)

min(mtcars$mpg)

max(mtcars$mpg)
```

![Un des modèles de mtcars : la Toyota Corolla de 1974.
Photo : Jeremy from Sydney, Australia, [CC BY 2.0](https://creativecommons.org/licenses/by/2.0/),
via [Wikimedia Commons](https://commons.wikimedia.org/wiki/File:1974_Toyota_Corolla_(KE20)_L_2-door_sedan_(20538771443).jpg).](../images/toyota-corolla-1974.jpg){width="512" fig-alt="Toyota Corolla deux portes de 1974"}

### Le jeu de données `diamonds`

C'est maintenant à vous d'explorer ce jeu de données avec du code !

Utilisez également `?diamonds()` !

![Qu'est-ce qui définit le prix d'un diamant ?
Photo : Jerry Cone, domaine public,
via [Wikimedia Commons](https://commons.wikimedia.org/wiki/File:Diamond-1128734.jpg).](../images/diamant.jpg){width="512" fig-alt="Un diamant taillé"}

## Introduction aux visualisations avec `ggplot2`

::: {.callout-note icon="true"}
## À noter

`ggplot2`, qui fait partie du `tidyverse`, est un paquet de
visualisation de données très populaire dans R. Il a été conçu pour
faciliter la création de graphiques complexes et multicouches avec une
syntaxe cohérente et consistante nommée *grammar of graphics*.

Le « gg » de *ggplot2* signifie *grammar of graphics* (français :
*grammaire des graphiques* ; Wilkinson, 2005), une théorie que Hadley
Wickham a implémentée dans R ; le « 2 » distingue le paquet de sa
première version, `ggplot`.

Avec `ggplot2`, les utilisateurs peuvent construire des graphiques de
manière incrémentale en ajoutant des couches, ce qui le rend flexible
pour une large gamme de besoins graphiques. Cela permet de créer des
visualisations hautement personnalisables et esthétiquement attrayantes,
allant de simples diagrammes de dispersion à des figures multi-panneaux
complexes.
:::

Le tableau suivant décrit les couches d'un graphique ggplot :

| Couche | Description/Variables | Obligatoire ? |
|------------------------|:-----------------------|:----------------------:|
| *data* | le jeu de données que nous voulons visualiser | oui |
| *aesthetics* | le *mapping* de nos variables : axes *x* et *y*, *color*, *fill*, *alpha*, *line width*, etc. | oui |
| *geometries* | le type visuel du graphique : *point*, *line*, *histogram*, *bar*, *boxplot* | oui |
| *themes* | Le design du graphique | non |
| Autres couches optionnelles : *facets*, *statistics*, *coordinates* | Pour des visualisations plus complexes | non |

: Les couches d'un graphique ggplot

Pour comprendre comment cela fonctionne, voici un exemple de code dans
lequel les différentes couches d'un graphique *ggplot* sont ajoutées
étape par étape dans la fonction `ggplot()`. (Normalement, nous ne
procéderions pas ainsi, mais utiliserions directement le code en entier
pour créer le graphique).

Le but dans cet exemple est de visualiser le jeu de données `diamonds`
pour comprendre la relation entre les variables `price` (prix) et
`carat` (poids) des diamants dans le jeu de données !

::: {.callout-note icon="true"}
## À noter

Important : avant d'analyser un ensemble de données, il faut toujours
acquérir des **connaissances contextuelles** sur ce que les données
représentent.

Dans notre exemple, il s'agit de diamants. Dans le monde des diamants,
il est important de comprendre qu'il existe **quatre critères de
qualité** qui déterminent **la valeur** (donc le prix) d'un diamant. Ce
sont les suivants :

-   La taille (angl. *cut*)

-   La pureté (*clarity*)

-   La couleur (*color*)

-   Le poids en carats (*carat*)

En anglais, on parle donc aussi des 4C. Le jeu de données `diamonds`
contient précisément ces variables.
:::

```{r}
# La première couche, data, définit le jeu de données
ggplot(data = diamonds)
```

Notre graphique n'est pour l'instant qu'une zone grise ! Catastrophe ?
Bien sûr que non 😀. Nous devons maintenant définir les autres
paramètres de la fonction `ggplot()` !

```{r}
# La deuxième couche, aesthetics, définit le mapping de nos variables sur les axes y et x
ggplot(data = diamonds,
       mapping = aes(x = carat, y = price))
```

La zone grise a maintenant reçu des unités pour ses axes x (`carat`) et
y (`price`). Mais il n'y a toujours pas de données affichées !

```{r}
# La troisième couche, geometries, définit le type visuel de notre graphique
ggplot(data = diamonds,
       mapping = aes(x = carat, y = price)) +
  geom_point()
```

Ouf, si vous avez exécuté le dernier code, vous avez maintenant 53 940
points de données affichées dans votre graphique ! Car il y a tant
d'observations dans le jeu de données `diamonds`.

Bon courage si vous avez un vieil ordinateur, cela peut prendre un
certain temps avant que R ne produise le graphique...

Mais jetons un coup d'œil au graphique. Qu'est-ce qui saute aux yeux,
pouvez-vous déjà identifier des tendances ?

```{r}
# On peut maintenant encore optimiser notre graphique
ggplot(data = diamonds,
       mapping = aes(x = carat, y = price, color = clarity)) +
  geom_point()
```

Vous avez remarqué ce qui a changé dans le code ?

```{r}
# Ajoutons encore une couche optionnelle mais utile au graphique : labs() nous permet d'ajouter et de personnaliser des titres, sout-titres, titre d'axes, titres de légendes, etc. ! 
ggplot(data = diamonds,
       mapping = aes(x = carat, y = price, color = clarity)) +
  geom_point() + 
  labs(title = "La relation entre prix et carat des diamants",
    subtitle = "n = 53 940 diamants",
    y = "Prix", 
    x = "Carat", 
    colour = "Pureté")
```

Maintenant il s'agit d'interpréter le graphique. Que nous dit-il sur la
relation entre prix et carats des diamants ? Quel rôle joue la variable
*pureté* (`clarity`)?

## À faire avant de continuer {#devoir-pour-session-5 .unnumbered}

-   Exécutez toutes les sections de code de la session 4 sur votre
    ordinateur.

-   Entraînez-vous à ouvrir un nouveau script R, à définir un répertoire
    de travail et à enregistrer le script dans un dossier sur votre
    ordinateur.

-   Assurez-vous que le paquet R `tidyverse` est installé correctement
    sur votre ordinateur.

-   Utilisez le code R de manière autonome pour explorer le jeu de
    données `diamonds`. Vous devez être en mesure de comprendre et
    d'expliquer comment il est structuré (nombre d'observations n, unité
    statistique, variables, origine des données, etc).

## Exercices {.unnumbered}

Choisissez *Vrai* ou *Faux*, cochez une réponse ou tapez un nombre : la couleur indique tout de suite si votre réponse est correcte. Cliquez sur **Explication** pour voir la correction.

```{r}
#| echo: false
#| results: asis
#| message: false
#| warning: false
exercices(session = 4)
```
