# Révision 3 : manipulation de données

```{r}
#| include: false
source("_common.R")
```

Dans le cours, le **Problem Set 3** était un test sur Moodle portant sur
les chapitres 7 et 8. Les questions ci-dessous en reprennent le contenu, avec la
correction et une explication pour chaque réponse.

::: {.callout-note collapse="true"}
## Résultats de l'édition 2025 du cours

64 étudiant·es ont passé ce test (20 points au maximum, 10 pour réussir).
La moyenne était de 13,1 points et 91 % des étudiant·es l'ont réussi.

```{r}
#| echo: false
#| output: true
#| warning: false
# script pour faire un histogramme des points obtenus dans le Problem Set 3
# cours : Exercices Méthodes II
# auteur : Julian Maitra

library(ggplot2)

# Adaptez le code suivant pour votre répertoire de travail :

# setwd("~/Documents/exercices_methodes_2")

# Enregistrez le fichier CSV distribution_ps_3 dans votre répertoire de travail, 
# puis importez les données dans R (modifiez le code suivant selon votre ordinateur) :

distribution_ps_3 <- read.csv("https://julesaberlin.github.io/intro-a-R/data/distribution_ps_3.csv", encoding="UTF-8")

#distribution_ps_3 # nombre d'étudiant·es (n) par nombre de points : 64 résultats au total

hist_ps_3 <-ggplot(distribution_ps_3, 
                   aes(x=points, weight=n)) + 
  geom_histogram(binwidth = 1, color="black", fill="white") +
  labs(title = "Histogramme des points obtenus dans le PS 3", 
       subtitle = "n = 64 résultats de test", 
       caption = "Source : Problem Set 3, édition 2025") +       
  xlab("Points obtenus") +                             
  ylab("Fréquence") + 
  theme_minimal() +
  coord_cartesian(xlim = c(0,20), ylim = c(0,14)) +
  scale_x_continuous(breaks = seq(0,20, by=1)) +
  scale_y_continuous(breaks = seq(0,14, by=2)) +
  geom_vline(aes(xintercept=9.5),
             color="red",  linewidth=1, linetype="dashed")
hist_ps_3
```
:::

## Exercices de révision {.unnumbered}

::: {.content-visible unless-format="pdf"}
Ces questions reprennent le **Problem Set 3**. Choisissez *Vrai* ou *Faux*, cochez une réponse ou tapez un nombre : la couleur indique tout de suite si votre réponse est correcte. Cliquez sur **Explication** pour voir la correction.
:::

::: {.content-visible unless-format="html"}
Ces questions reprennent le **Problem Set 3**. Notez vos réponses, puis comparez-les avec l'annexe « Corrigés » à la fin du livre.
:::

```{r}
#| echo: false
#| results: asis
#| message: false
#| warning: false
exercices(problem_set = 3)
```
