# Statistiques descriptives

```{r}
#| include: false
source("_common.R")
```

**Sujet : La statistique descriptive**

::: {.callout-note icon="true"}
## À noter

La **statistique descriptive** est généralement la première étape d'une
analyse statistique. Elle aide à comprendre le jeu de données et ses
caractéristiques à un niveau descriptif.

La statistique descriptive **résume** les données de l'échantillon. La
statistique **inférentielle** permet ensuite de généraliser de
l'échantillon à la population (avec une marge d'incertitude). Établir une
**relation de cause à effet** demande en plus un dispositif adapté, par
exemple une expérience randomisée.

Les mesures suivantes font souvent partie des statistiques descriptives
(souvent appelés *summary statistics* en anglais) et sont utilisées pour
une première analyse des variables de type numérique d'un jeu de
données.

-   La taille de l'échantillon (nombre d'observations *n*)

-   Les mesures de tendance centrale (moyenne, médiane, mode)

-   Les mesures de dispersion (étendue, écart interquartile, variance,
    écart-type)

-   Les mesures de forme (asymétrie, *kurtosis*)

-   Les mesure de position (percentiles, quartiles)

Ces mesures permettent d'obtenir une première idée de la structure d'un
jeu de données. Elles permettent également d'identifier des valeurs
extrêmes (angl. *outliers*) qui peuvent jouer un rôle important dans un
jeu de données.

Des mesures concernant les **variables catégorielles** peuvent également
faire partie d'une analyse déscriptive, notamment :

-   L'effectif de chaque catégorie (p. ex. combien de participant·es
    à un questionnaire sont des femmes ?)
-   La répartition des différentes catégories (p. ex. quel est le
    pourcentage de femmes dans l'échantillon ?)
:::

Dans la mise en œuvre d'une analyse statistique, par exemple dans un
travail scientifique, les statistiques descriptives sont souvent
présentées sous deux formats :

-   des **tableaux** pour les mesures telles que la taille de
    l'échantillon, les moyennes, etc. Souvent aussi pour différentes
    catégories, p. ex. hommes et femmes.

-   des **graphiques** pour la visualisation de distributions, par
    exemple des histogrammes, et des répartitions de variables
    catégorielles, par exemple par le biais de diagrammes en barres.

Lorsque l'on veut représenter des statistiques descriptives dans R, il
est souvent utile de combiner les deux packages `dplyr` et `ggplot2`.
C'est une bonne nouvelle, car nous avons déjà examiné les principaux
codes R nécessaires pour utiliser ces deux packages dans ce cours.

Pour nous entraîner à nouveau, cette fois avec nos propres données, nous
allons procéder ci-dessous à une analyse descriptive des réponses au
questionnaire rempli par les étudiant·es du cours !

::: {.callout-note icon="true"}
## Données synthétiques

Le fichier `reponses_socio.csv` utilisé sur ce site est **synthétique** : ses
données ont été simulées à partir du questionnaire d'une classe, et il ne
contient **aucune personne réelle**. Il a les mêmes variables que le
questionnaire, avec des distributions et des relations semblables. Pour
protéger les participant·es, les valeurs rares ont été regroupées (p. ex.
« Autre canton »). Les résultats ci-dessous peuvent donc différer de ceux
présentés en cours.
:::

Vous verrez donc par la suite comment ce que nous avons appris jusqu'à
présent dans le cours peut être combiné de manière utile.

## Analyse des réponses au questionnaire, 1re partie (stats descriptives) {#analyse-des-réponses-au-questionnaire-1ère-partie-stats-déscriptives}

Veuillez ouvrir un nouveau script R et charger les packages `tidyverse`
et `ggthemes`. Téléchargez ensuite le fichier
[`reponses_socio.csv`](../data/reponses_socio.csv) dans votre répertoire de
travail, ou lisez-le directement depuis le site comme dans le code
ci-dessous.

Si vous importez le fichier avec *Import Dataset → From Text (base)…*, utilisez
les paramètres suivants :

-   *Name* : `reponses_socio`
-   *Encoding* : `UTF-8`
-   *Heading* : `Yes`
-   *Row names* : `Automatic`
-   *Separator* : `Comma` ; *Decimal* : `Period` ; *Quote* : `Double (")`
-   *na.strings* : `NA`
-   *Strings as factors* : coché

```{r}
#| echo: true
#| output: true
#| warning: false

# Script session 10

library(tidyverse)
library(ggthemes)

# vous devez modifier les fonctions setwd() et read.csv() pour correspondre à votre ordinateur
# (ou lire le fichier directement depuis le site du cours, comme ici) :
# setwd("~/Documents/exercices_methodes_2")

reponses_socio <- read.csv("https://julesaberlin.github.io/intro-a-R/data/reponses_socio.csv", encoding="UTF-8", stringsAsFactors=TRUE)

# Contrôle, si ça a marché
str(reponses_socio)

# Une formidable fonction pour analyser les stats déscriptives : summary()
summary(reponses_socio)

# Abordons maintenant quelques questions plus spécifiques auxquelles nous pouvons répondre à l'aide de statistiques descriptives


# 1. Trajet pour arriver à l'université
#*****************************************

# histogramme très basique
ggplot(data = reponses_socio,
       mapping = aes(x=trajet)) +
  geom_histogram(binwidth = 10)

# plus sophistiqué
ggplot(data = reponses_socio,
       mapping = aes(x=trajet)) +
  geom_histogram(binwidth = 10, 
                 fill = "steelblue",
                     color = "black") +
  labs(title = "Trajets en minutes des étudiant·es pour arriver à l'UniFR",
       subtitle = "Questionnaire avec n = 74 participant·es",
       x = "Trajet en minutes",
       y = "Effectif") +
  theme_minimal()


# 2. histogramme des années de naissance
#*****************************************

ggplot(data = reponses_socio,
       mapping = aes(x=naissance)) +
  geom_histogram(binwidth = 1, fill = "lightgreen", color = "black") +
  labs(title = "Années de naissance",
       subtitle = "n = 74 répondants à un questionnaire",
       x = "Année de naissance",
       y = "Effectif")+
  theme_minimal()


# 3. diagramme en barres des genres
#*****************************************

ggplot(data = reponses_socio,
       mapping = aes(x=genre, 
             fill=genre)) +
  geom_bar()

# graphique plus sophistiquée

# changer d'abord l'ordre des catégories (commençant avec la plus fréquente)

ordre = c("Femme", "Homme", "Autre")

# Puis combiner dplyr avec ggplot2 !
reponses_socio %>% 
  select(genre) %>% 
  mutate(genre = factor(genre, levels = ordre)) %>% 
  arrange(genre) %>% 
ggplot(aes(x=genre, fill=genre)) +
  geom_bar(show.legend = FALSE) +
  labs(title = "Répartition des genres",
       subtitle = "n = 74 répondants à un questionnaire",
       x = "Genre",
       y = "Effectif",
       legend = "") +
  theme_minimal()


# 4. Moyennes des notes
#*****************************************

mean(reponses_socio$note_ecole, na.rm = TRUE)

mean(reponses_socio$note_uni, na.rm = TRUE)

min(reponses_socio$note_uni, na.rm = TRUE)

min(reponses_socio$note_ecole, na.rm = TRUE)

# On exclut les réponses sans note (valeurs manquantes, NA) ; sans ce
# filtre, mean() renverrait NA pour les groupes concernés
reponses_socio %>% 
  select(note_ecole,note_uni, genre) %>% 
  group_by(genre) %>% 
  filter(!is.na(note_ecole),
         !is.na(note_uni)) %>% 
  summarize(n = n(), note_ecole_moyenne = mean(note_ecole),
            note_uni_moyenne = mean(note_uni))

# Visualisation de la relation entre note_ecole et note_uni
# (la note d'école vient avant la note à l'université : elle va sur l'axe x)
reponses_socio %>% 
  select(note_ecole,note_uni) %>% 
  filter(!is.na(note_ecole),
         !is.na(note_uni)) %>% 
ggplot(aes(x=note_ecole, y=note_uni)) +
         geom_point() +
  geom_smooth(method = "lm")


# 5. Permis de conduire
#*****************************************

table(reponses_socio$permis)

table(reponses_socio$suisse)

reponses_socio %>% 
  select(permis, suisse) %>% 
  filter(!is.na(permis)) %>% 
  group_by(suisse,permis) %>% 
  summarize(n = n())
```

## La fonction `write.csv()`

Avec R, vous ne pouvez pas seulement lire des données au format CSV
(entrée de données ; avec des fonctions telles que `read.csv()`), mais
vous pouvez également créer des fichiers CSV à partir de votre session
en cours (sortie de données), notamment avec la fonction `write.csv()` !

La syntaxe de la fonction nécessite comme arguments le nom du tableau de données
que vous voulez enregistrer comme CSV ainsi que le chemin du fichier sur
votre ordinateur qui inclut le nom que vous voulez donner au fichier CSV
: `write.csv(nom_df, "chemin_du_fichier/nom_du_ficher.csv")`

```{r}
# Voici un exemple avec du code (recréons le tableau avec les animaux de Ice Age !)

name <- c("Manny", "Sid", "Diego", "Ellie", 
          "Peaches", "Scrat", "Rudy", "Buck")

species <- c("mammoth", "sloth", "sabertooth", "mammoth", 
             "mammoth", "squirrel", "dinosaur", "weasel")

female <- c(FALSE, FALSE, FALSE, TRUE, 
            TRUE, FALSE, FALSE, FALSE)

age <- c(30, 20, 35, 25, 
         7, 4, 100, 28)

weight <- c(5000, 80, 400, 4000, 
            1000, 1, 10000, 3)

ice_age_df <- data.frame(name, species, female, age, weight)

print(ice_age_df)

# Maintenant, notre but est de créer un ficher CSV qui contient les données du tableau de données ice_age_df
```

```{r}
#| eval: false
# Il faut adapter le chemin du fichier suivant pour qu'il marche sur votre ordinateur :

write.csv(ice_age_df, file = "~/Documents/exercices_methodes_2/ice_age_df.csv")
```

Si tout a bien marché, vous devrez maintenant avoir un fichier CSV, nommé
`ice_age_df.csv` dans votre répertoire de travail !

## Exercices {.unnumbered}

::: {.content-visible unless-format="pdf"}
Choisissez *Vrai* ou *Faux*, cochez une réponse ou tapez un nombre : la couleur indique tout de suite si votre réponse est correcte. Cliquez sur **Explication** pour voir la correction.
:::

::: {.content-visible unless-format="html"}
Notez vos réponses, puis comparez-les avec l'annexe « Corrigés » à la fin du livre.
:::

```{r}
#| echo: false
#| results: asis
#| message: false
#| warning: false
exercices(session = 10)
```
