# Manipuler des données : pratique guidée

```{r}
#| include: false
source("_common.R")
library(webexercises)
library(tidyverse) # chargé par les étudiant·es (voir la consigne ci-dessous)
```

::: {.callout-important title="Objectifs d'apprentissage"}
-   Traduire une question en une suite de verbes de `dplyr`.
-   Combiner `group_by()` et `summarize()` pour comparer des groupes.
-   Créer une variable dérivée (un rapport, p. ex. des likes par follower)
    et interpréter le résultat.
-   Repérer une variable confondante dans une comparaison de moyennes.
:::

Au [chapitre 7](session-07.qmd#manipuler-les-données-avec-dplyr), vous
avez découvert les verbes de `dplyr`. Ce chapitre est entièrement
pratique : quinze exercices, regroupés en trois blocs, vous demandent de
répondre à des questions concrètes sur des jeux de données que vous
connaissez déjà. Essayez
chaque exercice dans votre propre script avant d'afficher la solution.

## Préparation {#préparez-vous-pour-lexercice}

[]{#exercices-avec-solutions}

Les exercices suivants se composent d'une question et d'une solution
modèle sous forme de code R. Notez qu'en programmation R, il y a souvent
plusieurs solutions pour arriver à la réponse correcte.

::: {.callout-tip title="Astuce"}
Pour un meilleur effet d'apprentissage : essayez d'abord de résoudre la
question avec votre propre script R sans consulter immédiatement la
solution modèle. Comparez ensuite votre propre code avec celui de la
solution modèle.
:::

-   Ouvrez votre projet RStudio et créez un nouveau script R.

-   Nommez-le `script_chapitre_8` et enregistrez-le dans le dossier du
    projet.

-   Chargez le package tidyverse avec `library(tidyverse)`.

## Manipulations de base

### Exercice 1 — Sélectionner des colonnes {#mtcars-i}

-   Affichez la structure de `mtcars` avec `str(mtcars)`.
-   Sélectionnez ensuite les colonnes `mpg` et `cyl` de `mtcars` avec
    `dplyr`.

`r hide("Solution")`

```{r}
#| echo: true
#| output: false
str(mtcars)

mtcars %>% 
  select(mpg,cyl)
```

`r unhide()`

### Exercice 2 — Filtrer des observations {#mtcars-ii}

-   Filtrez `mtcars` pour `mpg >= 25`.

-   Combien de modèles de voitures dans `mtcars` répondent à ce critère
    ?

`r hide("Solution")`

```{r}
#| echo: true
#| output: true
mtcars %>% 
  filter(mpg >= 25)

# Six modèles de voitures ont une valeur mpg d'au moins 25 dans mtcars.
```

`r unhide()`

### Exercice 3 — Trier un tableau {#mtcars-iii}

-   Triez `mtcars` par `mpg` dans l'ordre décroissant et affichez les
    dix premières lignes.

`r hide("Solution")`

```{r}
#| echo: true
#| output: true
mtcars %>% 
  arrange(desc(mpg)) %>% 
  head(10)
```

`r unhide()`

### Exercice 4 — Créer une variable {#mtcars-iv}

-   Créez une nouvelle variable (colonne) dans mtcars, nommée `mpg_wt`,
    définie comme le nombre de `mpg` par unité de poids (`wt`).

-   Sauvegardez la version modifiée de `mtcars` avec l'opérateur
    d'affectation sous l'objet `mtcars_v2`.

-   Affichez la nouvelle colonne `mpg_wt` de `mtcars_v2` en la triant
    par ordre décroissant.

-   Quel modèle de voiture de `mtcars` est le plus économe en carburant
    par rapport à son poids ?

`r hide("Solution")`

```{r}
#| echo: true
#| output: true
mtcars_v2 <- mtcars %>% 
  mutate(mpg_wt = mpg/wt)

mtcars_v2 %>% 
  select(mpg_wt) %>% 
  arrange(desc(mpg_wt)) %>% 
  head(10)

# Le Lotus Europa est le plus économe en carburant par rapport à son poids.
```

`r unhide()`

## Résumer et comparer des groupes

### Exercice 5 — Compter selon une condition {#diamonds-i}

-   Affichez encore une fois `str(diamonds)`.
-   Utilisez des verbes `dplyr` pour compter le nombre de diamants dans
    `diamonds` qui pèsent plus de 3 carats.

`r hide("Solution")`

```{r}
#| echo: true
#| output: true
diamonds %>% 
  filter(carat > 3) %>% 
  count()

# Le critère carat > 3 s'applique à 32 diamants dans diamonds.

# Solution alternative : count() compte ici deux groupes, FALSE et TRUE ;
# la ligne TRUE donne la réponse.

diamonds %>% 
  count(carat > 3)
```

`r unhide()`

### Exercice 6 — Calculer une moyenne {#diamonds-ii}

-   Calculez le prix moyen en USD des diamants dans `diamonds`.

`r hide("Solution")`

```{r}
#| echo: true
#| output: true
diamonds %>% 
  summarize(prix_moyen = mean(price))

# Solution alternative (sans dplyr) : 

mean(diamonds$price)
```

`r unhide()`

### Exercice 7 — Comparer des groupes {#diamonds-iii}

-   Calculez le prix moyen en USD des diamants des différentes
    catégories de pureté (`clarity`) dans `diamonds`.
-   Triez le résultat par ordre décroissant des prix moyens
-   Quelle catégorie de pureté est la plus chère en moyenne dans
    `diamonds` ?

`r hide("Solution")`

```{r}
#| echo: true
#| output: true
diamonds %>% 
  group_by(clarity) %>% 
  summarize(prix_moyen = mean(price)) %>% 
  arrange(desc(prix_moyen))

# Avec un prix par diamant de 5063 USD en moyenne, la catégorie de pureté SI2 est la plus chère dans diamonds.
```

Cela ne veut pas dire qu'une pureté plus faible rend un
diamant plus cher. Les diamants SI2 sont en moyenne plus **lourds**
(1,08 carat, contre 0,51 pour la pureté maximale IF), et le poids
influence fortement le prix. Comparez avec
`diamonds %>% group_by(clarity) %>% summarize(mean(carat))`. C'est un
exemple de **variable confondante**.

`r unhide()`

### Exercice 8 — Résumer par groupe {#mtcars-v}

-   Regroupez mtcars par `gear`, puis, à l'aide de `summarize()`,
    calculez `n`, la médiane et la variance de mpg.

`r hide("Solution")`

```{r}
#| echo: true
#| output: true
mtcars %>% 
  group_by(gear) %>% 
  summarize(n = n(),
            median_mpg = median(mpg), 
            var_mpg = var(mpg))
```

`r unhide()`

### Exercice 9 — Enchaîner select(), mutate(), group_by() et summarize() {#iris-i}

-   Sélectionner `Petal.Length`, `Petal.Width`, et `Species` dans
    `iris`.
-   Ensuite, utilisez `mutate()` pour créer une nouvelle colonne,
    appelée `Petal.Surface`, qui est le produit de `Petal.Length` et
    `Petal.Width`.
-   Regroupez ensuite les données par espèce et utilisez `summarize()`
    pour calculer une nouvelle variable : `mean_Petal.Surface`.

`r hide("Solution")`

```{r}
#| echo: true
#| output: true
str(iris)

iris %>% 
  select(Petal.Length, Petal.Width, Species) %>%
  mutate(Petal.Surface = Petal.Length*Petal.Width) %>% 
  group_by(Species) %>% 
  summarize(mean_Petal.Surface = mean(Petal.Surface))

# Les iris de l'espèce virginica ont les plus grandes surfaces de pétales (en moyenne).
```

`r unhide()`

### Exercice 10 — Construire un indicateur : prix par carat {#diamonds-iv}

-   Utilisez les verbes de `dplyr` pour calculer la moyenne des prix en
    USD par carat dans `diamonds`.
-   Montrez les résultats, triés par ordre décroissant de dollars par
    `carat`, pour les différentes catégories de taille (`cut`).
-   Montrez aussi `n`, le nombre de diamants par catégorie de taille.

`r hide("Solution")`

```{r}
#| echo: true
#| output: true
diamonds %>% 
  select(carat, cut, price) %>% 
  mutate(USD_per_carat = price/carat) %>% 
  group_by(cut) %>% 
  summarize(n = n(), mean_USD_per_carat = mean(USD_per_carat)) %>% 
  arrange(desc(mean_USD_per_carat)) 

# En moyenne, les diamants de la meilleure qualité de taille (Ideal) ne sont pas les plus chers dans diamonds.
```

Ici aussi, le poids joue un rôle : même **par carat**, les gros diamants
coûtent plus cher, et les diamants de taille *Ideal* sont en moyenne plus
petits (0,70 carat) que les *Premium* (0,89 carat).

`r unhide()`

## Application intégrée : posts Instagram

### Exercice 11 — Importer igposts {#igposts-i}

-   Chargez le jeu de données `igposts` du
    [chapitre 7](session-07.qmd#lire-des-données-auf-format-csv-dans-rstudio).
-   Si nécessaire, téléchargez-le à nouveau depuis le
    [site](../data/igposts.csv) et enregistrez-le dans le dossier de votre
    projet RStudio.
-   Si nécessaire, transformez encore une fois les colonnes
    `igposts$Account`, `igposts$User.Name` et `igposts$Type` en variables
    catégorielles avec `as.factor()`.

`r hide("Solution")`

```{r}
#| echo: true
#| output: true
# Vous pouvez reprendre le code du chapitre 7 :
igposts <- read.csv("https://julesaberlin.github.io/intro-a-R/data/igposts.csv", encoding="UTF-8")

# Appliquez encore une fois les transformations de variables, si nécessaire :

igposts$Account <- as.factor(igposts$Account)

igposts$User.Name <- as.factor(igposts$User.Name)

igposts$Type <- as.factor(igposts$Type)

# Vérifier, si ça a marché :

str(igposts)
```

`r unhide()`

### Exercice 12 — Compter les posts par compte {#igposts-ii}

-   Utilisez `dplyr` pour trouver le nombre `n` de posts Instagram
    regroupés par compte des influenceurs dans `igposts`.
-   Affichez les 10 premiers par ordre décroissant de `n`.

`r hide("Solution")`

```{r}
#| echo: true
#| output: true
igposts %>% 
  group_by(Account) %>% 
  summarize(n = n()) %>% 
  arrange(desc(n)) %>% 
  head(10)
```

`r unhide()`

### Exercice 13 — Comparer l'engagement moyen par compte {#igposts-iii}

-   Utilisez `dplyr` pour calculer le nombre moyen de `Likes`,
    `Comments` et `Reposts` par compte (`Account`) des influenceurs dans
    `igposts`.
-   Triez-les par ordre décroissant de la moyenne des `Likes`.
-   Affichez le top 10.

`r hide("Solution")`

```{r}
#| echo: true
#| output: true
igposts %>% 
  group_by(Account) %>% 
  summarize(mean_Likes = mean(Likes), mean_Comments = mean(Comments), mean_Reposts = mean(Reposts)) %>% 
  arrange(desc(mean_Likes)) %>% 
  head(10)
```

`r unhide()`

### Exercice 14 — Trouver les posts les plus populaires {#igposts-iv}

[]{#igposts-v}
[]{#igposts-vi}

Pour chacune des trois mesures ci-dessous, utilisez `dplyr` pour
afficher le compte (`Account`), la mesure et l'`URL` des 5 posts de
`igposts` qui ont obtenu les valeurs les plus élevées, puis allez voir
l'URL du premier post.

**a) `Likes`**

-   Affichez les variables `Account`, `Likes` et `URL` des 5 posts qui
    ont reçu le plus de `Likes`.
-   Allez voir l'URL du post avec le plus de `Likes` : de quoi
    s'agit-il ?

`r hide("Solution a)")`

```{r}
#| echo: true
#| output: true
#| warning: false
# a) Likes
igposts %>% 
  select(Account, Likes, URL) %>% 
  arrange(desc(Likes)) %>% 
  head(5)

# Le post Instagram le plus liké dans igposts est un album publié par Leo Messi.
```

`r unhide()`

[URL Instagram du post de Leo
Messi](https://www.instagram.com/p/CpLxnFlNJZn/)

**b) `Comments`**

-   Faites la même chose qu'en a), mais pour les `Comments` au lieu des
    `Likes`.
-   Allez voir l'URL du post avec le plus de `Comments` : de quoi
    s'agit-il ?

`r hide("Solution b)")`

```{r}
#| echo: true
#| output: true
# b) Comments
igposts %>% 
  select(Account, Comments, URL) %>% 
  arrange(desc(Comments)) %>% 
  head(5)

#Le post Instagram ayant reçu le plus de commentaires dans igposts est de type photo et a été publié par Selena Gomez.
```

`r unhide()`

[URL du post Instagram de Selena
Gomez](https://www.instagram.com/p/Co_P7YgrrFO/)

**c) `Reposts`**

-   Faites la même chose qu'en a) et b), mais pour les `Reposts`
    (nombre de reposts relevé le 5 octobre 2026 ; fonction introduite
    par Instagram en 2025).
-   Allez voir l'URL du post avec le plus de `Reposts` : de quoi
    s'agit-il ?

`r hide("Solution c)")`

```{r}
#| echo: true
#| output: true
# c) Reposts
igposts %>% 
  select(Account, Reposts, URL) %>% 
  arrange(desc(Reposts)) %>% 
  head(5)

#Le post Instagram ayant reçu le plus de Reposts dans igposts est une photo publiée par SUGA (agustd).
```

`r unhide()`

[URL du post Instagram de
SUGA](https://www.instagram.com/p/Copd1XvJT78/)

### Exercice 15 — Rapporter l'engagement au nombre de followers {#igposts-vii}

[]{#igposts-viii}
[]{#igposts-ix}

Pour chacune des trois mesures ci-dessous, utilisez `dplyr` pour créer
une nouvelle colonne qui divise la mesure par
`Followers.at.Observation`, puis trouvez le post avec la plus grande
valeur et naviguez jusqu'à son URL : que montre-t-il ? Les followers
ont été relevés le 5 octobre 2026 : ces ratios comparent les posts à la
taille actuelle des comptes, ce ne sont pas des taux d'engagement au
moment de la publication.

**a) `Likes_par_Follower`** (`Likes` divisé par `Followers.at.Observation`)

`r hide("Solution a)")`

```{r}
# a) Likes_par_Follower
igposts %>% 
  mutate(Likes_par_Follower = Likes/Followers.at.Observation) %>% select(Account, Likes_par_Follower, URL) %>% 
  arrange(desc(Likes_par_Follower)) %>% 
  head(5)

#Le post Instagram qui a reçu le plus de Likes par follower dans igposts est un album publié par Anastasia Karanikolaou.
```

`r unhide()`

[URL du post Instagram de Anastasia
Karanikolaou](https://www.instagram.com/p/CoptMRoJtUD/)

**b) `Comments_par_Follower`** (`Comments` divisé par `Followers.at.Observation`)

`r hide("Solution b)")`

```{r}
#| echo: true
#| output: true
# b) Comments_par_Follower
igposts %>% 
  mutate(Comments_par_Follower = Comments/Followers.at.Observation) %>% select(Account, Comments_par_Follower, URL) %>% 
  arrange(desc(Comments_par_Follower)) %>% 
  head(5)

#Le post Instagram qui a reçu le plus de commentaires par follower dans igposts est un album publié par l'actrice indienne Kiara Advani.
```

`r unhide()`

[URL du post Instagram de
KIARA](https://www.instagram.com/p/CoXmBSLvj7A/)

**c) `Reposts_par_Follower`** (`Reposts` divisé par `Followers.at.Observation`)

`r hide("Solution c)")`

```{r}
#| echo: true
#| output: true
# c) Reposts_par_Follower
igposts %>% 
  mutate(Reposts_par_Follower = Reposts/Followers.at.Observation) %>% select(Account, Reposts_par_Follower, URL) %>% 
  arrange(desc(Reposts_par_Follower)) %>% 
  head(5)

#Le post Instagram qui a reçu le plus de Reposts par follower est la même photo de SUGA (agustd) qu'à l'exercice 14 c).
```

`r unhide()`

[URL du post Instagram de
SUGA](https://www.instagram.com/p/Copd1XvJT78/)

::: {.callout-important title="En bref"}
-   Partez de la question, puis choisissez les verbes : quelles lignes
    (`filter()`), quelles colonnes (`select()`), quel calcul (`mutate()`,
    `summarize()`), quel ordre (`arrange()`) ?
-   `group_by()` suivi de `summarize()` donne un résultat par groupe ; `n()`
    compte les observations de chaque groupe.
-   Une différence entre groupes peut venir d'une autre variable (ici le
    poids des diamants) : c'est une variable confondante.
-   Il existe souvent plusieurs solutions correctes ; l'essentiel est que
    le résultat réponde à la question.
:::

Le chapitre « Révision 3 » vous permet de vérifier vos acquis sur
l'importation et la manipulation de données.

## Testez-vous {.unnumbered}

[]{#exercices}

{{< include ../include/_consignes-exercices.qmd >}}

```{r}
#| echo: false
#| results: asis
#| message: false
#| warning: false
exercices(session = 8)
```
