# Packages, jeux de données et premiers graphiques

```{r}
#| include: false
source("_common.R")
```

La session 4 a pour but d'introduire trois éléments fondamentaux en
analyse de données avec R :

1.  Installer et charger des **packages R** sur son ordinateur
2.  Utiliser des **jeux de données d'exemple** pour s'entraîner à
    l'analyse de données
3.  Apprendre à utiliser le package `ggplot2` pour créer des
    visualisations de données

## Les packages R {#les-paquets-r}

::: {.callout-note title="Définition : package"}
Dans R, un **package** (on dit aussi *extension* ; parfois *paquet* ou
*paquetage*) est un ensemble de fonctions, de données et de
documentation dans un format bien défini.

Les packages étendent les fonctionnalités de R de base en fournissant des
outils supplémentaires pour l'analyse des données, la visualisation,
l'apprentissage automatique, la modélisation statistique et beaucoup
d'autres applications spécialisées.

Les packages R peuvent être développés par n'importe qui et partagés
gratuitement (open source). Il en existe donc un très grand nombre.
:::

La plupart des packages R doivent être installés séparément, en général
depuis le [Comprehensive R Archive Network
(CRAN)](https://cran.r-project.org). Dans ce livre, nous utiliserons
surtout deux packages très répandus :

-   `ggplot2` pour créer des **visualisations de données** [@wickham2016]

-   `dplyr` pour **manipuler les jeux de données** [@dplyr2026]

Tous deux font partie du [tidyverse](https://www.tidyverse.org), une
collection de packages conçus pour la science des données [@wickham2019]. Nous
utiliserons également le package suivant :

-   `ggthemes` pour **enrichir l'apparence des graphiques** [@ggthemes2026]

Pour utiliser un package R sur votre ordinateur, il faut :

1.  d'abord l'**installer** avec la fonction `install.packages()`, une
    seule fois par ordinateur (cela peut durer quelques minutes) ;
2.  puis le **charger** avec la fonction `library()`, à chaque session.

::: {.callout-tip title="Astuce"}
Dans RStudio, on peut aussi installer des packages avec le menu
**Tools → Install Packages…**, puis en cherchant le nom du package.
:::

Utilisez le code suivant pour installer les packages utilisés dans ce
livre. Enlevez les croisillons `#`, exécutez les lignes
`install.packages()`, puis remettez les croisillons : vous éviterez ainsi
de réinstaller les packages chaque fois que vous exécutez votre script.
Chargez ensuite les packages avec `library()`.

```{r}
#| echo: true
#| output: false
# install.packages("tidyverse")
# install.packages("ggthemes")

library(tidyverse)
library(ggthemes)
```

`ggplot2` et `dplyr` sont installés avec le tidyverse : inutile de les
installer séparément.

::: {.callout-warning title="Attention"}
Une fois installé, un package n'a pas besoin d'être réinstallé avec
`install.packages()`. En revanche, vous devez **charger** chaque package
dont vous avez besoin, à chaque nouvelle session, avec la fonction
`library()`. Sinon, R ne trouve pas ses fonctions et affiche un message
d'erreur.
:::

La documentation d'un package s'affiche avec le point d'interrogation,
dans le volet **Output**, onglet **Help** :

-   `?ggplot2`

-   `?dplyr`

En ligne, vous pouvez également trouver de nombreuses ressources qui
expliquent en détail les fonctionnalités des différents packages R et
vous renvoient vers d'autres livres, tutoriels, cours, etc., p. ex. :

-   [Documentation officielle de
    `ggplot2`](https://ggplot2.tidyverse.org/index.html)

-   [Documentation officielle de `dplyr`](https://dplyr.tidyverse.org)

-   [Exemples de graphiques créés avec les différents designs de
    `ggthemes`](https://yutannihilation.github.io/allYourFigureAreBelongToUs/ggthemes/)

Vous pouvez vérifier quels packages sont **actuellement installés sur
votre ordinateur** avec la fonction `installed.packages()` (vous pouvez
laisser vide l'espace entre parenthèses) :

```{r}
#| echo: true
#| output: false
installed.packages()
```

## Les jeux de données d'exemple {#les-jeux-de-données-intégrés}

Une excellente façon, et probablement la plus efficace, d'apprendre à
utiliser R pour l'analyse de données consiste à travailler avec des
**jeux de données d'exemple**, fournis avec R ou avec un package.

Ces jeux de données présentent deux avantages principaux.

1.  Il est facile d'y accéder et de les charger dans votre session
    RStudio, car ils sont fournis avec R ou avec certains packages.

Cela les distingue fortement des données du « monde réel », comme les
données de questionnaires ou de médias sociaux, qu'il faut souvent
d'abord nettoyer et formater, puis importer dans RStudio sous forme de
fichiers externes. Avec les jeux de données d'exemple, vous pouvez
immédiatement commencer l'analyse et la visualisation des données.

2.  Ces jeux de données ont prouvé leur utilité dans d'innombrables
    supports d'apprentissage.

Par conséquent, vous pouvez facilement trouver des ressources
supplémentaires et des exemples de code à leur sujet.

Dans ce qui suit, nous allons explorer trois jeux de données classiques
de ce type :

-   `iris` et `mtcars`, fournis avec R ;

-   `diamonds`, fourni avec le package `ggplot2` [@wickham2016].

Nous verrons un quatrième jeu de données, `penguins` (package
`palmerpenguins` ; @horst2020), en session 12.

::: {.callout-tip title="Astuce"}
Vous pouvez afficher les jeux de données qui sont actuellement
accessibles sur votre ordinateur avec la fonction `data()`.
:::

### Le jeu de données `iris`

Le jeu de données `iris` est un jeu de données célèbre qui contient
les mesures en centimètres des variables longueur et largeur du sépale,
ainsi que longueur et largeur du pétale, pour trois espèces de fleurs
d'iris (Setosa, Virginica et Versicolor). Il y a 150 observations en
total (50 pour chaque espèce).

Le jeu de données a été rendu célèbre par le statisticien et biologiste
britannique **Ronald Fisher** dans un article scientifique de 1936 qui
avait beaucoup d'influence dans le domaine des statistiques [@fisher1936]. Les mesures
ont été publiées par le botaniste Edgar Anderson [-@anderson1935] ; deux des trois
espèces proviennent de la péninsule de Gaspé (Québec, Canada).

::: {.callout-caution title="Pour aller plus loin : Ronald Fisher" collapse="true"}
Ronald Fisher (1890–1962) était un statisticien, généticien et
biologiste britannique qui a joué un rôle crucial dans le développement
de la science statistique moderne. Il est connu pour son travail dans le
développement des fondements des méthodes statistiques, incluant
l'analyse de variance (ANOVA), le test exact de Fisher et l'estimation
du maximum likelihood. Fisher a également apporté des contributions
significatives en génétique, où son travail sur la théorie de la
sélection naturelle et la génétique des populations a aidé à combler le
fossé entre la génétique mendélienne et l'évolution darwinienne. Il est
considéré comme l'un des architectes principaux de la synthèse
néo-darwinienne. Son influence s'étend au-delà de la statistique et de
la génétique aux domaines plus larges de la biologie et de la recherche
agricole, faisant de lui une figure clé de la science du
XXe siècle.
:::

![Il y a des statistiques sur trois espèces d'iris dans le jeu de données.
Photo : Diego Mariano, [CC BY-SA 4.0](https://creativecommons.org/licenses/by-sa/4.0/),
via [Wikimedia Commons](https://commons.wikimedia.org/wiki/File:Flores_de_%C3%8Dris.png).](../images/iris-especes.png){width="512" fig-alt="Fleurs de trois espèces d'iris"}

Dans l'apprentissage de R, ce jeu de données est souvent utilisé pour
illustrer diverses techniques d'analyse de données, y compris le
clustering, la classification et la visualisation.

Explorons un peu le jeu de données `iris` avec du code :

```{r}
#| echo: true
#| output: false

dim(iris) # Affiche le nombre de lignes et de colonnes

head(iris) # Affiche les six premières lignes

str(iris) # Informations sur la structure du jeu de données

names(iris) # Affiche les noms des colonnes
```

Regardons ce que ça donne après l'exécution de chaque ligne de code :

```{r}
#| echo: true
#| output: true

dim(iris) 

head(iris) 

str(iris) 

names(iris) 
```

::: {.callout-tip title="Astuce"}
Vous pouvez consulter la documentation pour beaucoup de jeux de données
avec un point d'interrogation : `?iris`.
:::

### Le jeu de données `mtcars`

Utilisez le script suivant pour analyser `mtcars` (lisez également la
documentation avec `?mtcars`). Les données proviennent de
@henderson1981.

```{r}
#| warning: false
#| echo: true
#| output: false

# Chargez le jeu de données mtcars. Il devrait apparaître dans l'environnement
data(mtcars)

# Affichez mtcars
mtcars

# vous pouvez explorer mtcars manuellement en double cliquant dessus dans l'environnement

# Affichez seulement les six premières observations
head(mtcars)

# Affichez seulement les six dernières observations
tail(mtcars)

# Appliquez quelques autres commandes pour explorer ce jeu de données
class(mtcars)
dim(mtcars)

str(mtcars)
summary(mtcars)

glimpse(mtcars) # glimpse() vient du tidyverse : il faut l'avoir chargé

# Extraire la colonne mpg ("miles per gallon") avec le signe $
# et calculer la moyenne, la médiane, le minimum et le maximum

mtcars$mpg

mean(mtcars$mpg)

median(mtcars$mpg)

min(mtcars$mpg)

max(mtcars$mpg)
```

![Un des modèles de mtcars : la Toyota Corolla de 1974.
Photo : Jeremy from Sydney, Australia, [CC BY 2.0](https://creativecommons.org/licenses/by/2.0/),
via [Wikimedia Commons](https://commons.wikimedia.org/wiki/File:1974_Toyota_Corolla_(KE20)_L_2-door_sedan_(20538771443).jpg).](../images/toyota-corolla-1974.jpg){width="512" fig-alt="Toyota Corolla deux portes de 1974"}

### Le jeu de données `diamonds`

### À vous de jouer {#diamonds-à-vous}

Explorez le jeu de données `diamonds` avec du code, et consultez sa
documentation avec `?diamonds`.

![Qu'est-ce qui définit le prix d'un diamant ?
Photo : Jerry Cone, domaine public,
via [Wikimedia Commons](https://commons.wikimedia.org/wiki/File:Diamond-1128734.jpg).](../images/diamant.jpg){width="512" fig-alt="Un diamant taillé"}

## Introduction aux visualisations avec `ggplot2`

::: {.callout-note title="Définition : `ggplot2`"}
`ggplot2`, qui fait partie du tidyverse, est un package de
visualisation de données très populaire dans R. Il a été conçu pour
faciliter la création de graphiques, même complexes, avec une syntaxe
cohérente fondée sur une théorie appelée *grammar of graphics*.

Le « gg » de `ggplot2` signifie *grammar of graphics* (grammaire des
graphiques ; @wilkinson2005), une théorie que Hadley
Wickham a implémentée dans R ; le « 2 » distingue le package de sa
première version, `ggplot`.

Avec `ggplot2`, on construit un graphique étape par étape, en ajoutant
des éléments avec l'opérateur `+`, ce qui le rend flexible
pour une large gamme de besoins graphiques. Cela permet de créer des
visualisations hautement personnalisables et esthétiquement attrayantes,
allant du simple nuage de points à des figures à plusieurs panneaux
complexes.
:::

Le tableau suivant décrit les composants d'un graphique `ggplot2` :

| Composant | Rôle | Obligatoire ? |
|------------------------|:-----------------------|:----------------------:|
| Données (`data`) | le tableau de données à représenter | oui |
| Esthétiques (`aes()`, angl. *aesthetics*) | la correspondance entre les variables et les propriétés visuelles : axes x et y, couleur (`color`), remplissage (`fill`), transparence (`alpha`), épaisseur des lignes (`linewidth`), etc. | oui |
| Géométries (`geom_*()`) | la forme qui représente les données : points, lignes, barres, histogramme, boîtes à moustaches. Chaque géométrie ajoute une **couche** au graphique | oui |
| Thème (`theme_*()`) | l'apparence générale du graphique (fond, police, grille) | non |
| Facettes, statistiques, coordonnées, échelles | pour des graphiques plus complexes | non |

: Les composants d'un graphique `ggplot2`

Pour comprendre comment cela fonctionne, voici un exemple de code dans
lequel les composants d'un graphique `ggplot2` sont ajoutés étape par
étape. (Normalement, nous ne
procéderions pas ainsi, mais utiliserions directement le code en entier
pour créer le graphique).

Le but dans cet exemple est de visualiser le jeu de données `diamonds`
pour comprendre la relation entre les variables `price` (prix) et
`carat` (poids) des diamants dans le jeu de données.

::: {.callout-tip title="Astuce"}
Avant d'analyser un jeu de données, il faut toujours
acquérir des **connaissances contextuelles** sur ce que les données
représentent.

Dans notre exemple, il s'agit de diamants. Dans le monde des diamants,
il est important de comprendre qu'il existe **quatre critères de
qualité** qui déterminent **la valeur** (donc le prix) d'un diamant. Ce
sont les suivants :

-   La taille (angl. *cut*)

-   La pureté (*clarity*)

-   La couleur (*color*)

-   Le poids en carats (*carat*)

En anglais, on parle donc aussi des 4C. Le jeu de données `diamonds`
contient précisément ces variables.
:::

```{r}
# On définit d'abord les données (data)
ggplot(data = diamonds)
```

Notre graphique n'est pour l'instant qu'une zone grise : c'est normal.
Nous devons maintenant définir les autres arguments de la fonction
`ggplot()`.

```{r}
# Puis les esthétiques : quelles variables vont sur les axes x et y
ggplot(data = diamonds,
       mapping = aes(x = carat, y = price))
```

La zone grise a maintenant reçu des unités pour ses axes x (`carat`) et
y (`price`). Mais il n'y a toujours pas de données affichées.

```{r}
# Enfin une géométrie, la forme qui représente les données (ici des points) : c'est la première couche du graphique
ggplot(data = diamonds,
       mapping = aes(x = carat, y = price)) +
  geom_point()
```

Le graphique affiche maintenant 53\ 940 points, un par diamant du jeu de
données `diamonds`. Sur un ordinateur ancien, il peut mettre un certain
temps à s'afficher.

Mais jetons un coup d'œil au graphique. Qu'est-ce qui saute aux yeux,
pouvez-vous déjà identifier des tendances ?

```{r}
# On peut maintenant encore optimiser notre graphique
ggplot(data = diamonds,
       mapping = aes(x = carat, y = price, color = clarity)) +
  geom_point()
```

Vous avez remarqué ce qui a changé dans le code ?

```{r}
# Ajoutons des titres avec labs() : titre, sous-titre, titres des axes et de la légende
ggplot(data = diamonds,
       mapping = aes(x = carat, y = price, color = clarity)) +
  geom_point() + 
  labs(title = "La relation entre prix et carat des diamants",
    subtitle = "n = 53 940 diamants",
    y = "Prix", 
    x = "Carat", 
    colour = "Pureté")
```

Maintenant il s'agit d'interpréter le graphique. Que nous dit-il sur la
relation entre prix et carats des diamants ? Quel rôle joue la variable
*pureté* (`clarity`) ?

## À faire avant de continuer {#devoir-pour-session-5 .unnumbered}

-   Exécutez toutes les sections de code de la session 4 sur votre
    ordinateur.

-   Entraînez-vous à ouvrir un nouveau script R, à définir un répertoire
    de travail et à enregistrer le script dans un dossier sur votre
    ordinateur.

-   Assurez-vous que le package `tidyverse` est installé correctement
    sur votre ordinateur.

-   Utilisez le code R de manière autonome pour explorer le jeu de
    données `diamonds`. Vous devez être en mesure de comprendre et
    d'expliquer comment il est structuré (nombre d'observations n, unité
    statistique, variables, origine des données, etc).

## Exercices {.unnumbered}

::: {.content-visible unless-format="pdf"}
Choisissez *Vrai* ou *Faux*, cochez une réponse ou tapez un nombre : la couleur indique tout de suite si votre réponse est correcte. Cliquez sur **Explication** pour voir la correction.
:::

::: {.content-visible unless-format="html"}
Notez vos réponses, puis comparez-les avec l'annexe « Corrigés » à la fin du livre.
:::

```{r}
#| echo: false
#| results: asis
#| message: false
#| warning: false
exercices(session = 4)
```
