# Révision 3 : manipulation de données

```{r}
#| include: false
source("_common.R")
```

::: {.callout-important title="Objectifs d'apprentissage"}
-   Vérifier que vous savez importer un fichier CSV et contrôler sa
    structure.
-   Vérifier que vous savez répondre à une question à l'aide des verbes de
    `dplyr`.
-   Repérer, grâce aux explications, les notions à revoir.
:::

Ce chapitre reprend les chapitres 7 et 8. La plupart des questions vous
demandent d'exécuter du code sur `igposts.csv`, `mtcars` ou `diamonds` :
gardez RStudio ouvert à côté.

Dans le cours, le **Problem Set 3** était un test sur Moodle portant sur
les chapitres 7 et 8. Les questions ci-dessous en reprennent le contenu, avec la
correction et une explication pour chaque réponse.

::: {.callout-caution title="Contexte : résultats de l'édition 2025 du cours" collapse="true"}
64 étudiant·es ont passé ce test (20 points au maximum, 10 pour réussir).
La moyenne était de 13,1 points et 91 % des étudiant·es l'ont réussi.

```{r}
#| echo: false
#| output: true
#| warning: false
# Histogramme des points obtenus dans le Problem Set 3

library(ggplot2)

# Lecture depuis le site du livre (ou depuis le dossier de votre projet RStudio) :

distribution_ps_3 <- read.csv("https://julesaberlin.github.io/intro-a-R/data/distribution_ps_3.csv", encoding="UTF-8")

#distribution_ps_3 # nombre d'étudiant·es (n) par nombre de points : 64 résultats au total

hist_ps_3 <-ggplot(distribution_ps_3, 
                   aes(x=points, weight=n)) + 
  geom_histogram(binwidth = 1, color="black", fill="white") +
  labs(title = "Histogramme des points obtenus dans le PS 3", 
       subtitle = "n = 64 résultats de test", 
       caption = "Source : Problem Set 3, édition 2025") +       
  xlab("Points obtenus") +                             
  ylab("Fréquence") + 
  theme_minimal() +
  coord_cartesian(xlim = c(0,20), ylim = c(0,14)) +
  scale_x_continuous(breaks = seq(0,20, by=1)) +
  scale_y_continuous(breaks = seq(0,14, by=2)) +
  geom_vline(aes(xintercept=9.5),
             color="red",  linewidth=1, linetype="dashed")
hist_ps_3
```
:::

::: {.callout-important title="En bref"}
-   Si l'importation échoue, relisez « Lire des données au format CSV » au
    [chapitre 7](session-07.qmd#lire-des-données-auf-format-csv-dans-rstudio) :
    séparateur, séparateur décimal, encodage.
-   Si vos résultats diffèrent de la correction, vérifiez d'abord vos
    conditions de `filter()` (`>` ou `>=`) et l'ordre de tri (`desc()`).
-   Pour les questions par groupe, relisez `group_by()` et `summarize()`
    aux chapitres [7](session-07.qmd#résumer-compter-et-regrouper-avec-summarize-count-et-group_by)
    et [8](session-08.qmd).
:::

Les chapitres 10 à 12 utilisent ces outils pour décrire des données,
puis pour tester des hypothèses.

## Exercices de révision {.unnumbered}

Ces questions reprennent le **Problem Set 3**.

{{< include ../include/_consignes-exercices.qmd >}}

```{r}
#| echo: false
#| results: asis
#| message: false
#| warning: false
exercices(problem_set = 3)
```
