# Statistiques inférentielles II : ANOVA et régression

```{r}
#| include: false
source("_common.R")
```

**Sujet : La statistique inférentielle, Partie 2 (ANOVA et régression
linéaire)**

## L'analyse de la variance (ANOVA)

::: {.callout-note icon="true"}
## À noter

L'analyse de la variance (abbrégée **ANOVA**) est un ensemble de modèles
statistiques et de procédures d'estimation associées utilisées pour
analyser les différences entre les moyennes. L'ANOVA a été développée
par le statisticien britannique [Ronald Fisher
(1890-1962)](https://fr.wikipedia.org/wiki/Ronald_Aylmer_Fisher).

L'ANOVA permet d'étudier le comportement d'une variable quantitative à
expliquer en fonction d'une ou de plusieurs variables catégorielles. 

Dans sa forme la plus simple, l'ANOVA fournit un test statistique
permettant de déterminer si deux moyennes de population ou plus sont
égales, et généralise donc le test t au-delà de deux moyennes. En
d'autres termes, l'ANOVA est utilisée pour tester si les différences
entre deux ou plusieurs moyennes d'une variable quantitative à expliquer
sont significatives ou si elles peuvent être attribuées au hasard.

Le principe de l'ANOVA est basé sur la loi de la variance totale, selon
laquelle la variance observée d'une variable particulière est divisée en
composantes attribuables à différentes sources de variation, telles que
la variation entre les groupes et la variation à l'intérieur des
groupes.

En fonction du nombre de facteurs et du nombre de niveaux dans chaque
facteur, il existe différents types d'ANOVA, tels que l'ANOVA à un
facteur, l'ANOVA à deux facteurs, etc.

(Source : [Wikipédia,
2024](https://en.wikipedia.org/wiki/Analysis_of_variance)).
:::

::: {.callout-caution collapse="false"}
## Attention

Comme pour le test t, l'ANOVA nécessite certaines hypothèses concernant
les données : l'indépendance des observations ; dans chaque groupe, une
distribution à peu près normale (vérifiable sur les résidus du modèle) ;
des variances semblables entre les groupes (homoscédasticité).
:::

Dans R, la **fonction `aov()`** est utilisée pour effectuer des ANOVAs à
un ou plusieurs facteurs.

-   Elle prend en entrée une formule qui précise la variable à expliquer et
    les facteurs (variables catégorielles explicatives), ainsi qu'un tableau de données contenant les
    données. Syntaxe : `aov(formula, data)`

-   La fonction `aov()` renvoie un objet de classe *aov* qui contient
    les résultats de l'analyse de variance, y compris

    -   les sommes de carrés,

    -   les degrés de liberté,

    -   les valeurs de F et

    -   les valeurs p pour chaque effet du modèle.

En résumé, `aov()` est utilisée pour ajuster des modèles linéaires à
effets fixes et pour effectuer des analyses de variance.

### Exemple 1 : ANOVA avec le jeu de données `palmerpenguins`

![Logo du package [palmerpenguins](https://allisonhorst.github.io/palmerpenguins/index.html). Illustration : Allison Horst, [CC0](https://creativecommons.org/publicdomain/zero/1.0/).](../images/palmerpenguins.png){width="200" fig-alt="Logo hexagonal du paquet palmerpenguins avec trois manchots"}

Pour cet exemple, il faut installer le package `palmerpenguins`
[@horst2020].
Celui-ci contient un jeu de données avec des informations sur trois
espèces de manchots (Adélie, à jugulaire et papou ; en anglais Adelie,
Chinstrap et Gentoo) qui vivent dans
l'archipel de Palmer en Antarctique.

Les données ont été collectées entre 2007 et 2009 [@gorman2014] et comprennent des
mesures telles que la longueur du bec (`bill_length_mm`), la longueur
des nageoires (`flipper_length_mm`), le poids corporel (`body_mass_g`)
et le sexe des manchots.

-   Utilisez le code suivant pour la première installation du package :

    ```r
    install.packages("palmerpenguins")
    ```

-   Après l'installation, il suffit de charger le package avec
    `library(palmerpenguins)`

-   Avant d'analyser un nouveau jeu de données, décrivez-le : consultez
    `?penguins` et le [site des créatrices du
    package](https://allisonhorst.github.io/palmerpenguins/).

-   Le **but de notre ANOVA** est de déterminer si les différences de
    longueur moyenne des nageoires `flipper_length_mm` entre les trois
    espèces de manchots sont statistiquement significatives.

    -   `flipper_length_mm` est donc notre variable quantitative à
        expliquer et

    -   `species` est notre variable catégorielle qui indique à quelle
        espèce de manchots (Adelie, Chinstrap et Gentoo) chaque
        observation de `flipper_length_mm` appartient.

```{r}
#| echo: true
#| output: true
#| warning: false

library(tidyverse)
library(palmerpenguins)

# Explorez d'abord un peu la structure du jeu de données
str(penguins)

# Visualisez les distributions de flipper length avec des boxplots
ggplot(penguins, aes(x = species, y = flipper_length_mm)) +
  geom_boxplot()

# Comme alternative, vous pouvez aussi créez un histogramme plus avancé pour comparer flipper length par espèce
ggplot(data = penguins, aes(x = flipper_length_mm)) +
  geom_histogram(aes(fill = species), color = "black", alpha = 0.5, position = "identity", bins = 30) +
  scale_fill_manual(values = c("darkorange","darkorchid","cyan4")) +
  theme_minimal() +
  labs(title = "Histograms of flipper length by penguin species",
       subtitle = "n = 344 ; data source : palmerpenguin R package")

# Calculs des variances de flipper length avec dplyr par espèce de manchot, pour vérifier si l'hypothèse des variances similaire entre groupes est satisfaite :
penguins %>% 
  group_by(species) %>% 
  summarize(var_fl = var(flipper_length_mm, na.rm = TRUE))

# ANOVA avec aov()
anova_1 <- aov(flipper_length_mm ~ species, data = penguins)
summary(anova_1)

# à noter, avec TukeyHSD() nous pouvons vérifier d'avantage les différences entre chaque paire d'espèces :
TukeyHSD(anova_1)

# Nous pouvons rejeter H0 avec une grande certitude !
```

## La régression linéaire avec `lm()`

### Explications théoriques de la régression linéaire

Dans le monde réel, nous supposons souvent qu'il existe des **relations
de cause à effet**.

-   Par exemple, nous pouvons supposer que les personnes ayant un niveau
    d'éducation élevé ont des salaires plus élevés. Il s'agit bien sûr
    d'une généralisation et il se peut qu'elle ne soit vraie qu'en
    moyenne (il se peut que certaines personnes ayant un très faible
    niveau d'éducation aient des salaires très élevés et vice versa).
    Néanmoins, malgré quelques exceptions à la règle, nous pouvons
    raisonnablement supposer qu'en moyenne, une telle relation de cause
    à effet entre le niveau d'éducation et le salaire existe.

La question suivante est donc de savoir quelle est l'ampleur d'un tel
effet et s'il est possible de le quantifier.

-   Est-il possible, par exemple, de prédire une augmentation moyenne du
    salaire en % pour chaque année d'études supplémentaire ? Répondre à
    une telle question peut s'avérer compliqué pour différentes raisons.

-   Si l'éducation est importante, un certain nombre d'autres facteurs
    peuvent également influencer le salaire d'une personne, tels que
    l'âge, le sexe, l'origine, la classe sociale, l'intelligence, les
    capacités de communication, la résistance au stress et peut-être
    même la taille, l'attrait physique et l'attitude politique. Si ces
    autres facteurs ont également une influence sur le salaire, comment
    déterminer l'impact fractionnel du niveau d'éducation ?

Un autre problème, en particulier dans la pratique, est que nombre de
ces autres facteurs peuvent ne pas être disponibles ou être difficiles à
mesurer.

-   Et même si tous ces facteurs pouvaient être observés et contrôlés,
    la relation entre le niveau d'éducation et le salaire sera toujours
    soumise à un certain degré de hasard. Peut-être y a-t-il d'autres
    facteurs inconnus, ou peut-être y a-t-il simplement une fluctuation
    inexplicable du niveau de salaire entre tous les individus, même
    ceux qui ont des qualifications et des profils socio-économiques
    très similaires.

La **régression linéaire** permet de **quantifier l'association** entre
x et y, éventuellement en tenant compte d'autres variables mesurées
(« toutes choses égales par ailleurs »). Elle ne prouve pas à elle seule
une relation causale : si des facteurs importants ne sont pas mesurés
(p. ex. les capacités ou l'origine sociale), le coefficient de
l'éducation peut être biaisé.

::: {.callout-note icon="true"}
## À noter

La régression linéaire est une méthode statistique utilisée pour
modéliser la relation linéaire entre une **variable à expliquer (y)** et
une ou plusieurs **variables explicatives (x1, x2, etc.)**.

-   La variable à expliquer, y, est aussi appelée **variable
    dépendante** (angl. *outcome* ou *response variable*).

-   Les variables explicatives, x, sont aussi appelées **variables
    indépendantes** ou **prédicteurs** (angl. *predictors*).

Nous parlons de régression linéaire **simple**, s'il y a seulement une
variable explicative x et de régression linéaire **multiple** s'il y a
plus d'une variable explicative, p. ex. x1, x2, x3, etc.
:::

En analyse de données, un modèle de régression a deux principaux types
d'applications possibles :

-   **Explication** : nous pouvons décrire comment les variations
    observées de y sont associées aux variations observées de x. Une
    interprétation causale demande en plus des arguments théoriques ou un
    dispositif adapté (p. ex. une expérience).

    -   Par exemple, considérons un échantillon aléatoire de données sur
        la taille et le poids des personnes. En moyenne, les personnes
        plus grandes pèsent plus que les personnes plus petites
        (association). Nous pourrions donc développer un modèle de
        régression qui décrit les variations de poids (y) en fonction des
        variations de taille (x).

-   **Prédiction** : Si nous disposons d'un échantillon représentatif de
    données contenant des observations des valeurs y et x, nous pouvons
    adapter un modèle de régression aux données. Par la suite, nous
    pouvons utiliser le modèle de régression pour un nouveau jeu de
    données qui ne contient que des valeurs x et prédire les valeurs y
    correspondantes.

    -   Supposons par exemple que vous soyez un agent immobilier. Vous
        disposez d'un jeu de données de 200 ventes de maisons dans
        une ville au cours des cinq derniers mois, qui contient le prix
        de vente (y) et la taille de la maison en mètres carrés (x).
        Vous pouvez maintenant adapter un modèle de régression à vos
        données et l'utiliser pour prédire les prix de vente attendus
        des maisons actuellement sur le marché en fonction de leur
        superficie (x), que vous connaissez.

Notez qu'un modèle de régression linéaire, comme tout modèle, est
toujours **une simplification de la réalité**. Par conséquent, la
précision des modèles de régression linéaire appliqués à des données
réelles ne sera jamais de 100 %, c'est-à-dire qu'elle est sujette à une
erreur d'estimation.

Comprendre (et aussi quantifier) cette déviation du modèle de régression
par rapport aux valeurs observées est également une étape importante de
toute analyse de régression, comme nous le verrons par la suite.

Au niveau technique, l'objectif de la régression linéaire est de
spécifier une équation mathématique, appelée **modèle de régression**,
qui quantifie la relation entre les variables y et x sur la base d'un
ensemble d'observations.

Par exemple, dans le cas d'une régression linéaire simple avec une
variable x, nous utiliserions l'équation suivante :

$$
y = \beta_0 + \beta_1 x + \epsilon
$$ où :

-   $y$ est la variable à expliquer

-   $x$ est la variable explicative.

-   $\beta_0$ est l'ordonnée à l'origine de la droite de régression.

-   $\beta_1$ est la pente de la droite de régression.

-   $\epsilon$ est le terme d'erreur aléatoire

::: {.callout-note icon="true"}
## À noter

Si cela est trop abstrait pour certaines personnes : Nous pourrions
également dire que, d'un point de vue pratique, l'objectif d'une
régression linéaire simple est d'ajuster une ligne droite à un nuage de
points. Le modèle de régression serait la droite de régression qui
modélise la relation entre les variables y et x (les observations sous
la forme d'un nuage de points).
:::

### La fonction `lm()`

La fonction **`lm()`** dans R est utilisée pour ajuster un modèle de
régression linéaire. Elle est couramment utilisée dans le contexte de la
régression linéaire pour étudier la relation entre une variable
à expliquer (`y`) et une ou plusieurs variables explicatives (`x1`,
`x2`, etc.).

La syntaxe de base de la fonction `lm()` est la suivante :
**`lm(formula, data)`**.

-   L'argument `formula` désigne une formule qui décrit le modèle à
    ajuster. Par exemple, `y ~ x1 + x2` signifie que la variable
    à expliquer y est modélisée en fonction des variables explicatives
    x1 et x2.

-   L'argument `data` requiert l'indication du jeu de données que la
    régression doit utiliser en tant qu'entrée contenant les variables
    mentionnées dans la formule.

### Exemple 2 : La régression linéaire à une variable avec `mtcars` {#exemple-1-la-régression-linéaire-à-une-variable-avec-mtcars}

Voici un exemple d'utilisation de la fonction `lm()` avec le jeu de
données `mtcars` : `lm(mpg ~ wt, data = mtcars)`

-   Notre but est de modéliser la relation entre la variable à expliquer
    `mpg` (miles par gallon) et la variable explicative `wt` (poids).

-   Notre **hypothèse** est qu'il existe une relation négative entre
    `wt` et `mpg` des véhicules dans `mtcars`. En d'autres termes, nous
    nous attendons à ce que les voitures plus lourdes aient tendance à
    parcourir moins de distance avec une unité de carburant que les
    voitures plus légères.

-   Nous supposons qu'il s'agit d'une **relation de cause à effet**, car
    les lois de la physique nous apprennent que l'accélération et le
    déplacement d'objets plus lourds nécessitent une force et une
    énergie plus importantes. Par conséquent, nous supposons que les
    voitures plus lourdes consomment généralement plus d'énergie en
    forme de carburant que les voitures plus légères.

```{r}
# Charger le jeu de données mtcars
data(mtcars)

# Ajuster un modèle de régression linéaire avec mpg comme variable à expliquer et wt comme variable explicative
modele_1 <- lm(mpg ~ wt, data = mtcars)

# Afficher le résumé du modèle que nous pouvons interpréter
summary(modele_1)
```

Le résultat de la régression linéaire indique que le modèle linéaire
`modele_1` prédit la variable à expliquer `mpg` en fonction de la
variable explicative `wt`. Regardons le résultat plus en détail :

-   Les coefficients du modèle sont présentés dans la section
    *Coefficients*.

    -   L'interception est estimée à 37,285 et le coefficient pour `wt`
        est estimé à -5,345. Cela signifie que pour chaque augmentation
        d'une unité de `wt`, la valeur prédite de `mpg` diminue de 5,345
        unités en moyenne. En d'autres termes, pour chaque tranche de 1
        000 livres (environ 454 kg) de plus, une voiture parcourt en
        moyenne **5,3 miles de moins par gallon** (elle consomme donc
        davantage).

    -   La valeur de p (Pr(\>\|t\|)) pour le coefficient de `wt` est
        très faible (\< 0,000000000129), ce qui indique que le
        coefficient est significativement différent de zéro et que la
        variable `wt` a un effet significatif sur la variable dépendante
        `mpg`.

-   La section *Residuals* indique les résidus minimaux, du premier
    quartile, de la médiane, du troisième quartile et maximaux. Ces
    valeurs peuvent être utilisées pour vérifier si les hypothèses du
    modèle sont satisfaites.

-   `Residual standard error` est l'écart-type résiduel, qui mesure
    l'écart entre les valeurs prédites et les valeurs observées de la
    variable à expliquer. Plus cette valeur est faible, mieux le modèle
    s'adapte aux données. Dans ce cas, la valeur est de 3,046.

-   `Multiple R-squared` est le coefficient de détermination (R²), qui
    mesure la proportion de la variance de la variable à expliquer
    reproduite par la variable explicative. Dans ce cas, le coefficient
    de détermination est de 0,7528 : le poids rend compte d'environ
    75 % de la variance de `mpg` dans ces données (« expliquer » au sens
    statistique, pas causal). C'est une valeur élevée pour un modèle à
    une seule variable, mais ce qui est « élevé » dépend du domaine : les
    données physiques comme celles-ci donnent souvent des R² élevés, les
    données d'enquêtes en sciences sociales beaucoup plus rarement.

-   `Adjusted R-squared` (R² ajusté) mesure aussi la proportion de la
    variance de la variable à expliquer reproduite par le modèle, mais
    en tenant compte du nombre de variables explicatives ; il est
    toujours inférieur ou égal au R². Comme il pénalise les variables
    supplémentaires, le R² ajusté est un critère utile pour comparer des
    modèles ayant un nombre différent de variables, parmi d'autres (AIC,
    théorie, validation sur d'autres données).

-   Enfin, `F-statistic` teste l'hypothèse nulle selon laquelle le
    coefficient de régression est égal à zéro. Ici, la valeur p associée
    à la statistique F est très faible (p < 0,001) : on rejette
    l'hypothèse nulle, et le modèle est significatif.

La vidéo YouTube suivante de StatQuest, un créateur de contenus qui
explique très bien lest concepts statistiques (en anglais), décrit
comment interpréter les résultats d'une regression linéaire dans R
[@statquest2017lmr] :

::: {.content-visible unless-format="pdf"}
<iframe width="560" height="315" src="https://www.youtube-nocookie.com/embed/u1cc1r_Y7M0" title="YouTube video player" frameborder="0" allow="accelerometer; autoplay; clipboard-write; encrypted-media; gyroscope; picture-in-picture; web-share" referrerpolicy="strict-origin-when-cross-origin" allowfullscreen>

</iframe>
:::

::: {.content-visible unless-format="html"}
Vidéo : *Linear Regression in R, Step-by-Step*,
<https://www.youtube.com/watch?v=u1cc1r_Y7M0>.
:::

**Les graphiques de diagnostic**

Les graphiques de diagnostic (angl. diagnostic plots) sont des
graphiques utilisés pour évaluer la qualité d'un modèle de régression
linéaire et vérifier si les hypothèses du modèle sont satisfaites (p.
ex. si les **résidus** suivent approximativement une loi normale).

En utilisant la fonction `plot()` après avoir calculé un modèle de
régression linéaire dans R, nous pouvons visualiser quatre types de
plots diagnostiques :

```{r}
# Cette commande fait en sorte que les graphes de diagnostic soient tous affichés en même temps, sur un panneau 2 X 2 :
par(mfrow=c(2,2)) 

# Afficher ensuite les graphiques de diagnostic :
plot(modele_1)
```

**Explications des quatre graphiques diagnostiques** :

1.  **Residuals vs Fitted** : Ce graphique montre si les résidus (la
    distance entre les valeurs modélisées et observées) présentent des
    tendances non linéaires. Il peut y avoir une relation non linéaire
    entre les variables explicatives x et la variable à expliquer y, et
    le schéma peut apparaître dans ce graphique si le modèle ne capture
    pas la relation non linéaire. Si vous trouvez des résidus plus ou
    moins uniformément répartis (approximés par la ligne rouge) autour
    de la ligne horizontale en pointillés sans tendances distinctes,
    c'est une bonne indication que vous n'avez pas de relations non
    linéaires.

2.  **Q-Q Residuals** : Ce graphique montre si les résidus (les points)
    suivent une loi normale. Les résidus se situent-ils plus ou moins
    sur la ligne droite diagonale en pointillés ou s'en écartent-ils
    fortement ? C'est une bonne chose si les résidus sont bien alignés
    sur la ligne droite en pointillés.

3.  **Scale-Location** : Ce graphique affiche les valeurs ajustées d'un
    modèle de régression sur l'axe des abscisses et la racine carrée des
    résidus standardisés sur l'axe des ordonnées. C'est ainsi que vous
    pouvez vérifier l'hypothèse de variance égale (homoscédasticité).
    C'est une bonne chose si vous voyez une ligne rouge plus ou moins
    horizontale avec des points répartis de manière égale (au hasard)
    autour d'elle.

4.  **Residuals vs Leverage** : Ce graphique permet d'identifier les
    valeurs aberrantes influentes (valeurs extrêmes) dans les données
    qui peuvent affecter le modèle de régression linéaire. Toutes les
    valeurs aberrantes ne sont pas nécessairement influentes ; certaines
    peuvent ne pas avoir d'impact significatif sur le modèle de
    régression, ce qui signifie que les résultats de l'analyse de
    régression restent similaires, que ces cas soient inclus ou exclus.
    Cependant, certaines valeurs aberrantes peuvent avoir une grande
    influence et modifier les résultats si elles sont exclues, car elles
    ne s'alignent pas sur la tendance générale. Dans ce graphique, nous
    nous concentrons sur les valeurs aberrantes situées dans les coins
    supérieurs ou inférieurs droits, en dehors des lignes pointillées,
    qui indiquent des scores élevés de « distance de Cook ». Ces cas ont
    un impact significatif sur les résultats de la régression et doivent
    être notés.

En examinant ces graphiques de diagnostic, nous pouvons évaluer si les
hypothèses du modèle de régression linéaire sont satisfaites, telles que
l'indépendance des résidus, l'homoscédasticité, la linéarité et la
normalité des résidus.

Si les graphiques de diagnostic montrent que les hypothèses ne sont pas
satisfaites, cela peut indiquer que le modèle n'est pas adéquat et
qu'une transformation des données ou une sélection de variables
différente peut être nécessaire.

Dans le cas du modèle `modele_1` (`mpg ~ wt`), le graphique *Residuals
vs Fitted* montre une légère courbure en forme de U : la relation n'est
pas tout à fait linéaire (on pourrait essayer `mpg ~ wt + I(wt^2)` ou
`log(mpg)`). Quelques voitures (Fiat 128, Toyota Corolla, Chrysler
Imperial) s'écartent nettement du modèle. Pour un modèle simple
d'illustration, cela reste acceptable.

### Exemple 3 : La régression linéaire multiple avec `mtcars` {#exemple-2-la-régression-linéaire-multiple-avec-mtcars}

Pouvons-nous encore améliorer `modele_1` qui prédit `mpg` dans le jeu de
données mtcars ? Une possibilité évidente est d'inclure d'autres
variables x, en plus de `wt`, dans notre modèle de régression pour
prédire `mpg`.

En d'autres termes, nous devrions effectuer une régression linéaire
multiple !

Si nous vérifions à nouveau les variables de mtcars (par exemple, avec
`?mtcars`), une autre variable nous saute aux yeux qui pourrait avoir un
impact sur `mpg` : la variable `hp`, qui indique la puissance brute en
chevaux des voitures.

On peut supposer que les voitures avec plus de chevaux, c'est-à-dire
avec des moteurs plus puissants, parcourent **moins de miles par
gallon** que les voitures avec moins de `hp`.

```{r}
# Ajuster un modèle de régression linéaire multiple avec mpg comme variable à expliquer et wt et hp comme variables explicatives
modele_2 <- lm(mpg ~ wt + hp, data = mtcars)

# Afficher le résumé du modèle que nous pouvons interpréter
summary(modele_2)

# Afficher les graphiques de diagnostic
par(mfrow=c(2,2))
plot(modele_2)
```

Les résultats montrent qu'en effet, la puissance en chevaux `hp` a
également un effet négatif sur `mpg`. La valeur p de `hp` indique un
effet significatif au niveau de 1% (mais pas au niveau de 0,1% comme
pour `wt`).

Le R² de notre modèle a également augmenté pour atteindre 82,68 %
(R² ajusté : 81,48 %), une valeur très élevée. Cela
signifie que `modele_2` peut effectivement expliquer une plus grande
partie de la variabilité de `mpg` que `modele_1`.

Pour comparer deux modèles emboîtés, on utilise
`anova(modele_1, modele_2)` :

```{r}
anova(modele_1, modele_2)
```

Ici, l'ajout de `hp` améliore significativement l'ajustement (F = 12,4 ;
p = 0,0015). Le R² ajusté et l'AIC sont d'autres critères. La statistique
F de `summary()` teste seulement si le modèle explique quelque chose ;
elle ne sert pas à comparer des modèles.

Une question est alors : **comment choisir le meilleur modèle de
regression ?**

### Exemple 4 : la sélection pas à pas avec `mtcars` {#exemple-3-la-régression-par-étape-avec-mtcars}

Une solution possible est la **sélection pas à pas** (angl.
*stepwise selection*) : le choix des variables explicatives est effectué
par une procédure automatique.

Dans R, la sélection pas à pas peut être effectuée à l'aide de
différentes approches, notamment la fonction `step()`, qui base ses
sélections sur les valeurs AIC (critère d'information d'Akaike).

-   Pour notre exemple de sélection pas à pas, nous allons prédire
    `mpg` en utilisant toutes les autres variables du jeu de
    données `mtcars`.

-   À partir de ce « modèle complet », la procédure retire (et
    éventuellement réintroduit) des variables une à une, tant que cela
    fait **baisser l'AIC**.

-   L'AIC équilibre l'ajustement du modèle et sa complexité : il pénalise
    chaque variable supplémentaire. La procédure s'arrête lorsqu'aucun
    changement ne fait plus baisser l'AIC.

-   R propose ainsi le modèle ayant l'AIC le plus faible **parmi ceux
    explorés**. Ce n'est pas forcément « le » meilleur modèle.

::: {.callout-warning icon="true"}
## Attention

La sélection automatique pas à pas est pratique pour explorer, mais
elle est **critiquée** : elle tend à surestimer la qualité du modèle
(valeurs p et R² trop optimistes), et le modèle choisi peut changer avec
d'autres données. En recherche, on choisit plutôt les variables à partir
de la théorie et de la question de recherche.
:::

Voyons comment ça marche avec du code R !

```{r}
# Créons le modèle complet avec toutes le variables de mtcars (avec ~ .)
full_model <- lm(mpg ~ ., data = mtcars)
summary(full_model)

# Nous utilisons la fonction step(), en commençant par le modèle complet et en permettant à la fois la sélection en amont et l'élimination en aval sur la base de l'AIC (avec direction = "both")
stepwise_model <- step(full_model, direction = "both")
```

Voici comment la sélection pas à pas choisit le modèle retenu :

-   **AIC le plus faible** : le modèle ayant l'AIC le plus faible est
    généralement préféré car il suggère un meilleur ajustement du modèle
    compte tenu du nombre de variables explicatives utilisées. L'AIC
    permet d'équilibrer l'adéquation et la complexité du modèle. Dans
    notre exemple, le modèle retenu est donc `mpg ~ wt + qsec + am`.

Après la sélection pas à pas, le résumé de
`stepwise_model` affiche les coefficients pour chaque variable
explicative ainsi que des statistiques telles que le R², la
statistique F et les valeurs p pour les variables explicatives.

```{r}
summary(stepwise_model)
```

**Graphiques de diagnostic** : Après avoir choisi un modèle, il est
utile de vérifier les graphiques des résidus pour valider les hypothèses
d'homoscédasticité, de normalité et d'indépendance des résidus :

```{r}
par(mfrow=c(2,2))
plot(stepwise_model)
```

Les graphiques de diagnostic sont acceptables pour notre modèle !

### Ressources pour aller plus loin

Je vous recommande de jeter un coup d'œil à d'autres vidéos YouTube de
StatQuest qui expliquent clairement les concepts statistiques, dont
beaucoup sont très pertinents pour les sciences sociales et pour vos
études en général, p. ex. :

-   [Linear Regression, Clearly
    Explained!!!](https://youtu.be/nk2CQITm_eo) [@statquest2017lm]
-   [Multiple Regression in R,
    Step by Step!!!](https://youtu.be/mno47Jn4gaU) [@statquest2022mlr]
-   [The Normal Distribution, Clearly
    Explained!!!](https://youtu.be/rzFX5NWojp0) [@statquest2017normal]
-   [p-values: What they are and how to interpret
    them](https://youtu.be/vemZtEM63GY) [@statquest2020pvalues]
-   [R-squared, Clearly
    Explained!!!](https://youtu.be/2AQKmw14mHM) [@statquest2015r2]
-   [Hypothesis Testing and The Null Hypothesis, Clearly
    Explained!!!](https://youtu.be/0oc49DyA3hU) [@statquest2020hypothesis]
-   [Logistic Regression in R, Clearly
    Explained!!!!](https://youtu.be/C4N3_XJJ-jU) [@statquest2018logistic]

## Exercices {.unnumbered}

::: {.content-visible unless-format="pdf"}
Choisissez *Vrai* ou *Faux*, cochez une réponse ou tapez un nombre : la couleur indique tout de suite si votre réponse est correcte. Cliquez sur **Explication** pour voir la correction.
:::

::: {.content-visible unless-format="html"}
Notez vos réponses, puis comparez-les avec l'annexe « Corrigés » à la fin du livre.
:::

```{r}
#| echo: false
#| results: asis
#| message: false
#| warning: false
exercices(session = 12)
```
