# Statistiques descriptives

```{r}
#| include: false
source("_common.R")
```

::: {.callout-important title="Objectifs d'apprentissage"}
-   Distinguer la statistique descriptive de la statistique inférentielle.
-   Résumer une variable numérique (moyenne, médiane, écart-type) et une
    variable catégorielle (effectifs, proportions).
-   Combiner `dplyr` et `ggplot2` pour décrire des données réelles, au
    besoin par groupe.
-   Enregistrer un tableau de données dans un fichier CSV avec
    `write.csv()`.
:::

Vous savez maintenant importer, transformer et représenter des données.
Ce chapitre réunit ces outils pour une première analyse complète : la
description des réponses à un questionnaire. La statistique descriptive
est presque toujours la première étape d'une analyse, avant tout test.

::: {.callout-note title="Définition : statistique descriptive"}
La **statistique descriptive** est généralement la première étape d'une
analyse statistique. Elle aide à comprendre le jeu de données et ses
caractéristiques à un niveau descriptif.

La statistique descriptive **résume** les données de l'échantillon. La
statistique **inférentielle** permet ensuite de généraliser de
l'échantillon à la population (avec une marge d'incertitude). Établir une
**relation de cause à effet** demande en plus un dispositif adapté, par
exemple une expérience randomisée.

Les mesures suivantes font souvent partie des statistiques descriptives
(angl. *summary statistics*) et sont utilisées pour
une première analyse des variables de type numérique d'un jeu de
données.

-   La taille de l'échantillon (nombre d'observations *n*)

-   Les mesures de tendance centrale (moyenne, médiane, mode)

-   Les mesures de dispersion (étendue, écart interquartile, variance,
    écart-type)

-   Les mesures de forme (asymétrie, *kurtosis*)

-   Les mesure de position (percentiles, quartiles)

Ces mesures permettent d'obtenir une première idée de la structure d'un
jeu de données. Elles permettent également d'identifier des valeurs
extrêmes (angl. *outliers*) qui peuvent jouer un rôle important dans un
jeu de données.

Des mesures concernant les **variables catégorielles** peuvent également
faire partie d'une analyse descriptive, notamment :

-   L'effectif de chaque catégorie (p. ex. combien de participant·es
    à un questionnaire sont des femmes ?)
-   La répartition des différentes catégories (p. ex. quel est le
    pourcentage de femmes dans l'échantillon ?)
:::

Dans la mise en œuvre d'une analyse statistique, par exemple dans un
travail scientifique, les statistiques descriptives sont souvent
présentées sous deux formats :

-   des **tableaux** pour les mesures telles que la taille de
    l'échantillon, les moyennes, etc. Souvent aussi pour différentes
    catégories, p. ex. hommes et femmes.

-   des **graphiques** pour la visualisation de distributions, par
    exemple des histogrammes, et des répartitions de variables
    catégorielles, par exemple par le biais de diagrammes en barres.

Lorsque l'on veut représenter des statistiques descriptives dans R, il
est souvent utile de combiner les deux packages `dplyr` et `ggplot2`.
Vous connaissez déjà l'essentiel de ces deux packages (chapitres 4 à 8).

Nous allons maintenant les appliquer à une analyse descriptive des
réponses à un questionnaire rempli par des étudiant·es en sciences de la
communication.

::: {.callout-caution title="Contexte : des données synthétiques" collapse="true"}
Le fichier `reponses_socio.csv` utilisé sur ce site est **synthétique** : ses
données ont été simulées à partir du questionnaire d'une classe, et il ne
contient **aucune personne réelle**. Il a les mêmes variables que le
questionnaire, avec des distributions et des relations semblables. Pour
protéger les participant·es, les valeurs rares ont été regroupées (p. ex.
« Autre canton »). Les résultats peuvent donc différer légèrement de
ceux des données originales.
:::

## Analyse des réponses au questionnaire {#analyse-des-réponses-au-questionnaire-1ère-partie-stats-déscriptives}

Veuillez ouvrir un nouveau script R et charger les packages `tidyverse`
et `ggthemes`. Téléchargez ensuite le fichier
[`reponses_socio.csv`](../data/reponses_socio.csv) dans votre répertoire de
travail, ou lisez-le directement depuis le site comme dans le code
ci-dessous.

Si vous importez le fichier avec **File → Import Dataset → From Text (base)…**, utilisez
les paramètres suivants :

-   **Name** : `reponses_socio`
-   **Encoding** : `UTF-8`
-   **Heading** : `Yes`
-   **Row names** : `Automatic`
-   **Separator** : `Comma` ; **Decimal** : `Period` ; **Quote** : `Double (")`
-   **na.strings** : `NA`
-   **Strings as factors** : coché

```{r}
#| echo: true
#| output: true
#| warning: false

# Script du chapitre 10

library(tidyverse)
library(ggthemes)

# vous devez modifier les fonctions setwd() et read.csv() pour correspondre à votre ordinateur
# (ou lire le fichier directement depuis le site du livre, comme ici) :
# setwd("~/Documents/exercices_methodes_2")

reponses_socio <- read.csv("https://julesaberlin.github.io/intro-a-R/data/reponses_socio.csv", encoding="UTF-8", stringsAsFactors=TRUE)

# Contrôle, si ça a marché
str(reponses_socio)

# Une formidable fonction pour obtenir des statistiques descriptives : summary()
summary(reponses_socio)

# Abordons maintenant quelques questions plus spécifiques auxquelles nous pouvons répondre à l'aide de statistiques descriptives


# 1. Trajet pour arriver à l'université
#*****************************************

# histogramme très basique
ggplot(data = reponses_socio,
       mapping = aes(x=trajet)) +
  geom_histogram(binwidth = 10)

# plus sophistiqué
ggplot(data = reponses_socio,
       mapping = aes(x=trajet)) +
  geom_histogram(binwidth = 10, 
                 fill = "steelblue",
                     color = "black") +
  labs(title = "Trajets en minutes des étudiant·es pour arriver à l'université",
       subtitle = "Questionnaire avec n = 74 participant·es",
       x = "Trajet en minutes",
       y = "Effectif") +
  theme_minimal()


# 2. histogramme des années de naissance
#*****************************************

ggplot(data = reponses_socio,
       mapping = aes(x=naissance)) +
  geom_histogram(binwidth = 1, fill = "lightgreen", color = "black") +
  labs(title = "Années de naissance",
       subtitle = "n = 74 personnes interrogées",
       x = "Année de naissance",
       y = "Effectif")+
  theme_minimal()


# 3. diagramme en barres des genres
#*****************************************

ggplot(data = reponses_socio,
       mapping = aes(x=genre, 
             fill=genre)) +
  geom_bar()

# graphique plus sophistiqué

# changer d'abord l'ordre des catégories (commençant avec la plus fréquente)

ordre = c("Femme", "Homme", "Autre")

# Puis combiner dplyr avec ggplot2 :
reponses_socio %>% 
  select(genre) %>% 
  mutate(genre = factor(genre, levels = ordre)) %>% 
  arrange(genre) %>% 
ggplot(aes(x=genre, fill=genre)) +
  geom_bar(show.legend = FALSE) +
  labs(title = "Répartition des genres",
       subtitle = "n = 74 personnes interrogées",
       x = "Genre",
       y = "Effectif",
       legend = "") +
  theme_minimal()


# 4. Moyennes des notes
#*****************************************

mean(reponses_socio$note_ecole, na.rm = TRUE)

mean(reponses_socio$note_uni, na.rm = TRUE)

min(reponses_socio$note_uni, na.rm = TRUE)

min(reponses_socio$note_ecole, na.rm = TRUE)

# On exclut les réponses sans note (valeurs manquantes, NA) ; sans ce
# filtre, mean() renverrait NA pour les groupes concernés
reponses_socio %>% 
  select(note_ecole,note_uni, genre) %>% 
  group_by(genre) %>% 
  filter(!is.na(note_ecole),
         !is.na(note_uni)) %>% 
  summarize(n = n(), note_ecole_moyenne = mean(note_ecole),
            note_uni_moyenne = mean(note_uni))

# Visualisation de la relation entre note_ecole et note_uni
# (la note d'école vient avant la note à l'université : elle va sur l'axe x)
reponses_socio %>% 
  select(note_ecole,note_uni) %>% 
  filter(!is.na(note_ecole),
         !is.na(note_uni)) %>% 
ggplot(aes(x=note_ecole, y=note_uni)) +
         geom_point() +
  geom_smooth(method = "lm")


# 5. Permis de conduire
#*****************************************

table(reponses_socio$permis)

table(reponses_socio$suisse)

reponses_socio %>% 
  select(permis, suisse) %>% 
  filter(!is.na(permis)) %>% 
  group_by(suisse,permis) %>% 
  summarize(n = n())
```

## La fonction `write.csv()`

Avec R, vous ne pouvez pas seulement lire des données au format CSV
(entrée de données ; avec des fonctions telles que `read.csv()`), mais
vous pouvez également créer des fichiers CSV à partir de votre session
en cours (sortie de données), notamment avec la fonction `write.csv()`.

La syntaxe de la fonction nécessite comme arguments le nom du tableau de données
que vous voulez enregistrer comme CSV ainsi que le chemin du fichier sur
votre ordinateur qui inclut le nom que vous voulez donner au fichier CSV
: `write.csv(nom_df, "chemin_du_fichier/nom_du_fichier.csv")`

```{r}
# Exemple : recréons le tableau des animaux de L'Âge de glace (chapitre 2)

name <- c("Manny", "Sid", "Diego", "Ellie", 
          "Peaches", "Scrat", "Rudy", "Buck")

species <- c("mammoth", "sloth", "sabertooth", "mammoth", 
             "mammoth", "squirrel", "dinosaur", "weasel")

female <- c(FALSE, FALSE, FALSE, TRUE, 
            TRUE, FALSE, FALSE, FALSE)

age <- c(30, 20, 35, 25, 
         7, 4, 100, 28)

weight <- c(5000, 80, 400, 4000, 
            1000, 1, 10000, 3)

ice_age_df <- data.frame(name, species, female, age, weight)

print(ice_age_df)

# Maintenant, notre but est de créer un fichier CSV qui contient les données du tableau de données ice_age_df
```

```{r}
#| eval: false
# Il faut adapter le chemin du fichier suivant pour qu'il marche sur votre ordinateur :

write.csv(ice_age_df, file = "~/Documents/exercices_methodes_2/ice_age_df.csv")
```

Si tout a bien marché, vous devriez maintenant avoir un fichier CSV, nommé
`ice_age_df.csv` dans votre répertoire de travail.

::: {.callout-important title="En bref"}
-   La statistique descriptive résume l'échantillon ; seule, elle ne permet
    ni de généraliser à la population ni de conclure à une relation de
    cause à effet.
-   Pour une variable numérique : n, moyenne, médiane, écart-type, minimum
    et maximum, et un histogramme.
-   Pour une variable catégorielle : effectifs et proportions (`table()`,
    `count()`), et un diagramme en barres.
-   `group_by()` suivi de `summarize()` décrit une variable par groupe ;
    pensez aux valeurs manquantes (`na.rm = TRUE`).
-   `write.csv()` enregistre un tableau de données dans un fichier CSV.
:::

Les différences observées dans l'échantillon existent-elles aussi dans
la population ? Le chapitre 11 aborde cette question avec le test t.

## Exercices {.unnumbered}

::: {.content-visible unless-format="pdf"}
Choisissez *Vrai* ou *Faux*, cochez une réponse ou tapez un nombre : la couleur indique tout de suite si votre réponse est correcte. Cliquez sur **Explication** pour voir la correction.
:::

::: {.content-visible unless-format="html"}
Notez vos réponses, puis comparez-les avec l'annexe « Corrigés » à la fin du livre.
:::

```{r}
#| echo: false
#| results: asis
#| message: false
#| warning: false
exercices(session = 10)
```
