# Révision 1 : bases de R

```{r}
#| include: false
source("_common.R")
library(webexercises)
```

::: {.callout-important title="Objectifs d'apprentissage"}
-   Vérifier que vous maîtrisez les notions des chapitres 1 et 2 : objets,
    types, vecteurs, matrices, tableaux de données et facteurs.
-   Repérer, grâce aux explications, les notions à revoir.
-   S'exercer sur des problèmes plus ouverts avec les questions avancées
    (facultatif).
:::

Ce chapitre ne présente pas de nouvelle notion : il reprend les
chapitres 1 et 2 sous forme de questions. Répondez sans relire les chapitres,
puis lisez l'explication de chaque réponse, surtout lorsque vous vous
êtes trompé·e.

Dans le cours, le **Problem Set 1** était un test sur Moodle portant sur
les chapitres 1 et 2. Les questions ci-dessous en reprennent le contenu, avec la
correction et une explication pour chaque réponse.

::: {.callout-caution title="Contexte : résultats de l'édition 2025 du cours" collapse="true"}
62 étudiant·es ont passé ce test (20 points au maximum, 10 pour réussir).
La moyenne était de 14,2 points et 95 % des étudiant·es l'ont réussi.

```{r}
#| echo: false
#| output: true
#| warning: false
# Histogramme des points obtenus dans le Problem Set 1

library(ggplot2)

# Lecture depuis le site du livre (ou depuis le dossier de votre projet RStudio) :

distribution_ps_1 <- read.csv("https://julesaberlin.github.io/intro-a-R/data/distribution_ps_1.csv", encoding="UTF-8")

#distribution_ps_1 # nombre d'étudiant·es (n) par nombre de points : 62 résultats au total

hist_ps_1 <-ggplot(distribution_ps_1, 
                   aes(x=points, weight=n)) + 
  geom_histogram(binwidth = 1, color="black", fill="white") +
  labs(title = "Histogramme des points obtenus dans le PS 1", # labs() permet de définir plusieurs labels en même temps (titre, axes, etc.)
       subtitle = "n = 62 résultats de test", 
       caption = "Source : Problem Set 1, édition 2025") +       
  xlab("Points obtenus") +                             
  ylab("Fréquence") +
  theme_minimal() +
  coord_cartesian(xlim = c(0,20), ylim = c(0,14)) +
  scale_x_continuous(breaks = seq(0,20, by=1)) +
   scale_y_continuous(breaks = seq(0,14, by=2)) +
  geom_vline(aes(xintercept=9.5),
             color="red",  linewidth=1, linetype="dashed")
hist_ps_1
```
:::

::: {.callout-important title="En bref"}
-   Si les types de données ou les vecteurs vous posent problème, relisez
    la fin du [chapitre 1](session-01.qmd#les-différents-types-de-variable-numériques-textuelles-et-logique).
-   Si l'extraction avec `[ ]` ou `$` vous pose problème, relisez « Les
    matrices » et « Les tableaux de données » au
    [chapitre 2](session-02.qmd#les-matrices).
-   Si les facteurs restent flous, relisez « Les facteurs » au
    [chapitre 2](session-02.qmd#les-facteurs).
-   Les questions avancées présentent des fonctions utiles (`seq()`,
    `rep()`, `all.equal()`, l'argument `na.rm`) que vous retrouverez plus
    loin.
:::

Au chapitre 4, vous installerez vos premiers packages et créerez vos
premiers graphiques.

## Exercices de révision {.unnumbered}

Ces questions reprennent le **Problem Set 1**.

{{< include ../include/_consignes-exercices.qmd >}}

```{r}
#| echo: false
#| results: asis
#| message: false
#| warning: false
exercices(problem_set = 1)
```

## Questions avancées {.unnumbered}

Ces questions ouvertes n'ont pas de correction automatique. Essayez d'abord dans RStudio, puis comparez avec la solution proposée[ dans l'annexe « Corrigés »]{.content-visible unless-format="html"}.

### Question 3.A1 {#question-a1 .unnumbered}

Écrivez une expression R vectorisée pour calculer la somme des nombres pairs de 1 à 100. Quel résultat obtenez-vous ?

Résultat : `r fitb(2550, width = 6)`

`r hide("Solution")`
```r
sum(seq(from = 2, to = 100, by = 2))
# ou :
x <- 1:100
sum(x[x %% 2 == 0])
```
Les 50 nombres pairs de 2 à 100 ont une moyenne de 51, d'où 50 × 51 = 2550. Aucune boucle n'est nécessaire, car `seq()`, `%%` et `sum()` opèrent sur tout le vecteur.
`r unhide()`

### Question 3.A2 {#question-a2 .unnumbered}

On considère `v <- seq(from = 0, to = 1, length.out = 11)`.

1. Que renvoie `v[5]` ? `r fitb(0.4, num = TRUE, tol = 0.001)`
2. `v` est-il identique à `c(0, 0.1, 0.2, ..., 1)` ? Comparez avec `identical()` et `all.equal()`.

`r hide("Solution")`
```r
v <- seq(from = 0, to = 1, length.out = 11)
v[5]                       # 0.4 (5e élément ; l'indexation commence à 1)
w <- c(0, 0.1, 0.2, 0.3, 0.4, 0.5, 0.6, 0.7, 0.8, 0.9, 1)
all.equal(v, w)            # TRUE
identical(v, w)            # FALSE
v == w                     # quelques FALSE
```
Les valeurs sont « les mêmes » à l'œil, mais certains nombres décimaux comme 0,3 ne peuvent pas être représentés exactement en binaire.
`seq()` les calcule (0 + 3 × 0,1), alors que `c()` reprend les littéraux : de minuscules écarts d'arrondi apparaissent.
Pour comparer des nombres décimaux, utilisez `all.equal()` plutôt que `==` ou `identical()`.
`r unhide()`

### Question 3.A3 {#question-a3 .unnumbered}

Créez un vecteur logique de longueur 20 alternant `TRUE`, `FALSE`, … (en commençant par `TRUE`), sans boucle. Puis extrayez les éléments situés aux positions impaires.

`r hide("Solution")`
```r
x <- rep(c(TRUE, FALSE), times = 10)
length(x)            # 20

x[seq(1, 20, by = 2)]   # positions impaires
x[c(TRUE, FALSE)]       # astuce : le vecteur logique est recyclé
```
`rep()` répète un motif. Pour l'extraction, un vecteur d'indices (`seq()`) ou un vecteur logique recyclé fonctionnent tous les deux.
`r unhide()`

### Question 3.A4 {#question-a4 .unnumbered}

Construisez un tableau de données `df` avec une colonne `A` contenant les nombres de 1 à 5 et une colonne `B` contenant leurs carrés. Quelle commande renvoie l'élément de la 4ᵉ ligne et de la 2ᵉ colonne, et quelle est sa valeur ?

Valeur : `r fitb(16, width = 4)`

`r hide("Solution")`
```r
df <- data.frame(A = 1:5, B = (1:5)^2)
df[4, 2]      # 16
df$B[4]       # équivalent
```
`r unhide()`

### Question 3.A5 {#question-a5 .unnumbered}

```r
tailles <- factor(c("S", "M", "L", "M", "S"),
                  ordered = TRUE,
                  levels = c("S", "M", "L"))
```

1. Convertissez `tailles` en numérique (S → 1, M → 2, L → 3).
2. Quel piège faut-il connaître avec `as.numeric()` appliqué à un facteur ?

`r hide("Solution")`
```r
as.numeric(tailles)   # 1 2 3 2 1
```
`as.numeric()` renvoie les **codes internes** du facteur, c'est-à-dire la position de chaque modalité dans `levels`. Ici, c'est exactement ce que l'on veut, car les niveaux sont dans l'ordre S, M, L.

Le piège : si les niveaux ne sont pas dans l'ordre voulu, ou si le facteur contient des **nombres stockés comme texte**, le résultat est trompeur :
```r
f <- factor(c("10", "5", "20"))
as.numeric(f)                  # 1 3 2  (codes, pas les valeurs !)
as.numeric(as.character(f))    # 10 5 20
```
`r unhide()`

### Question 3.A6 {#question-a6 .unnumbered}

```r
m <- matrix(1:25, nrow = 5, byrow = FALSE)
```

1. Calculez la somme de la colonne 3 sans boucle. `r fitb(65, width = 4)`
2. Extrayez la sous-matrice composée des lignes 2 à 4 et des colonnes 1 et 5.

`r hide("Solution")`
```r
sum(m[, 3])          # 65 (11 + 12 + 13 + 14 + 15)
m[2:4, c(1, 5)]
#      [,1] [,2]
# [1,]    2   22
# [2,]    3   23
# [3,]    4   24
```
`r unhide()`

### Question 3.A7 {#question-a7 .unnumbered}

Quelle est la différence entre `class()` et `typeof()` ? Donnez un exemple.

`r hide("Solution")`
`class()` renvoie la classe de l'objet, c'est-à-dire la façon dont R et les fonctions le *traitent*. `typeof()` renvoie le type de stockage interne.
```r
df <- data.frame(x = 1:3)
class(df)    # "data.frame"
typeof(df)   # "list"   (un tableau de données est une liste de colonnes)

f <- factor(c("a", "b"))
class(f)     # "factor"
typeof(f)    # "integer" (les codes internes)
```
`r unhide()`

### Question 3.A8 {#question-a8 .unnumbered}

```r
x <- c(2, 4, NA, 8, 10)
```

1. Calculez la variance de `x` en ignorant la valeur manquante. `r fitb(13.33, num = TRUE, tol = 0.01)`
2. Quel est le rôle de l'argument `na.rm` ?

`r hide("Solution")`
```r
var(x)                # NA
var(x, na.rm = TRUE)  # 13.33333
```
Par défaut, toute valeur `NA` « contamine » le résultat. `na.rm = TRUE` (*NA remove*) demande à la fonction d'écarter les valeurs manquantes avant le calcul. Le même argument existe pour `mean()`, `sum()`, `sd()`, `median()`, etc.
`r unhide()`

### Question 3.A9 {#question-a9 .unnumbered}

En une ligne, utilisez `getwd()` et `setwd()` pour passer au dossier parent du répertoire de travail actuel.

`r hide("Solution")`
```r
setwd(dirname(getwd()))
# ou plus simplement :
setwd("..")
```
`dirname()` retire le dernier élément d'un chemin. `".."` désigne le dossier parent dans tous les systèmes d'exploitation.
`r unhide()`

### Question 3.A10 {#question-a10 .unnumbered}

Soit un tableau de données `df` avec une colonne numérique `X`. Ajoutez en base R une colonne `Y` qui contient les valeurs standardisées de `X`, soit `Y = (X − moyenne(X)) / écart-type(X)`.

`r hide("Solution")`
```r
df <- data.frame(X = c(4, 8, 15, 16, 23, 42))   # exemple
df$Y <- (df$X - mean(df$X)) / sd(df$X)
df
# Vérification : mean(df$Y) vaut ~0 et sd(df$Y) vaut 1
```
`as.vector(scale(df$X))` donne le même résultat.
`r unhide()`
