# Manipuler des données : exercices

```{r}
#| include: false
source("_common.R")
library(webexercises)
library(tidyverse) # chargé par les étudiant·es (voir la consigne ci-dessous)
```

::: {.callout-important title="Objectifs d'apprentissage"}
-   Traduire une question en une suite de verbes de `dplyr`.
-   Combiner `group_by()` et `summarize()` pour comparer des groupes.
-   Créer une variable dérivée (un rapport, p. ex. des likes par follower)
    et interpréter le résultat.
-   Repérer une variable confondante dans une comparaison de moyennes.
:::

Au [chapitre 7](session-07.qmd#manipuler-les-données-avec-dplyr), vous
avez découvert les verbes de `dplyr`. Ce chapitre est entièrement
pratique : dix-neuf exercices vous demandent de répondre à des questions
concrètes sur des jeux de données que vous connaissez déjà. Essayez
chaque exercice dans votre propre script avant d'afficher la solution.

Les exercices suivants se composent d'une question et d'une solution
modèle sous forme de code R. Notez qu'en programmation R, il y a souvent
plusieurs solutions pour arriver à la réponse correcte.

::: {.callout-tip title="Astuce"}
Pour un meilleur effet d'apprentissage : essayez d'abord de résoudre la
question avec votre propre script R sans consulter immédiatement la
solution modèle. Comparez ensuite votre propre code avec celui de la
solution modèle.
:::

## Exercices avec solutions

### Préparez-vous {#préparez-vous-pour-lexercice}

-   Ouvrez votre projet RStudio et créez un nouveau script R.

-   Nommez-le `script_chapitre_8` et enregistrez-le dans le dossier du
    projet.

-   Chargez le package tidyverse avec `library(tidyverse)`.

### Exercice 1 : mtcars I {#mtcars-i}

-   Affichez la structure de `mtcars` avec `str(mtcars)`.
-   Sélectionnez ensuite les colonnes `mpg` et `cyl` de `mtcars` avec
    `dplyr`.

`r hide("Solution")`

```{r}
#| echo: true
#| output: false
str(mtcars)

mtcars %>% 
  select(mpg,cyl)
```

`r unhide()`

### Exercice 2 : mtcars II {#mtcars-ii}

-   Filtrez `mtcars` pour `mpg >= 25`.

-   Combien de modèles de voitures dans `mtcars` répondent à ce critère
    ?

`r hide("Solution")`

```{r}
#| echo: true
#| output: true
mtcars %>% 
  filter(mpg >= 25)

# Six modèles de voitures ont une valeur mpg d'au moins 25 dans mtcars.
```

`r unhide()`

### Exercice 3 : mtcars III {#mtcars-iii}

-   Triez `mtcars` par `mpg` dans l'ordre décroissant.

`r hide("Solution")`

```{r}
#| echo: true
#| output: true
mtcars %>% 
  arrange(desc(mpg))
```

`r unhide()`

### Exercice 4 : mtcars IV {#mtcars-iv}

-   Créez une nouvelle variable (colonne) dans mtcars, nommée `mpg_wt`,
    définie comme le nombre de `mpg` par unité de poids (`wt`).

-   Sauvegardez la version modifiée de `mtcars` avec l'opérateur
    d'affectation sous l'objet `mtcars_v2`.

-   Affichez la nouvelle colonne `mpg_wt` de `mtcars_v2` en la triant
    par ordre décroissant.

-   Quel modèle de voiture de `mtcars` est le plus économe en carburant
    par rapport à son poids ?

`r hide("Solution")`

```{r}
#| echo: true
#| output: true
mtcars_v2 <- mtcars %>% 
  mutate(mpg_wt = mpg/wt)

mtcars_v2 %>% 
  select(mpg_wt) %>% 
  arrange(desc(mpg_wt))

# Le Lotus Europa est le plus économe en carburant par rapport à son poids.
```

`r unhide()`

### Exercice 5 : diamonds I {#diamonds-i}

-   Affichez encore une fois `str(diamonds)`.
-   Utilisez des verbes `dplyr` pour compter le nombre de diamants dans
    `diamonds` qui pèsent plus de 3 carats.

`r hide("Solution")`

```{r}
#| echo: true
#| output: true
diamonds %>% 
  count(carat > 3 )

# Solution alternative : 

diamonds %>% 
  filter(carat > 3) %>% 
  count()

# Le critère carat > 3 s'applique à 32 diamants dans diamonds.
```

`r unhide()`

### Exercice 6 : diamonds II {#diamonds-ii}

-   Calculez le prix moyen en USD des diamants dans `diamonds`.

`r hide("Solution")`

```{r}
#| echo: true
#| output: true
diamonds %>% 
  summarize(prix_moyen = mean(price))

# Solution alternative (sans dplyr) : 

mean(diamonds$price)
```

`r unhide()`

### Exercice 7 : diamonds III {#diamonds-iii}

-   Calculez le prix moyen en USD des diamants des différentes
    catégories de pureté (`clarity`) dans `diamonds`.
-   Triez le résultat par ordre décroissant des prix moyens
-   Quelle catégorie de pureté est la plus chère en moyenne dans
    `diamonds` ?

`r hide("Solution")`

```{r}
#| echo: true
#| output: true
diamonds %>% 
  group_by(clarity) %>% 
  summarize(prix_moyen = mean(price)) %>% 
  arrange(desc(prix_moyen))

# Avec un prix par diamant de 5063 USD en moyenne, la catégorie de pureté SI2 est la plus chère dans diamonds.
```

Cela ne veut pas dire qu'une pureté plus faible rend un
diamant plus cher. Les diamants SI2 sont en moyenne plus **lourds**
(1,08 carat, contre 0,51 pour la pureté maximale IF), et le poids
influence fortement le prix. Comparez avec
`diamonds %>% group_by(clarity) %>% summarize(mean(carat))`. C'est un
exemple de **variable confondante**.

`r unhide()`

### Exercice 8 : mtcars V {#mtcars-v}

-   Regroupez mtcars par `gear`, puis, à l'aide de `summarize()`,
    calculez `n`, la médiane et la variance de mpg.

`r hide("Solution")`

```{r}
#| echo: true
#| output: true
mtcars %>% 
  group_by(gear) %>% 
  summarize(n = n(),
            median_mpg = median(mpg), 
            var_mpg = var(mpg))
```

`r unhide()`

### Exercice 9 : iris I {#iris-i}

-   Sélectionner `Petal.Length`, `Petal.Width`, et `Species` dans
    `iris`.
-   Ensuite, utilisez `mutate()` pour créer une nouvelle colonne,
    appelée `Petal.Surface`, qui est le produit de `Petal.Length` et
    `Petal.Width`.
-   Regroupez ensuite les données par espèce et utilisez `summarize()`
    pour calculer une nouvelle variable : `mean_Petal.Surface`.

`r hide("Solution")`

```{r}
#| echo: true
#| output: true
str(iris)

iris %>% 
  select(Petal.Length, Petal.Width, Species) %>%
  mutate(Petal.Surface = Petal.Length*Petal.Width) %>% 
  group_by(Species) %>% 
  summarize(mean_Petal.Surface = mean(Petal.Surface))

# Les iris de l'espèce virginica ont les plus grandes surfaces de pétales (en moyenne).
```

`r unhide()`

### Exercice 10 : diamonds IV {#diamonds-iv}

-   Utilisez les verbes de `dplyr` pour calculer la moyenne des prix en
    USD par carat dans `diamonds`.
-   Montrez les résultats, triés par ordre décroissant de dollars par
    `carat`, pour les différentes catégories de taille (`cut`).
-   Montrez aussi `n`, le nombre de diamants par catégorie de taille.

`r hide("Solution")`

```{r}
#| echo: true
#| output: true
diamonds %>% 
  select(carat, cut, price) %>% 
  mutate(USD_per_carat = price/carat) %>% 
  group_by(cut) %>% 
  summarize(n = n(), mean_USD_per_carat = mean(USD_per_carat)) %>% 
  arrange(desc(mean_USD_per_carat)) 

# En moyenne, les diamants de la meilleure qualité de taille (Ideal) ne sont pas les plus chers dans diamonds.
```

Ici aussi, le poids joue un rôle : même **par carat**, les gros diamants
coûtent plus cher, et les diamants de taille *Ideal* sont en moyenne plus
petits (0,70 carat) que les *Premium* (0,89 carat).

`r unhide()`

### Exercice 11 : igposts I {#igposts-i}

-   Chargez le jeu de données `igposts` du
    [chapitre 7](session-07.qmd#lire-des-données-auf-format-csv-dans-rstudio).
-   Si nécessaire, téléchargez-le à nouveau depuis le
    [site](../data/igposts.csv) et enregistrez-le dans le dossier de votre
    projet RStudio.
-   Si nécessaire, transformez encore une fois les colonnes
    `igposts$Account`, `igposts$User.Name` et `igposts$Type` en variables
    catégorielles avec `as.factor()`.

`r hide("Solution")`

```{r}
#| echo: true
#| output: true
# Vous pouvez reprendre le code du chapitre 7 :
igposts <- read.csv("https://julesaberlin.github.io/intro-a-R/data/igposts.csv", encoding="UTF-8")

# Appliquez encore une fois les transformations de variables, si nécessaire :

igposts$Account <- as.factor(igposts$Account)

igposts$User.Name <- as.factor(igposts$User.Name)

igposts$Type <- as.factor(igposts$Type)

# Vérifier, si ça a marché :

str(igposts)
```

`r unhide()`

### Exercice 12 : igposts II {#igposts-ii}

-   Utilisez `dplyr` pour trouver le nombre `n` de posts Instagram
    regroupés par compte des influenceurs dans `igposts`.
-   Affichez les 10 premiers par ordre décroissant de `n`.

`r hide("Solution")`

```{r}
#| echo: true
#| output: true
igposts %>% 
  group_by(Account) %>% 
  summarize(n = n()) %>% 
  arrange(desc(n)) %>% 
  head(10)
```

`r unhide()`

### Exercice 13 : igposts III {#igposts-iii}

-   Utilisez `dplyr` pour calculer le nombre moyen de `Likes`,
    `Comments` et `Reposts` par compte (`Account`) des influenceurs dans
    `igposts`.
-   Triez-les par ordre décroissant de la moyenne des `Likes`.
-   Affichez le top 10.

`r hide("Solution")`

```{r}
#| echo: true
#| output: true
igposts %>% 
  group_by(Account) %>% 
  summarize(mean_Likes = mean(Likes), mean_Comments = mean(Comments), mean_Reposts = mean(Reposts)) %>% 
  arrange(desc(mean_Likes)) %>% 
  head(10)
```

`r unhide()`

### Exercice 14 : igposts IV {#igposts-iv}

-   Utilisez `dplyr` pour afficher les variables `Account`, `Likes` et
    `URL` des 5 posts dans `igposts` qui ont reçu le plus de `Likes`.
-   Allez voir l'URL du post avec le plus de `Likes` : De quoi s'agit-il
    ?

`r hide("Solution")`

```{r}
#| echo: true
#| output: true
#| warning: false
igposts %>% 
  select(Account, Likes, URL) %>% 
  arrange(desc(Likes)) %>% 
  head(5)

# Le post Instagram le plus liké dans igposts est un album publié par Leo Messi.
```

`r unhide()`

[URL Instagram du post de Leo
Messi](https://www.instagram.com/p/CpLxnFlNJZn/)

### Exercice 15 : igposts V {#igposts-v}

-   Faites la même chose que dans la question 14, mais maintenant pour
    les `Comments` au lieu des `Likes`.
-   Allez voir l'URL du post avec le plus de `Comments` : De quoi
    s'agit-il ?

`r hide("Solution")`

```{r}
#| echo: true
#| output: true
igposts %>% 
  select(Account, Comments, URL) %>% 
  arrange(desc(Comments)) %>% 
  head(5)

#Le post Instagram ayant reçu le plus de commentaires dans igposts est de type photo et a été publié par Selena Gomez.
```

`r unhide()`

[URL du post Instagram de Selena
Gomez](https://www.instagram.com/p/Co_P7YgrrFO/)

### Exercice 16 : igposts VI {#igposts-vi}

-   Faites la même chose que dans les exercices 14 et 15, mais
    maintenant pour les `Reposts` (nombre de reposts relevé le 5 octobre
    2026 ; fonction introduite par Instagram en 2025).
-   Allez voir l'URL du post avec le plus de `Reposts` : De quoi
    s'agit-il ?

`r hide("Solution")`

```{r}
#| echo: true
#| output: true
igposts %>% 
  select(Account, Reposts, URL) %>% 
  arrange(desc(Reposts)) %>% 
  head(5)

#Le post Instagram ayant reçu le plus de Reposts dans igposts est une photo publiée par SUGA (agustd).
```

`r unhide()`

[URL du post Instagram de
SUGA](https://www.instagram.com/p/Copd1XvJT78/)

### Exercice 17 : igposts VII {#igposts-vii}

-   Utilisez `dplyr` pour créer une nouvelle colonne :
    `Likes_par_Follower` (définie comme `Likes` divisé par
    `Followers.at.Observation`). Les followers ont été relevés le 5
    octobre 2026 : ce ratio compare les posts à la taille actuelle des
    comptes, ce n'est pas un taux d'engagement au moment de la
    publication.
-   Trouvez maintenant le post avec le plus grand nombre de
    `Likes_par_Follower` et naviguez jusqu'à son URL : que montre-t-il ?

`r hide("Solution")`

```{r}
igposts %>% 
  mutate(Likes_par_Follower = Likes/Followers.at.Observation) %>% select(Account, Likes_par_Follower, URL) %>% 
  arrange(desc(Likes_par_Follower)) %>% 
  head(5)

#Le post Instagram qui a reçu le plus de Likes par follower dans igposts est un album publié par Anastasia Karanikolaou.
```

`r unhide()`

[URL du post Instagram de Anastasia
Karanikolaou](https://www.instagram.com/p/CoptMRoJtUD/)

### Exercice 18 : igposts VIII {#igposts-viii}

-   Faites la même chose qu'à la question 17, mais cette fois créez la
    variable `Comments_par_Follower`.

`r hide("Solution")`

```{r}
#| echo: true
#| output: true
igposts %>% 
  mutate(Comments_par_Follower = Comments/Followers.at.Observation) %>% select(Account, Comments_par_Follower, URL) %>% 
  arrange(desc(Comments_par_Follower)) %>% 
  head(5)

#Le post Instagram qui a reçu le plus de commentaires par follower dans igposts est un album publié par l'actrice indienne Kiara Advani.
```

`r unhide()`

[URL du post Instagram de
KIARA](https://www.instagram.com/p/CoXmBSLvj7A/)

### Exercice 19 : igposts IX {#igposts-ix}

-   Faites la même chose que dans les exercices 17 et 18, mais cette
    fois pour `Reposts_par_Follower`.

`r hide("Solution")`

```{r}
#| echo: true
#| output: true
igposts %>% 
  mutate(Reposts_par_Follower = Reposts/Followers.at.Observation) %>% select(Account, Reposts_par_Follower, URL) %>% 
  arrange(desc(Reposts_par_Follower)) %>% 
  head(5)

#Le post Instagram qui a reçu le plus de Reposts par follower est la même photo de SUGA (agustd) qu'à l'exercice 16.
```

`r unhide()`

[URL du post Instagram de
SUGA](https://www.instagram.com/p/Copd1XvJT78/)

::: {.callout-important title="En bref"}
-   Partez de la question, puis choisissez les verbes : quelles lignes
    (`filter()`), quelles colonnes (`select()`), quel calcul (`mutate()`,
    `summarize()`), quel ordre (`arrange()`) ?
-   `group_by()` suivi de `summarize()` donne un résultat par groupe ; `n()`
    compte les observations de chaque groupe.
-   Une différence entre groupes peut venir d'une autre variable (ici le
    poids des diamants) : c'est une variable confondante.
-   Il existe souvent plusieurs solutions correctes ; l'essentiel est que
    le résultat réponde à la question.
:::

Le chapitre « Révision 3 » vous permet de vérifier vos acquis sur
l'importation et la manipulation de données.

## Exercices {.unnumbered}

{{< include ../include/_consignes-exercices.qmd >}}

```{r}
#| echo: false
#| results: asis
#| message: false
#| warning: false
exercices(session = 8)
```
