# Vecteurs, tableaux et facteurs

```{r}
#| include: false
source("_common.R")
```

::: {.callout-important title="Objectifs d'apprentissage"}
-   Créer une matrice et un tableau de données, et en extraire des
    valeurs, des lignes ou des colonnes.
-   Décrire un tableau de données et résumer une variable numérique
    (moyenne, médiane, écart-type).
-   Représenter une variable catégorielle par un facteur.
-   Expliquer ce qu'est le répertoire de travail et travailler dans un
    projet RStudio.
:::

Au [chapitre 1](session-01.qmd), vous avez créé des objets et des
vecteurs. Les données que l'on analyse se présentent pourtant presque
toujours sous forme de tableau : une ligne par unité statistique, une
colonne par variable. Ce chapitre montre comment R représente ces
tableaux, comment les décrire et comment coder des variables
catégorielles.

## Rappel du chapitre 1 {#répétition-rapide-de-session-1}

```{r}
#| echo: true
#| output: false
#| error: true
# Script de répétition

# Avez-vous compris comment R traite les différents types de variables ?
# Quelle est la différence entre a et b ?

a <- 5
b <- "5"

# Comment afficher a et b ?


# Alternative : avec la fonction print(), qui augmente la compréhension ultérieure du code


# Pourquoi le code suivant produit-il une erreur ?
a*b

# Le code suivant corrige à nouveau l'erreur, pourquoi ?
b <- 5
a*b

# Vecteurs
v1 <- c(1,2,3,4)
v1

# Vous pouvez créer des nombres successifs avec le deux-points :
v2 <- c(1:10)
v2

v3 <- c("salut", "le", "pote")
v4 <- c(TRUE, FALSE, FALSE)

```

::: {.callout-tip title="Astuce"}
Vous pouvez utiliser la fonction `class()` pour vérifier le type d'un
objet, p. ex. (exécutez vous-même !) :

-   `class(c(1,2,3))`

-   `class(c("Hello", "World"))`

-   `class(c(TRUE,TRUE,FALSE))`
:::

## Données en forme de tableau

Les données sous forme de tableaux, avec des lignes et des colonnes,
sont au cœur des méthodes quantitatives dans les sciences de la
communication.

Dans R, il existe plusieurs structures de données en format de tableau,
notamment :

-   Les **matrices**

-   Les **tableaux de données** (angl. *data frames*)

-   Les **tibbles**, une version moderne du tableau de données, utilisée
    par les packages du tidyverse (voir chapitre 7).

::: {.callout-note title="Définition : observations et variables"}
-   Il est de convention qu'un tableau de données présente les **unités
    statistiques** par **ligne** (angl. *row*).
-   Les **variables** ou caractéristiques de ces unités statistiques
    sont indiquées en conséquence par **colonnes** (angl. *column*).
:::

::: {.callout-note title="Définition : unité statistique"}
Selon le type de données, surtout en recherche empirique en sciences
sociales dont font partie les sciences de la communication, les unités
statistiques peuvent être :

-   des **personnes** (participant·es à un questionnaire ou à une
    expérience)

-   des **documents** (p. ex. articles de presse, posts sur réseaux
    sociaux)

-   des **comptes** ou des **organisations** (p. ex. des profils sur les
    réseaux sociaux, des entreprises médiatiques)

Dans ces jeux de données, par convention, chaque ligne représente une
unité statistique (une personne, un document, un compte…),
tandis que chaque colonne représente les variables qui ont été
collectées pour chaque unité statistique.
:::

::: {.callout-note title="Définition : taille de l'échantillon (n)"}
La taille d'un jeu de données est indiquée par **le nombre d'unités
statistiques n**.

-   Par exemple, si 49 personnes ont répondu à un questionnaire, nous
    parlons donc d'un échantillon de n = 49 participant·es.
:::

Voici un modèle de la manière dont on devrait structurer les réponses à
un questionnaire avec n participant·es et X questions :

```{r}
#| echo: false
#| output: true
id <- c("personne_1", "personne_2", "personne_3", "etc.", "personne_n")
question_A <- c("réponse_a_A", "réponse_a_A", "réponse_a_A", "...", "réponse_a_A")
question_B <- c("réponse_a_B", "réponse_a_B", "réponse_a_B", "...", "réponse_a_B")
question_C <- c("réponse_a_C", "réponse_a_C", "réponse_a_C", "...", "réponse_a_C")
etc. <- c("...", "...", "...", "...", "...")
question_X <- c("réponse_a_X", "réponse_a_X", "réponse_a_X", "...", "réponse_a_X")

questionnaire = data.frame(id, question_A, question_B, question_C, etc., question_X)
questionnaire
```

Dans ce modèle, l'unité statistique de ce jeu de données est la personne
qui a répondu au questionnaire. Chaque ligne correspond donc à une
personne différente. Les variables, en revanche, sont les différentes
questions dont les réponses ont été enregistrées pour chaque personne.

Regardons maintenant quelques objets R sous forme de tableau :

## Les matrices

Les **matrices** sont des objets plutôt mathématiques. Toutes leurs
valeurs doivent être du même type : uniquement des nombres, uniquement
des chaînes de caractères ou uniquement des valeurs logiques.

On peut créer des matrices avec la fonction **`matrix()`**,
avec les arguments suivants :

-   un vecteur de valeurs (p. ex. `c(1,2,3,4,5,6)`)

-   le nombre de lignes (`nrow=`),

-   le nombre de colonnes (`ncol=`) et

-   la *direction* de remplissage des valeurs, c'est-à-dire par lignes
    (`byrow = TRUE`) ou par colonnes (`byrow = FALSE`).

Créons quelques matrices exemplaires avec du code R maintenant.

```{r}
#| echo: true
#| output: false
m1 <- matrix(c(1,2,3,4,5,6), nrow = 2, ncol = 3, byrow = FALSE)

print(m1)


m2 <- matrix(c(1:6), nrow = 2, ncol = 3, byrow = TRUE)

print(m2)

# Quelle est la différence entre m1 et m2 au niveau du code ?

```

::: {.callout-note title="Définition : valeur par défaut"}
Si vous ne spécifiez pas tous les arguments d'une fonction, R utilise
les valeurs par défaut de ces arguments.
:::

```{r}
# On peut p. ex. créer une matrice sans spécifier tous les arguments de la fonction matrix()
m3 <- matrix(c(1:10), nrow = 5)

print(m3)
```

Vous pouvez extraire des éléments individuels ou des parties d'une
matrice avec des **crochets `[ ]`** en spécifiant les lignes
et les colonnes concernées.

```{r}
#| echo: true
#| output: true
# Créons d'abord une matrice m4 avec 100 éléments :
m4 <-  matrix(c(1:100), nrow = 10, byrow = TRUE)
print(m4)

# Extraire le deuxième élément de la troisième ligne :
m4[3,2]

# Extraire les cinq premiers éléments de la dixième ligne :
m4[10, c(1:5)]

# Extraire tous les éléments de la première ligne :
m4[1,]

# Extraire tous les éléments de la troisième colonne :
m4[,3]

# Extraire la moitié inférieure de la matrice (lignes 6 à 10) :
m4[6:10, ]

# Et la moitié supérieure (lignes 1 à 5) :
m4[1:5, ]

```

## Les tableaux de données {#les-data-frames}

::: {.callout-note title="Définition : tableau de données"}
Le **tableau de données** (angl. *data frame*) est la structure en forme
de tableau la plus courante dans R. Chaque ligne est une observation et
chaque colonne une variable. Toutes les valeurs d'une colonne sont du
même type, mais les colonnes peuvent être de types différents (nombres,
chaînes de caractères, valeurs logiques).
:::

Créons maintenant un tableau de données avec la fonction `data.frame()`.

Nos exemples reprennent les personnages du film d'animation
[*L'Âge de glace 3 : Le Temps des dinosaures*](https://fr.wikipedia.org/wiki/L%27%C3%82ge_de_glace_3_:_Le_Temps_des_dinosaures)
(2009).

```{r}
#| echo: true
#| output: false

# Créons d'abord un vecteur textuel avec les noms de certains animaux du film L'âge de glace.
name <- c("Manny", "Sid", "Diego", "Ellie", 
          "Peaches", "Scrat", "Rudy", "Buck")

# Un second vecteur textuel indique l'espèce de chaque animal.
species <- c("mammoth", "sloth", "sabertooth", "mammoth", 
             "mammoth", "squirrel", "dinosaur", "weasel")

# Un troisième vecteur logique indique si chaque animal est une femelle
female <- c(FALSE, FALSE, FALSE, TRUE, 
            TRUE, FALSE, FALSE, FALSE)

# Un quatrième vecteur numérique indique l'âge en années de chaque animal.
age <- c(30, 20, 35, 25, 
         7, 4, 100, 28)

# Un cinquième vecteur numérique indique le poids en kg de chaque animal.
weight <- c(5000, 80, 400, 4000, 
            1000, 1, 10000, 3)

# La fonction data.frame() permet d'utiliser les vecteurs pour former un tableau de données.
ice_age_df <- data.frame(name, species, female, age, weight)

```

Nous pouvons afficher l'objet `ice_age_df` en exécutant son nom ou en
utilisant la fonction `print()` :

```{r}
print(ice_age_df)
```

### Quelques fonctions utiles pour décrire un tableau de données {#quelques-fonctions-utiles-pour-analyser-les-data-frames}

Il existe plusieurs **fonctions utiles** dans R qui vous permettent
d'analyser les propriétés d'un tableau de données (et d'autres objets
R), p. ex. :

-   `dim()` : Retourne les dimensions d'un jeu de données - le nombre de
    lignes et de colonnes.

-   `head()` : Affiche les six premières lignes du jeu de données.

-   `str()` : Fournit la structure du jeu de données, y compris

    -   le type de variable de chaque colonne,

    -   le nombre d'observations et

    -   les premières entrées de chaque colonne.

        C'est un moyen rapide de se faire une idée du contenu de votre
        jeu de données.

-   `summary()` : Donne un résumé du jeu de données, y compris des
    statistiques telles que

    -   la moyenne,

    -   la médiane,

    -   le minimum et le maximum pour les variables numériques, et

    -   les effectifs de chaque niveau pour les facteurs.

        Cette fonction est utile pour obtenir rapidement une vue
        d'ensemble des statistiques.

```{r}
#| echo: true
#| output: true

# Utilisons ces fonctions pour analyser l'objet ice_age_df

dim(ice_age_df)
head(ice_age_df)
str(ice_age_df)
summary(ice_age_df)

```

::: {.callout-tip title="Astuce"}
Une autre astuce utile consiste à utiliser le **`$`** pour **extraire
des colonnes spécifiques** d'un tableau de données.
:::

```{r}
#| echo: true
#| output: true
# P. ex. :
ice_age_df$name

# Essayez vous-même : extrayez d'autres colonnes de ice_age_df avec $.
```

## Fonctions statistiques de base

Il existe dans R toute une palette de fonctions statistiques qui vous
permettent d'évaluer principalement des données de type numérique.
Quelques fonctions utiles pour les statistiques descriptives de base :

-   `mean()` : Calcule la moyenne arithmétique

-   `median()` : Calcule la médiane

-   `sd()` : Calcule l'écart-type (angl. *standard deviation*)

-   `var()` : Calcule la variance

```{r}
#| echo: true
#| output: false
a1 <- c(1,2,100)

mean(a1)

median(a1)

sd(a1)

var(a1)
```

```{r}
#| echo: false
#| output: true
a1 <- c(1,2,100)

mean(a1)

median(a1)

sd(a1)

var(a1)
```

## Les facteurs

Pour les variables catégorielles, R dispose d'un type d'objet
particulier : les **facteurs**.

::: {.callout-note title="Définition : variable catégorielle et facteur"}
Une **variable catégorielle** ne prend qu'un nombre limité de valeurs,
ses **modalités**. Elle peut être :

-   **nominale** (sans ordre) : les modalités sont équivalentes, sans
    hiérarchie (p. ex. le genre, l'appartenance à un parti politique) ;

-   **ordinale** (avec un ordre) : les modalités sont ordonnées (p. ex.
    le niveau d'éducation, des classes d'âge, ou *faible*, *moyen*,
    *élevé*).

Dans R, on représente une variable catégorielle par un **facteur**, dont
les modalités sont appelées **niveaux** (angl. *levels*). Pour une
variable ordinale, on crée un **facteur ordonné** (`ordered = TRUE`).
:::

Vous pouvez créer un facteur à l'aide de la fonction `factor()` et
afficher ses niveaux avec `levels()`. Voici un exemple :

```{r}
#| echo: true
#| output: true
# Créer un vecteur de données catégorielles, d'abord de type textuel
genre <- c("homme", "femme", "femme", "femme", "homme")

# Le convertir ensuite en facteur
facteur_genre <- factor(genre)

# Voir les niveaux du facteur genre
levels(facteur_genre)

# Imprimer le facteur (montre aussi les niveaux)
print(facteur_genre)
```

Et voici comment créer un facteur ordonné :

```{r}
#| echo: true
#| output: true
# Voici un vecteur textuel avec des tailles de T-shirt
tailles <- c("Small", "Medium", "Large", "Medium", "Small")

# On le transforme en facteur ordonné en spécifiant les arguments suivants :
tailles_facteur <- factor(tailles, ordered = TRUE, levels = c("Small", "Medium", "Large"))

levels(tailles_facteur)

print(tailles_facteur)

```

Transformons maintenant la colonne `species` de notre tableau de données
`ice_age_df` en facteur avec la fonction `as.factor()` :

```{r}
#| echo: true
#| output: true
# Vérifions d'abord la structure de l'objet ice_age_df :
str(ice_age_df)

# Transformation en facteur :
ice_age_df$species <- as.factor(ice_age_df$species)

# Vérifions encore une fois la structure de l'objet :
str(ice_age_df)

```

### À vous de jouer

Transformez la colonne `name` de `ice_age_df` en facteur.

## Le répertoire de travail {#le-répértoire-de-travail}

::: {.callout-note title="Définition : répertoire de travail"}
Dans R, le **répertoire de travail** (angl. *working directory*) fait
référence au dossier de votre ordinateur dans lequel R lit et enregistre
les fichiers par défaut. Il s'agit d'un concept crucial dans la
programmation R, car il détermine l'endroit où R recherche les fichiers
à lire et l'endroit où il place les fichiers lorsque vous les
enregistrez.
:::

Lorsque vous lisez un fichier en donnant seulement son nom, p. ex.
`read.csv("donnees.csv")` (voir le [chapitre 7](session-07.qmd)), R le
cherche dans le répertoire de travail. La fonction `getwd()` affiche le
répertoire de travail actuel :

```r
getwd()
```

### Travailler dans un projet RStudio {#projets-rstudio}

La manière la plus simple et la plus sûre de choisir son répertoire de
travail est de créer un **projet RStudio** pour chaque travail, p. ex.
un projet `intro_R` pour suivre ce livre :

1.  Menu **File → New Project… → New Directory → New Project**.
2.  Donnez un nom au projet (p. ex. `intro_R`), choisissez où le créer
    sur votre ordinateur, puis cliquez sur **Create Project**.
3.  Pour reprendre votre travail plus tard, ouvrez le fichier
    `intro_R.Rproj` ou utilisez **File → Open Project…**.

À l'ouverture du projet, RStudio fait de son dossier le répertoire de
travail. Rangez-y vos scripts et vos données : les chemins relatifs
comme `read.csv("donnees.csv")` fonctionnent alors sur n'importe quel
ordinateur, sans rien adapter.

::: {.callout-warning title="Attention"}
Vous rencontrerez souvent la fonction `setwd()`, qui change le
répertoire de travail, p. ex. `setwd("~/Documents/intro_R")`. Évitez de
l'écrire dans vos scripts : le chemin n'existe que sur votre ordinateur,
et le script cesse de fonctionner ailleurs. Utilisez plutôt un projet
RStudio.
:::

::: {.callout-important title="En bref"}
-   Dans un tableau de données, chaque ligne est une observation et chaque
    colonne une variable ; une matrice ne contient qu'un seul type, alors
    que les colonnes d'un tableau de données peuvent être de types
    différents.
-   On extrait des éléments avec des crochets `[lignes, colonnes]` et une
    colonne avec `$`.
-   `dim()`, `head()`, `str()` et `summary()` donnent une première vue d'un
    tableau ; `mean()`, `median()`, `sd()` et `var()` résument une
    variable numérique.
-   Un facteur représente une variable catégorielle ; un facteur ordonné
    (`ordered = TRUE`) conserve l'ordre de ses niveaux.
-   Le répertoire de travail est le dossier où R cherche et enregistre vos
    fichiers ; un projet RStudio le définit pour vous.
:::

Avant d'aller plus loin, le chapitre « Révision 1 » vous permet de
vérifier que ces bases sont acquises.

## À faire avant de continuer {#devoir-pour-session-3-problem-set-1 .unnumbered}

-   Refaites sur votre ordinateur tout le code des chapitres 1 et 2 et
    vérifiez qu'il s'exécute sans message d'erreur.
-   Assurez-vous de comprendre ce que fait chaque ligne, pas seulement de
    pouvoir l'exécuter.
-   Testez-vous avec les exercices ci-dessous, puis avec le chapitre
    « Révision 1 ».

## Exercices {.unnumbered}

::: {.content-visible unless-format="pdf"}
Choisissez *Vrai* ou *Faux*, cochez une réponse ou tapez un nombre : la couleur indique tout de suite si votre réponse est correcte. Cliquez sur **Explication** pour voir la correction.
:::

::: {.content-visible unless-format="html"}
Notez vos réponses, puis comparez-les avec l'annexe « Corrigés » à la fin du livre.
:::

```{r}
#| echo: false
#| results: asis
#| message: false
#| warning: false
exercices(session = 2)
```
