# Visualiser des données avec `ggplot2`

```{r}
#| include: false
source("_common.R")
```

::: {.callout-important title="Objectifs d'apprentissage"}
-   Choisir un graphique adapté au type de la ou des variables à
    représenter.
-   Créer un nuage de points, un diagramme en barres, un histogramme et une
    boîte à moustaches avec `ggplot2`.
-   Personnaliser un graphique : couleurs (`color`, `fill`), transparence,
    titres et thème.
-   Simuler des données avec `rnorm()` et rendre la simulation
    reproductible avec `set.seed()`.
:::

Au [chapitre 4](session-04.qmd#introduction-aux-visualisations-avec-ggplot2),
vous avez construit un premier nuage de points avec `ggplot2`. Ce
chapitre présente les quatre graphiques les plus utilisés en analyse de
données (angl. *scatter plot*, *bar chart*, *histogram*, *boxplot*), et
ce que chacun permet de voir : une relation, une répartition, une
distribution ou une comparaison entre groupes.

```{r}
#| warning: false
# N'oubliez pas de charger les packages tidyverse et ggthemes.
# Exécutez le code suivant pour le faire :
library(tidyverse)
library(ggthemes)
```

## Les nuages de points {#les-nuages-de-points-angl.-scatter-plots}

Commençons par le **nuage de points**, que nous avons déjà vu au
chapitre 4 pour représenter la relation entre le poids en carats et le
prix des diamants.

::: {.callout-note title="Définition : nuage de points"}
Un **nuage de points** (angl. *scatter plot*) est
utilisé dans `ggplot2` pour représenter les valeurs de **deux variables
numériques différentes** par des points, avec une variable sur l'axe des
X et l'autre sur l'axe des Y.

Ce type de graphique est idéal pour l'analyse exploratoire de données,
permettant d'observer les relations entre les variables, de détecter des
tendances, des regroupements, des valeurs extrêmes (angl. *outliers*) ou
de vérifier des hypothèses de corrélation.

Avec `ggplot2`, un nuage de points se crée avec la géométrie
`geom_point()`.
:::

Créons un nuage de points avec le jeu de données `iris`, en comparant
les longueurs et les largeurs des sépales des iris (les variables
`Sepal.Length` et `Sepal.Width`).

Notez que, dans le code suivant, nous ne créons pas directement un
graphique `ggplot` mais nous stockons le graphique comme un objet dans
l'environnement, nommé `p1`, que nous pouvons ensuite afficher avec la
fonction `print()`. Nous verrons dans un instant pourquoi cette pratique
est utile.

```{r}
# nuage de points basique pour comparer la longueur et la largeur des sépales des iris
np1 <- ggplot(data = iris, 
               mapping = aes(x=Sepal.Length, y=Sepal.Width)) +
  geom_point() +
  labs(title = "Longueur et largeur des sépales des iris")

print(np1)
```

Nous pouvons ajouter des couches à l'objet `np1` sans l'écraser, p. ex.
une ligne de régression linéaire avec `geom_smooth(method = lm)` :

```{r}
#| warning: false
np1 + geom_smooth(method = lm)
```

Que nous indique la ligne de régression ? En principe, elle indique une
corrélation légèrement négative entre les variables `Sepal.Length` et
`Sepal.Width` (la zone grise autour de la ligne bleue est
l'intervalle de confiance à 95 % de la droite de régression).

Cela signifie que les iris dont les sépales sont plus longs ont tendance
à avoir des sépales un peu moins larges. Gardez cette constatation à
l'esprit pour les étapes de codage suivantes.

```{r}
# Écrasons np1 en changeant un peu le code. Repérez ce qui a changé dans le code.
np1 <- ggplot(iris, 
               aes(x=Sepal.Length, y=Sepal.Width, color = Species)) +
  geom_point() +
  labs(title = "Longueur et largeur des sépales des iris")

print(np1)
```

Vous pouvez voir dans le graphique que nous pouvons maintenant
différencier les trois espèces d'iris. La dispersion des points semble
moins aléatoire, ce qui permet de voir des groupes de points appartenant
à l'une ou l'autre espèce (angl. *cluster*).

Maintenant, ajoutons à nouveau une couche `geom_smooth()` à l'objet
`np1` :

```{r}
#| warning: false
np1 + geom_smooth(method = lm)
```

Les trois lignes de régression (une pour chaque type d'iris) montrent
maintenant un tout autre résultat : en effet, la corrélation entre
`Sepal.Length` et `Sepal.Width` est clairement positive.

Ce renversement s'appelle le **paradoxe de Simpson** : une tendance
globale peut s'inverser lorsqu'on tient compte d'une variable de groupe
(ici l'espèce).

Cette constatation est un exemple d'analyse exploratoire des données,
rendue possible par les possibilités de visualisation de `ggplot2`.

## Les diagrammes en barres {#les-diagrammes-à-barres}

::: {.callout-note title="Définition : diagramme en barres"}
Les **diagrammes en barres** dans R avec `ggplot2` sont utilisés pour
représenter visuellement des **données catégorielles**, permettant de
comparer des quantités entre différentes catégories.

On les utilise donc souvent pour montrer l'effectif ou la proportion
d'observations dans chaque catégorie, ce qui les rend utiles pour
analyser des tendances ou des différences au sein de données
catégorielles.

Avec `ggplot2`, un diagramme en barres se crée avec la géométrie
`geom_bar()`.
:::

Par exemple, nous pouvons utiliser le code simple suivant pour comparer
les effectifs des différentes qualités de taille (`cut`) dans le jeu de
données `diamonds`. Cette fois-ci, nous sauvegardons et nommons le
graphique `db1`.

```{r}
db1 <- ggplot(data = diamonds, 
       mapping = aes(x = cut)) + 
        geom_bar()

print(db1)
```

Améliorons le graphique avec des arguments et des éléments
supplémentaires (Notez que nous allons
simplement écraser l'objet `db1` créé précédemment avec une nouvelle
version de `db1` !) :

```{r}
library(ggthemes)

db1 <- ggplot(data = diamonds, 
       mapping = aes(x = cut, fill = cut)) + 
        geom_bar() +
        labs(title = "Effectifs des qualités de taille des diamants",
             subtitle = "n = 53 940 diamants",
             x = "Qualité de la taille", y = "Effectif") +
        theme_minimal()

print(db1)
```

Que nous dit le graphique ? Il est intéressant de constater que dans le
jeu de données `diamonds`, le niveau de qualité le plus élevé de la
taille, à savoir `ideal`, est également le plus fréquent.

::: {.callout-warning title="Attention"}
Dans la fonction `ggplot()`, il y a une différence si vous voulez
ajouter de la couleur aux points (qui ont mathématiquement zéro
dimension) ou aux surfaces (qui ont deux dimensions), comme dans les
diagrammes en barres.

Si vous voulez ajouter de la couleur à une surface, vous devez utiliser
l'argument `fill = "xyz"`. L'argument `color = "xyz"` que nous avons
utilisé pour ajouter de la couleur aux nuages de points ne fera
que colorer le contour de la surface.
:::

### À vous de jouer {#cest-maintenant-à-vous-de-jouer}

Reprenez le code que nous avons utilisé pour créer `db1` et modifiez-le
pour créer un nouvel objet, `db2`, qui représente les effectifs des
qualités de couleur (`color`) dans le jeu de données `diamonds` sous
la forme d'un diagramme en barres.

## Les histogrammes

::: {.callout-note title="Définition : histogramme"}
Un **histogramme** est un type de graphique utilisé pour représenter
**la distribution** d'**une variable numérique** à travers des barres.

« Un histogramme sépare les valeurs possibles des données en classes ou
groupes. Pour chaque groupe, on construit un rectangle dont la base
correspond aux valeurs de ce groupe et la hauteur correspond au nombre
d'observations dans le groupe.

L'histogramme a une apparence semblable au graphique à barres
verticales, mais il n'y a pas d'écart entre les barres.

En règle générale, l'histogramme possède des barres d'une largeur égale. »
[@statcan2021]

L'histogramme est particulièrement utile pour :

-   **Analyser la distribution** : Comprendre si les données sont
    normalement distribuées, asymétriques (angl. *skewness*), ou si
    elles ont des queues plus ou moins épaisses que la loi normale
    (*kurtosis*).
-   **Détecter les valeurs extrêmes** : Identifier les données qui
    s'écartent nettement du reste des données.
-   **Comparer des distributions** : Observer comment différentes
    sous-populations se comparent les unes aux autres en termes de
    distribution de données.

Avec `ggplot2`, on crée un histogramme avec la géométrie
`geom_histogram()`. Par défaut, `geom_histogram()` découpe
les données en 30 intervalles (angl. *bins*) et affiche un message
invitant à choisir une meilleure valeur. On peut fixer la largeur des
intervalles avec l'argument `binwidth` (p. ex.
`geom_histogram(binwidth = 30)`) ou leur nombre avec `bins`.
:::

Avant de créer un histogramme avec le code R, introduisons d'abord une
nouvelle fonction : `rnorm()`. Elle peut être utilisée pour créer des
valeurs aléatoires qui suivent une **loi normale** (angl. *normal
distribution*).

Les arguments que nous pouvons entrer dans la fonction sont :

-   le nombre `n` de valeurs aléatoires que nous voulons créer

-   la moyenne `mean` de la distribution des valeurs aléatoires

-   l'écart-type `sd` de la distribution des valeurs aléatoires

Notez que par défaut, la fonction utilise `mean = 0` et `sd = 1`, ce qui
correspond à une **loi normale centrée réduite** (angl. *standard normal
distribution*).

Consultez aussi `?rnorm` pour plus d'informations.

::: {.callout-tip title="Astuce"}
La fonction `set.seed()` dans R est utilisée pour définir la graine
(angl. *seed*) du générateur de nombres aléatoires. La graine est un
nombre entier qui sert de point de départ pour le générateur de nombres
aléatoires.

En définissant une graine spécifique, par exemple avec `set.seed(123)`,
vous garantissez que la séquence de nombres aléatoires générée par la
suite avec des fonctions telles que `rnorm()`, sera la même à chaque
fois que vous exécuterez le code, ce qui est utile pour la
reproductibilité des résultats.
:::

Dans le code R suivant, nous utilisons `rnorm()` pour simuler les
distributions des tailles des hommes et des femmes en Suisse.

D'après l'Enquête suisse sur la santé 2017 [@muller2022], les femmes
mesurent en moyenne 164,6 cm (écart-type 6,5 cm) et les hommes 177,0 cm
(écart-type 7,1 cm). Dans la suite, nous utilisons des valeurs proches :
une moyenne de 164,7 cm pour les femmes et de 177,4 cm pour les hommes,
avec des écarts-types un peu plus petits de 5,6 cm et de 6,1 cm.

```{r}
#| warning: false
# Simulation de tailles de femmes en Suisse
# Créer 500 valeurs aléatoires de taille 
# (moyenne = 164,7 et écart-type = 5,6) avec la fonction rnorm().
set.seed(123)

taille_f <- rnorm(500, mean = 164.7, sd = 5.6)

head(taille_f)

# stocker taille_f comme objet de type "data.frame"
taille_f <- as.data.frame(taille_f)

# visualiser taille_f avec un histogramme basique
ggplot(data = taille_f, 
       mapping = aes(x=taille_f)) +
  geom_histogram()

# jouer avec l'argument "binwidth" de l'histogramme 
# qui définit l'intervalle de la base de ses barres
ggplot(data = taille_f, 
       mapping = aes(x=taille_f)) +
  geom_histogram(binwidth = 10)

ggplot(data = taille_f, 
       mapping = aes(x=taille_f)) +
  geom_histogram(binwidth = 0.1)

ggplot(data = taille_f, 
       mapping = aes(x=taille_f)) +
  geom_histogram(binwidth = 1)

# stocker l'histogramme comme objet, nommé hist1, et modifier sa couleur
hist1 <- ggplot(data = taille_f, 
                 mapping = aes(x=taille_f)) +
  geom_histogram(binwidth = 1, color = "black", fill = "white")

print(hist1)

# Ajouter des titres et un thème pour améliorer la visualisation
hist1 <- hist1 + labs(title = "Histogramme des tailles de femmes en Suisse",
                        subtitle = "Simulation basée sur 500 observations",
                        x = "Taille en cm",
                        y = "Effectif") +
        theme_bw()

print(hist1)
```

::: {.callout-tip title="Astuce"}
Un élément clé des visualisations de données est la **couleur**. R connaît
657 noms de couleurs : la fonction `colors()` les liste, et vous pouvez
utiliser chacun de ces noms dans `ggplot2` (p. ex. `fill = "steelblue"`).
Pour un aperçu visuel, voir *Colors in R* [@brown_colors].

```{r}
head(colors(), 20)
```
:::

### À vous de jouer {#cest-maintenant-à-vous-de-jouer-1}

Reprenez le code que nous avons utilisé pour créer `taille_f` et `hist1`
et modifiez-le pour créer une nouvelle simulation de taille d'hommes,
`taille_h`, et un nouvel histogramme qui montre sa distribution,
`hist2`. Jouez avec l'argument `binwidth` et la couleur de votre
visualisation. Pour cette tâche, vous pouvez supposer que les hommes en
Suisse ont une taille moyenne (`mean`) de 177,4 cm avec un écart-type
(`sd`) de 6,1 cm.

## Les boîtes à moustaches {#les-boîtes-à-moustaches-angl.-boxplots}

::: {.callout-note title="Définition : boîte à moustaches"}
Les **boîtes à moustaches** (angl. *boxplots*) représentent la
distribution d'une variable numérique à l'aide de cinq valeurs clés :

1.  l'extrémité de la moustache inférieure
2.  le premier quartile (Q1 ; début de la boîte)
3.  la médiane (Q2 ; ligne qui « coupe la boîte en deux »)
4.  le troisième quartile (Q3 ; fin de la boîte) et
5.  l'extrémité de la moustache supérieure.

Les moustaches s'étendent jusqu'aux valeurs les plus extrêmes situées à
moins de 1,5 × l'écart interquartile de la boîte ; les valeurs au-delà
sont dessinées comme des points (valeurs extrêmes potentielles). Les
moustaches correspondent donc au minimum et au maximum seulement s'il n'y
a pas de valeurs extrêmes.

Ces diagrammes permettent d'identifier rapidement la médiane, l'écart
interquartile (angl. *interquartile range*, IQR) et les valeurs
extrêmes potentielles. Ils sont particulièrement utiles pour comparer
les distributions entre plusieurs groupes ou variables.
:::

```{r}
#| warning: false
#| echo: false
#| output: true
# Sample data creation
# Replace this with your actual dataframe and column name for the numerical values
set.seed(1238)
df <- data.frame(value = rnorm(300, mean = 5, sd = 2))

# Calculating summary statistics for annotations
# Les moustaches s'arrêtent aux valeurs les plus extrêmes situées à moins de
# 1,5 × IQR de la boîte (convention de Tukey, utilisée par geom_boxplot())
summaries <- df %>% 
  summarise(
    Min = min(value),
    Q1 = quantile(value, 0.25),
    Median = median(value),
    Q3 = quantile(value, 0.75),
    IQR = IQR(value),
    LowerWhisker = min(value[value >= Q1 - 1.5 * IQR]),
    UpperWhisker = max(value[value <= Q3 + 1.5 * IQR])
  )

# Creating the boxplot with annotations
p <- ggplot(df, aes(x = factor(1), y = value)) +
  geom_boxplot() +
  geom_text(data = summaries, aes(x = 1.4, y = Q1, label = paste("Q1 :", round(Q1, 2))), hjust = -0.1) +
  geom_text(data = summaries, aes(x = 1.4, y = Median, label = paste("Médiane :", round(Median, 2))), hjust = -0.1) +
  geom_text(data = summaries, aes(x = 1.4, y = Q3, label = paste("Q3 :", round(Q3, 2))), hjust = -0.1) +
  geom_text(data = summaries, aes(x = 1.0, y = LowerWhisker, label = paste("Fin de la moustache inférieure :", round(LowerWhisker, 2))), hjust = -0.1) +
  geom_text(data = summaries, aes(x = 1.0, y = UpperWhisker, label = paste("Fin de la moustache supérieure :", round(UpperWhisker, 2))), hjust = -0.1) +
  geom_text(data = summaries, aes(x = 1.0, y = Min, label = paste("Valeur extrême :", round(Min, 2))), hjust = -0.15) +
  scale_x_discrete(labels = NULL, expand = expansion(add = c(0.6, 1.2))) + # Hide x-axis labels, room for the annotations
  theme_minimal() +
  theme(axis.title.x=element_blank(),
        axis.text.x=element_blank(),
        axis.ticks.x=element_blank()) +
  labs(title = "Boîte à moustache avec des valeurs aléatoires",
       y = "valeur")


# Display the plot
print(p)
```

Le jeu de données `mtcars`, qui contient des données sur les
caractéristiques de différents modèles de voitures, peut être utilisé
pour illustrer l'utilisation des boîtes à moustaches.

Par exemple, pour visualiser la distribution de l'efficacité
énergétique (`mpg`, miles par gallon) des voitures en fonction du nombre de cylindres
(`cyl`), on peut utiliser le code suivant :

```{r}
# Avant de créer le boxplot, vérifions d'abord la structure de mtcars :
str(mtcars)
```

Nous pouvons constater que la colonne `cyl` (cylindre) est stockée au
format numérique.

C'est un problème, car nous voulons comparer l'efficacité énergétique
(`mpg`) des voitures à 4, 6 ou 8 cylindres. Nous devons traiter
chacune d'entre elles comme un sous-groupe distinct. Comment faire ?

```{r}
# Transformons donc cyl en facteur
mtcars$cyl <- as.factor(mtcars$cyl)

# Et maintenant nous pouvons construire notre boxplot
box1 <- ggplot(data = mtcars, 
          aes(x=cyl, y=mpg, fill = cyl)) + 
            geom_boxplot(alpha=0.2) + 
              labs(title = "Miles par gallon (mpg) selon le nombre de cylindres dans mtcars", x = "Nombre de cylindres", y = "Miles par gallon (mpg)")
print(box1)
  
```

Ce code crée un graphique, `box1`, avec une boîte à moustaches par
groupe de cylindres du jeu de données `mtcars`, permettant de comparer facilement l'efficacité
énergétique (`mpg`) entre les voitures avec des nombres de cylindres différents.

::: {.callout-tip title="Astuce"}
L'argument `alpha = 0.2` de `geom_boxplot()` rend les boîtes
transparentes. En général, `alpha` peut être compris entre 0
(totalement transparent) et 1 (non transparent). C'est un argument
supplémentaire qui permet de personnaliser votre graphique `ggplot2`.
:::

Le graphique montre que dans `mtcars`, les voitures
avec des moteurs ayant plus de cylindres ont aussi tendance à être moins
efficaces en termes de consommation de carburant. Il existe toutefois
quelques intersections entre les groupes. C'est-à-dire qu'il y a des
voitures à 8 cylindres qui sont relativement efficaces en termes de
consommation de carburant, surpassant quelques voitures à 6 cylindres,
par exemple.

::: {.callout-important title="En bref"}
-   Nuage de points : deux variables numériques ; diagramme en barres : une
    variable catégorielle ; histogramme : la distribution d'une variable
    numérique ; boîte à moustaches : une variable numérique comparée entre
    groupes.
-   `color` colore les points et les contours, `fill` remplit les surfaces.
-   La largeur des intervalles (`binwidth`) change beaucoup l'aspect d'un
    histogramme : essayez plusieurs valeurs.
-   Une tendance d'ensemble peut s'inverser quand on distingue des groupes
    (paradoxe de Simpson) : regardez aussi vos données par sous-groupe.
-   `rnorm()` simule des valeurs suivant une loi normale ; `set.seed()` rend
    la simulation reproductible.
:::

Le chapitre « Révision 2 » vous permet de tester vos connaissances sur
les graphiques avant de passer à la manipulation de données.

## À faire avant de continuer {#devoir-pour-session-6-problem-set-2 .unnumbered}

-   Refaites les graphiques de ce chapitre et modifiez leurs paramètres
    (couleurs, `binwidth`, titres) pour voir ce qui change.
-   Révisez les chapitres 4 et 5, puis testez-vous avec le chapitre
    « Révision 2 ».

## Exercices {.unnumbered}

::: {.content-visible unless-format="pdf"}
Choisissez *Vrai* ou *Faux*, cochez une réponse ou tapez un nombre : la couleur indique tout de suite si votre réponse est correcte. Cliquez sur **Explication** pour voir la correction.
:::

::: {.content-visible unless-format="html"}
Notez vos réponses, puis comparez-les avec l'annexe « Corrigés » à la fin du livre.
:::

```{r}
#| echo: false
#| results: asis
#| message: false
#| warning: false
exercices(session = 5)
```
