# Statistiques inférentielles II : ANOVA et régression

```{r}
#| include: false
source("_common.R")
```

::: {.callout-important title="Objectifs d'apprentissage"}
-   Comparer les moyennes de plus de deux groupes avec une ANOVA
    (`aov()`) et des comparaisons deux à deux (`TukeyHSD()`).
-   Ajuster une régression linéaire simple et multiple avec `lm()`.
-   Interpréter les coefficients, leurs valeurs p et le R² d'un modèle.
-   Vérifier les conditions d'application d'une régression à l'aide des
    graphiques de diagnostic.
:::

Au [chapitre 11](session-11.qmd), le test t vous a permis de comparer
deux moyennes. Ce chapitre présente deux méthodes plus générales :
l'ANOVA, qui compare plusieurs groupes, et la régression linéaire, qui
décrit comment une variable numérique varie en fonction d'une ou de
plusieurs autres.

## L'analyse de la variance (ANOVA)

::: {.callout-note title="Définition : analyse de la variance (ANOVA)"}
L'**analyse de la variance** (ANOVA) compare les moyennes d'une
variable numérique entre trois groupes ou plus. Elle généralise ainsi
le test t, qui compare au plus deux moyennes.

Son principe consiste à décomposer la variabilité totale de la variable
en deux parts : la variabilité **entre** les groupes (les moyennes des
groupes diffèrent-elles ?) et la variabilité **à l'intérieur** des
groupes (la dispersion autour de chaque moyenne). Si la première est
grande par rapport à la seconde, la statistique F est élevée et la
valeur p faible : on rejette l'hypothèse nulle selon laquelle toutes
les moyennes sont égales.

On appelle **facteur** la variable catégorielle qui définit les groupes :
avec un facteur, on parle d'ANOVA à un facteur, avec deux, d'ANOVA à deux
facteurs, etc. L'ANOVA a été développée par Ronald Fisher (voir le
[chapitre 4](session-04.qmd#le-jeu-de-données-iris)).
:::

::: {.callout-warning title="Attention : conditions d'application"}
Comme le test t, l'ANOVA repose sur des conditions d'application : l'indépendance des observations ; dans chaque groupe, une
distribution à peu près normale (vérifiable sur les résidus du modèle) ;
des variances semblables entre les groupes (homoscédasticité).
:::

Dans R, la **fonction `aov()`** est utilisée pour effectuer des ANOVAs à
un ou plusieurs facteurs.

-   Elle prend en entrée une formule qui précise la variable à expliquer et
    les facteurs (variables catégorielles explicatives), ainsi qu'un tableau de données contenant les
    données. Syntaxe : `aov(formula, data)`. La formule
    `y ~ x` se lit « y en fonction de x ».

-   La fonction `aov()` renvoie un objet de classe *aov* qui contient
    les résultats de l'analyse de variance, y compris

    -   les sommes de carrés,

    -   les degrés de liberté,

    -   les valeurs de F et

    -   les valeurs p pour chaque effet du modèle.

En résumé, `aov()` est utilisée pour ajuster des modèles linéaires à
effets fixes et pour effectuer des analyses de variance.

### Exemple 1 : ANOVA avec le jeu de données `palmerpenguins`

![Logo du package [palmerpenguins](https://allisonhorst.github.io/palmerpenguins/index.html). Illustration : Allison Horst, [CC0](https://creativecommons.org/publicdomain/zero/1.0/).](../images/palmerpenguins.png){width="200" fig-alt="Logo hexagonal du package palmerpenguins avec trois manchots"}

Pour cet exemple, il faut installer le package `palmerpenguins`
[@horst2020].
Celui-ci contient un jeu de données avec des informations sur trois
espèces de manchots (Adélie, à jugulaire et papou ; en anglais Adelie,
Chinstrap et Gentoo) qui vivent dans
l'archipel de Palmer en Antarctique.

Les données ont été collectées entre 2007 et 2009 [@gorman2014] et comprennent des
mesures telles que la longueur du bec (`bill_length_mm`), la longueur
des nageoires (`flipper_length_mm`), le poids corporel (`body_mass_g`)
et le sexe des manchots.

-   Installez le package une fois (voir le
    [chapitre 4](session-04.qmd#les-paquets-r)) :

    ```r
    install.packages("palmerpenguins")
    ```

-   Après l'installation, il suffit de charger le package avec
    `library(palmerpenguins)`

-   Avant d'analyser un nouveau jeu de données, décrivez-le : consultez
    `?penguins` et le [site des créatrices du
    package](https://allisonhorst.github.io/palmerpenguins/).

-   Le **but de notre ANOVA** est de déterminer si les différences de
    longueur moyenne des nageoires `flipper_length_mm` entre les trois
    espèces de manchots sont statistiquement significatives.

    -   `flipper_length_mm` est donc notre variable quantitative à
        expliquer et

    -   `species` est notre variable catégorielle qui indique à quelle
        espèce de manchots (Adelie, Chinstrap et Gentoo) chaque
        observation de `flipper_length_mm` appartient.

Le jeu de données compte 344 manchots, dont 2 sans longueur de nageoire
mesurée : l'analyse porte donc sur 342 manchots.

```{r}
#| echo: true
#| output: true

library(tidyverse)
library(palmerpenguins)

# Explorez d'abord un peu la structure du jeu de données
str(penguins)

# Deux manchots n'ont pas de longueur de nageoire mesurée : on les retire.
penguins_nageoires <- penguins %>%
  filter(!is.na(flipper_length_mm))
nrow(penguins_nageoires)  # 342

# Visualisez les distributions de flipper length avec des boxplots
ggplot(penguins_nageoires, aes(x = species, y = flipper_length_mm)) +
  geom_boxplot() +
  labs(x = "Espèce", y = "Longueur des nageoires (mm)")

# Comme alternative, vous pouvez aussi créer un histogramme par espèce (un panneau par espèce, avec le même axe x)
ggplot(data = penguins_nageoires, aes(x = flipper_length_mm, fill = species)) +
  geom_histogram(color = "black", binwidth = 3, show.legend = FALSE) +
  facet_wrap(~ species, ncol = 1) +
  scale_fill_manual(values = c("darkorange","darkorchid","cyan4")) +
  theme_minimal() +
  labs(title = "Longueur des nageoires selon l'espèce de manchot",
       subtitle = "n = 342 ; source : package palmerpenguins",
       x = "Longueur des nageoires (mm)", y = "Effectif")

# Calculs des variances de flipper length avec dplyr par espèce de manchot, pour vérifier la condition de variances similaires entre groupes :
penguins_nageoires %>% 
  group_by(species) %>% 
  summarize(var_fl = var(flipper_length_mm))

# ANOVA avec aov()
anova_1 <- aov(flipper_length_mm ~ species, data = penguins_nageoires)
summary(anova_1)

# à noter, avec TukeyHSD() nous pouvons vérifier davantage les différences entre chaque paire d'espèces :
TukeyHSD(anova_1)

# La valeur p est très faible : on rejette H0 au seuil de 5 %.
```

## La régression linéaire avec `lm()`

### Explications théoriques de la régression linéaire

Dans des données réelles, on observe souvent une **association** entre
deux variables : elles varient ensemble.

-   Par exemple, les personnes ayant un niveau d'éducation élevé ont en
    moyenne des salaires plus élevés. Il s'agit bien sûr d'une tendance
    moyenne : certaines personnes ayant un très faible niveau
    d'éducation ont des salaires très élevés, et vice versa. Il existe
    néanmoins, en moyenne, une association entre le niveau d'éducation
    et le salaire.

La question suivante est donc de savoir quelle est l'ampleur de cette
association et s'il est possible de la quantifier.

-   Est-il possible, par exemple, de prédire une augmentation moyenne du
    salaire en % pour chaque année d'études supplémentaire ? Répondre à
    une telle question peut s'avérer compliqué pour différentes raisons.

-   Si l'éducation est importante, un certain nombre d'autres facteurs
    peuvent également influencer le salaire d'une personne, tels que
    l'âge, le sexe, l'origine sociale, l'expérience professionnelle, le
    secteur d'activité. Si ces
    autres facteurs ont également une influence sur le salaire, comment
    déterminer l'impact fractionnel du niveau d'éducation ?

Un autre problème, en particulier dans la pratique, est que nombre de
ces autres facteurs peuvent ne pas être disponibles ou être difficiles à
mesurer.

-   Et même si tous ces facteurs pouvaient être observés et contrôlés,
    la relation entre le niveau d'éducation et le salaire serait toujours
    soumise à un certain degré de hasard. Peut-être y a-t-il d'autres
    facteurs inconnus, ou peut-être y a-t-il simplement une fluctuation
    inexplicable du niveau de salaire entre tous les individus, même
    ceux qui ont des qualifications et des profils socio-économiques
    très similaires.

La **régression linéaire** permet de **quantifier l'association** entre
x et y, éventuellement en tenant compte d'autres variables mesurées
(« toutes choses égales par ailleurs »). Elle ne prouve pas à elle seule
une relation causale : si des facteurs importants ne sont pas mesurés
(p. ex. les capacités ou l'origine sociale), le coefficient de
l'éducation peut être biaisé.

::: {.callout-note title="Définition : régression linéaire"}
La régression linéaire est une méthode statistique utilisée pour
modéliser la relation linéaire entre une **variable à expliquer (y)** et
une ou plusieurs **variables explicatives (x1, x2, etc.)**.

-   La variable à expliquer, y, est aussi appelée **variable
    dépendante** (angl. *outcome* ou *response variable*).

-   Les variables explicatives, x, sont aussi appelées **variables
    indépendantes** ou **prédicteurs** (angl. *predictors*).

Nous parlons de régression linéaire **simple**, s'il y a seulement une
variable explicative x et de régression linéaire **multiple** s'il y a
plus d'une variable explicative, p. ex. x1, x2, x3, etc.
:::

En analyse de données, un modèle de régression a deux principaux types
d'applications possibles :

-   **Explication** : nous pouvons décrire comment les variations
    observées de y sont associées aux variations observées de x. Une
    interprétation causale demande en plus des arguments théoriques ou un
    dispositif adapté (p. ex. une expérience).

    -   Par exemple, considérons un échantillon aléatoire de données sur
        la taille et le poids des personnes. En moyenne, les personnes
        plus grandes pèsent plus que les personnes plus petites
        (association). Nous pourrions donc développer un modèle de
        régression qui décrit les variations de poids (y) en fonction des
        variations de taille (x).

-   **Prédiction** : Si nous disposons d'un échantillon représentatif de
    données contenant des observations des valeurs y et x, nous pouvons
    adapter un modèle de régression aux données. Par la suite, nous
    pouvons utiliser le modèle de régression pour un nouveau jeu de
    données qui ne contient que des valeurs x et prédire les valeurs y
    correspondantes.

    -   Supposons par exemple que vous soyez un agent immobilier. Vous
        disposez d'un jeu de données de 200 ventes de maisons dans
        une ville au cours des cinq derniers mois, qui contient le prix
        de vente (y) et la taille de la maison en mètres carrés (x).
        Vous pouvez maintenant adapter un modèle de régression à vos
        données et l'utiliser pour prédire les prix de vente attendus
        des maisons actuellement sur le marché en fonction de leur
        superficie (x), que vous connaissez.

Notez qu'un modèle de régression linéaire, comme tout modèle, est
toujours **une simplification de la réalité**. Par conséquent, la
précision des modèles de régression linéaire appliqués à des données
réelles ne sera jamais de 100 %, c'est-à-dire qu'elle est sujette à une
erreur d'estimation.

Comprendre (et aussi quantifier) cette déviation du modèle de régression
par rapport aux valeurs observées est également une étape importante de
toute analyse de régression, comme nous le verrons par la suite.

Sur le plan technique, l'objectif de la régression linéaire est de
spécifier une équation mathématique, appelée **modèle de régression**,
qui quantifie la relation entre les variables y et x sur la base d'un
ensemble d'observations.

Par exemple, dans le cas d'une régression linéaire simple avec une
variable x, nous utiliserions l'équation suivante :

$$
y = \beta_0 + \beta_1 x + \epsilon
$$ où :

-   $y$ est la variable à expliquer

-   $x$ est la variable explicative.

-   $\beta_0$ est l'ordonnée à l'origine de la droite de régression.

-   $\beta_1$ est la pente de la droite de régression.

-   $\epsilon$ est le terme d'erreur aléatoire

::: {.callout-note title="Définition : droite de régression"}
Si cela est trop abstrait pour certaines personnes : Nous pourrions
également dire que, d'un point de vue pratique, l'objectif d'une
régression linéaire simple est d'ajuster une ligne droite à un nuage de
points. Le modèle de régression serait la droite de régression qui
modélise la relation entre les variables y et x (les observations sous
la forme d'un nuage de points).
:::

### La fonction `lm()`

La fonction **`lm()`** dans R est utilisée pour ajuster un modèle de
régression linéaire. Elle est couramment utilisée dans le contexte de la
régression linéaire pour étudier la relation entre une variable
à expliquer (`y`) et une ou plusieurs variables explicatives (`x1`,
`x2`, etc.).

La syntaxe de base de la fonction `lm()` est la suivante :
**`lm(formula, data)`**.

-   L'argument `formula` désigne une formule qui décrit le modèle à
    ajuster. Par exemple, `y ~ x1 + x2` signifie que la variable
    à expliquer y est modélisée en fonction des variables explicatives
    x1 et x2.

-   L'argument `data` requiert l'indication du jeu de données que la
    régression doit utiliser en tant qu'entrée contenant les variables
    mentionnées dans la formule.

### Exemple 2 : la régression linéaire à une variable avec `mtcars` {#exemple-1-la-régression-linéaire-à-une-variable-avec-mtcars}

Voici un exemple d'utilisation de la fonction `lm()` avec le jeu de
données `mtcars` : `lm(mpg ~ wt, data = mtcars)`

-   Notre but est de modéliser la relation entre la variable à expliquer
    `mpg` (miles par gallon) et la variable explicative `wt` (poids).

-   Notre **hypothèse** est qu'il existe une relation négative entre
    `wt` et `mpg` des véhicules dans `mtcars`. En d'autres termes, nous
    nous attendons à ce que les voitures plus lourdes aient tendance à
    parcourir moins de distance avec une unité de carburant que les
    voitures plus légères.

-   Nous supposons qu'il s'agit d'une **relation de cause à effet**, car
    les lois de la physique nous apprennent que l'accélération et le
    déplacement d'objets plus lourds nécessitent une force et une
    énergie plus importantes. Par conséquent, nous supposons que les
    voitures plus lourdes consomment généralement plus d'énergie sous
    forme de carburant que les voitures plus légères.

```{r}
# Charger le jeu de données mtcars
data(mtcars)

# Ajuster un modèle de régression linéaire avec mpg comme variable à expliquer et wt comme variable explicative
modele_1 <- lm(mpg ~ wt, data = mtcars)

# Afficher le résumé du modèle que nous pouvons interpréter
summary(modele_1)
```

Le résultat de la régression linéaire indique que le modèle linéaire
`modele_1` prédit la variable à expliquer `mpg` en fonction de la
variable explicative `wt`. Regardons le résultat plus en détail :

-   Les coefficients du modèle sont présentés dans la section
    `Coefficients`.

    -   L'ordonnée à l'origine (`(Intercept)`) est estimée à 37,285 et le coefficient pour `wt`
        est estimé à -5,345. Cela signifie que pour chaque augmentation
        d'une unité de `wt`, la valeur prédite de `mpg` diminue de 5,345
        unités en moyenne. En d'autres termes, pour chaque tranche de 1000 livres
        (environ 454 kg) de plus, une voiture parcourt en
        moyenne **5,3 miles de moins par gallon** (elle consomme donc
        davantage).

    -   La valeur p (`Pr(>|t|)`) du coefficient de `wt` est très faible
        (p < 0,001) : le coefficient est significativement différent de
        zéro, c'est-à-dire que `wt` est significativement associé à
        `mpg`.

-   La section `Residuals` indique les résidus minimaux, du premier
    quartile, de la médiane, du troisième quartile et maximaux. Ces
    valeurs peuvent être utilisées pour vérifier si les conditions d'application du
    modèle sont satisfaites.

-   `Residual standard error` est l'écart-type résiduel, qui mesure
    l'écart entre les valeurs prédites et les valeurs observées de la
    variable à expliquer. Plus cette valeur est faible, mieux le modèle
    s'adapte aux données. Dans ce cas, la valeur est de 3,046.

-   `Multiple R-squared` est le coefficient de détermination (R²), qui
    mesure la proportion de la variance de la variable à expliquer
    reproduite par la variable explicative. Dans ce cas, le coefficient
    de détermination est de 0,7528 : le poids rend compte d'environ
    75 % de la variance de `mpg` dans ces données (« expliquer » au sens
    statistique, pas causal). C'est une valeur élevée pour un modèle à
    une seule variable, mais ce qui est « élevé » dépend du domaine : les
    données physiques comme celles-ci donnent souvent des R² élevés, les
    données d'enquêtes en sciences sociales beaucoup plus rarement.

-   `Adjusted R-squared` (R² ajusté) mesure aussi la proportion de la
    variance de la variable à expliquer reproduite par le modèle, mais
    en tenant compte du nombre de variables explicatives ; il est
    toujours inférieur ou égal au R². Comme il pénalise les variables
    supplémentaires, le R² ajusté est un critère utile pour comparer des
    modèles ayant un nombre différent de variables, parmi d'autres (AIC, présenté
    plus bas ; théorie ; validation sur d'autres données).

-   Enfin, `F-statistic` teste l'hypothèse nulle selon laquelle le
    coefficient de régression est égal à zéro. Ici, la valeur p associée
    à la statistique F est très faible (p < 0,001) : on rejette
    l'hypothèse nulle, et le modèle est significatif.

La vidéo YouTube suivante de StatQuest, un créateur de contenus qui
explique très bien les concepts statistiques (en anglais), décrit
comment interpréter les résultats d'une régression linéaire dans R
[@statquest2017lmr] :

::: {.content-visible unless-format="pdf"}
<iframe width="560" height="315" src="https://www.youtube-nocookie.com/embed/u1cc1r_Y7M0" title="YouTube video player" frameborder="0" allow="accelerometer; autoplay; clipboard-write; encrypted-media; gyroscope; picture-in-picture; web-share" referrerpolicy="strict-origin-when-cross-origin" allowfullscreen>

</iframe>
:::

::: {.content-visible unless-format="html"}
Vidéo : *Linear Regression in R, Step-by-Step*,
<https://www.youtube.com/watch?v=u1cc1r_Y7M0>.
:::

#### Les graphiques de diagnostic

Les graphiques de diagnostic (angl. diagnostic plots) sont des
graphiques utilisés pour évaluer la qualité d'un modèle de régression
linéaire et vérifier si ses conditions d'application sont remplies (p.
ex. si les **résidus** suivent approximativement une loi normale).

En utilisant la fonction `plot()` après avoir calculé un modèle de
régression linéaire dans R, nous pouvons afficher quatre graphiques
de diagnostic :

```{r}
#| fig-width: 7
#| fig-height: 7
#| out-width: "100%"
# Cette commande fait en sorte que les graphes de diagnostic soient tous affichés en même temps, sur un panneau 2 X 2 :
par(mfrow = c(2, 2))

# Afficher ensuite les graphiques de diagnostic :
plot(modele_1)
```

#### Lire les quatre graphiques de diagnostic

1.  `Residuals vs Fitted` : Ce graphique montre si les résidus (la
    distance entre les valeurs modélisées et observées) présentent des
    tendances non linéaires. Il peut y avoir une relation non linéaire
    entre les variables explicatives x et la variable à expliquer y, et
    le schéma peut apparaître dans ce graphique si le modèle ne capture
    pas la relation non linéaire. Si vous trouvez des résidus plus ou
    moins uniformément répartis (approximés par la ligne rouge) autour
    de la ligne horizontale en pointillés sans tendances distinctes,
    c'est une bonne indication que vous n'avez pas de relations non
    linéaires.

2.  `Q-Q Residuals` : Ce graphique montre si les résidus (les points)
    suivent une loi normale. Les résidus se situent-ils plus ou moins
    sur la ligne droite diagonale en pointillés ou s'en écartent-ils
    fortement ? C'est une bonne chose si les résidus sont bien alignés
    sur la ligne droite en pointillés.

3.  `Scale-Location` : Ce graphique affiche les valeurs ajustées d'un
    modèle de régression sur l'axe des abscisses et la racine carrée des
    résidus standardisés sur l'axe des ordonnées. C'est ainsi que vous
    pouvez vérifier la condition de variance constante (homoscédasticité).
    C'est une bonne chose si vous voyez une ligne rouge plus ou moins
    horizontale avec des points répartis de manière égale (au hasard)
    autour d'elle.

4.  `Residuals vs Leverage` : ce graphique permet d'identifier les
    **observations influentes**, c'est-à-dire celles qui pèsent fortement
    sur les coefficients du modèle. Une valeur extrême n'est pas
    forcément influente : si les résultats restent semblables avec ou
    sans elle, elle ne pose pas de problème. Une observation influente,
    en revanche, modifie nettement les résultats lorsqu'on l'exclut.
    Regardez les points situés dans les coins supérieur ou inférieur
    droits, au-delà des lignes pointillées, qui signalent une « distance
    de Cook » élevée : ces observations méritent d'être examinées.

En examinant ces graphiques de diagnostic, nous pouvons évaluer si les
conditions d'application de la régression linéaire sont remplies :
l'homoscédasticité, la linéarité et la normalité des résidus.
L'indépendance des observations dépend surtout du plan d'échantillonnage
et de la structure des données ; ces quatre graphiques ne permettent pas
de la vérifier directement.

Si les graphiques de diagnostic montrent que ces conditions ne sont pas
remplies, cela peut indiquer que le modèle n'est pas adéquat et
qu'une transformation des données ou une sélection de variables
différente peut être nécessaire.

Dans le cas du modèle `modele_1` (`mpg ~ wt`), le graphique
`Residuals vs Fitted` montre une légère courbure en forme de U : la relation n'est
pas tout à fait linéaire (on pourrait essayer `mpg ~ wt + I(wt^2)` ou
`log(mpg)`). Quelques voitures (Fiat 128, Toyota Corolla, Chrysler
Imperial) s'écartent nettement du modèle. Pour un modèle simple
d'illustration, cela reste acceptable.

### Exemple 3 : la régression linéaire multiple avec `mtcars` {#exemple-2-la-régression-linéaire-multiple-avec-mtcars}

Pouvons-nous encore améliorer `modele_1` qui prédit `mpg` dans le jeu de
données mtcars ? Une possibilité évidente est d'inclure d'autres
variables x, en plus de `wt`, dans notre modèle de régression pour
prédire `mpg`.

En d'autres termes, nous devrions effectuer une régression linéaire
multiple.

Si nous vérifions à nouveau les variables de mtcars (par exemple, avec
`?mtcars`), une autre variable nous saute aux yeux qui pourrait avoir un
impact sur `mpg` : la variable `hp`, qui indique la puissance brute en
chevaux des voitures.

On peut supposer que les voitures avec plus de chevaux, c'est-à-dire
avec des moteurs plus puissants, parcourent **moins de miles par
gallon** que les voitures avec moins de `hp`.

```{r}
#| fig-width: 7
#| fig-height: 7
#| out-width: "100%"
# Ajuster un modèle de régression linéaire multiple avec mpg comme variable à expliquer et wt et hp comme variables explicatives
modele_2 <- lm(mpg ~ wt + hp, data = mtcars)

# Afficher le résumé du modèle que nous pouvons interpréter
summary(modele_2)

# Afficher les graphiques de diagnostic
par(mfrow = c(2, 2))
plot(modele_2)
```

Les résultats montrent qu'en effet, la puissance en chevaux `hp` est
elle aussi associée négativement à `mpg`. Son coefficient est
significatif au seuil de 1 % (mais pas au seuil de 0,1 %, contrairement
à celui de `wt`).

Le R² de notre modèle a également augmenté pour atteindre 82,68 %
(R² ajusté : 81,48 %), une valeur très élevée. Cela
signifie que `modele_2` peut effectivement expliquer une plus grande
partie de la variabilité de `mpg` que `modele_1`.

Pour comparer deux modèles emboîtés, on utilise
`anova(modele_1, modele_2)` :

```{r}
anova(modele_1, modele_2)
```

Ici, l'ajout de `hp` améliore significativement l'ajustement (F = 12,4 ;
p = 0,0015). Le R² ajusté et l'AIC sont d'autres critères. La statistique
F de `summary()` teste seulement si le modèle explique quelque chose ;
elle ne sert pas à comparer des modèles.

Une question est alors : **comment choisir le meilleur modèle de
régression ?**

En sciences sociales, les variables d'un modèle devraient être choisies
pour des raisons théoriques ; la sélection automatique présentée
ci-dessous ne l'est qu'à titre d'information.

::: {.callout-caution title="Pour aller plus loin : la sélection automatique de variables" collapse="true"}
[]{#exemple-3-la-régression-par-étape-avec-mtcars}

Une solution possible est la **sélection pas à pas** (angl.
*stepwise selection*) : le choix des variables explicatives est effectué
par une procédure automatique.

Dans R, la sélection pas à pas peut être effectuée à l'aide de
différentes approches, notamment la fonction `step()`, qui base ses
sélections sur les valeurs AIC (critère d'information d'Akaike).

-   Pour notre exemple de sélection pas à pas, nous allons prédire
    `mpg` en utilisant toutes les autres variables du jeu de
    données `mtcars`.

-   À partir de ce « modèle complet », la procédure retire (et
    éventuellement réintroduit) des variables une à une, tant que cela
    fait **baisser l'AIC**.

-   L'AIC équilibre l'ajustement du modèle et sa complexité : il pénalise
    chaque variable supplémentaire. La procédure s'arrête lorsqu'aucun
    changement ne fait plus baisser l'AIC.

-   R propose ainsi le modèle ayant l'AIC le plus faible **parmi ceux
    explorés**. Ce n'est pas forcément « le » meilleur modèle.

::: {.callout-warning title="Attention"}
La sélection automatique pas à pas est pratique pour explorer, mais
elle est **critiquée** : elle tend à surestimer la qualité du modèle
(valeurs p et R² trop optimistes), et le modèle choisi peut changer avec
d'autres données. En recherche, on choisit plutôt les variables à partir
de la théorie et de la question de recherche.
:::

Voyons comment cela fonctionne avec du code R.

```{r}
# Créons le modèle complet avec toutes les variables de mtcars (avec ~ .)
full_model <- lm(mpg ~ ., data = mtcars)
summary(full_model)

# step() part du modèle complet ; à chaque étape, il peut retirer une variable (sélection descendante) ou en réintroduire une (sélection ascendante), selon l'AIC (direction = "both")
stepwise_model <- step(full_model, direction = "both", trace = 0)
```

Voici comment la sélection pas à pas choisit le modèle retenu :

-   **AIC le plus faible** : le modèle ayant l'AIC le plus faible est
    généralement préféré car il suggère un meilleur ajustement du modèle
    compte tenu du nombre de variables explicatives utilisées. L'AIC
    permet d'équilibrer l'adéquation et la complexité du modèle. Dans
    notre exemple, le modèle retenu est donc `mpg ~ wt + qsec + am`.

Après la sélection pas à pas, le résumé de
`stepwise_model` affiche les coefficients pour chaque variable
explicative ainsi que des statistiques telles que le R², la
statistique F et les valeurs p pour les variables explicatives.

```{r}
summary(stepwise_model)
```

**Graphiques de diagnostic**

Après avoir choisi un modèle, il est
utile de vérifier les graphiques des résidus pour contrôler
l'homoscédasticité, la normalité des résidus et la linéarité.

```{r}
#| fig-width: 7
#| fig-height: 7
#| out-width: "100%"
par(mfrow = c(2, 2))
plot(stepwise_model)
```

La courbe Scale-Location monte nettement : la variance des résidus
semble augmenter avec les valeurs ajustées (hétéroscédasticité possible).
Avec seulement 32 voitures, cette évaluation visuelle reste toutefois
approximative.
:::

### Ressources pour aller plus loin

Nous vous recommandons aussi d'autres vidéos YouTube de
StatQuest qui expliquent clairement les concepts statistiques, dont
beaucoup sont très pertinents pour les sciences sociales et pour vos
études en général, p. ex. :

-   [Linear Regression, Clearly
    Explained!!!](https://youtu.be/nk2CQITm_eo) [@statquest2017lm]
-   [Multiple Regression in R,
    Step by Step!!!](https://youtu.be/mno47Jn4gaU) [@statquest2022mlr]
-   [The Normal Distribution, Clearly
    Explained!!!](https://youtu.be/rzFX5NWojp0) [@statquest2017normal]
-   [p-values: What they are and how to interpret
    them](https://youtu.be/vemZtEM63GY) [@statquest2020pvalues]
-   [R-squared, Clearly
    Explained!!!](https://youtu.be/2AQKmw14mHM) [@statquest2015r2]
-   [Hypothesis Testing and The Null Hypothesis, Clearly
    Explained!!!](https://youtu.be/0oc49DyA3hU) [@statquest2020hypothesis]
-   [Logistic Regression in R, Clearly
    Explained!!!!](https://youtu.be/C4N3_XJJ-jU) [@statquest2018logistic]

::: {.callout-important title="En bref"}
-   L'ANOVA teste si au moins une moyenne diffère des autres ;
    `TukeyHSD()` indique lesquelles.
-   `lm(y ~ x1 + x2, data = …)` ajuste une régression ; chaque coefficient
    indique de combien y varie en moyenne lorsque x augmente d'une unité,
    les autres variables restant constantes.
-   Le R² indique la part de la variance de y que le modèle reproduit ; le
    R² ajusté et `anova()` permettent de comparer des modèles.
-   Les graphiques de diagnostic (`plot(modele)`) servent à vérifier la
    linéarité, la normalité des résidus et l'homogénéité de leur
    variance.
-   Une régression décrit une association ; une interprétation causale
    demande un dispositif adapté ou des arguments supplémentaires.
:::

Le chapitre « Révision 4 » reprend les chapitres 10 à 12 et clôt la
partie statistique du livre.

## Testez-vous {.unnumbered}

[]{#exercices}

{{< include ../include/_consignes-exercices.qmd >}}

```{r}
#| echo: false
#| results: asis
#| message: false
#| warning: false
exercices(session = 12)
```
