# Session 9 (Problem Set 3)

```{r}
#| include: false
source("_common.R")
```

Les résultats du **Problem Set 3** (bonnes réponses, échelle des notes)
sont accéssibles sur la page Moodle de l'exercice.

Voici l'histogramme des points obtenus par n = 64 étudiant-e-s qui ont
participé au Problem Set 3 le 16 et 17 avril 2025 dans trois groupes (A,
B, C).

-   Le nombre maximal de points était de 20, il fallait 10 pour passer
    le test.

-   La moyenne des points obtenus était de 13.1 (note = 4.5).

-   58 étudiant-e-s (90.6%) ont réussi Problem Set 3.

```{r}
#| echo: false
#| output: true
#| warning: false
# script pour faire un histogramme des points obtenus dans le Problem Set 3
# cours : Exercices Méthodes II
# date : 16/17 avril 2025
# auteur : Julian Maitra

library(ggplot2)

# Adaptez le code suivant pour votre répertoire de travail :

# setwd("~/Documents/exercices_methodes_2")

# Enregistrez le fichier CSV points_ps_3 dans votre répertoire de travail, 
# puis importez les données dans R (modifiez le code suivant selon votre ordinateur) :

points_ps_3 <- read.csv("https://julesaberlin.github.io/intro-a-R/data/points_ps_3.csv", encoding="UTF-8")

#points_ps_3 # il y a 64 observations

hist_ps_3 <-ggplot(points_ps_3, 
                   aes(x=points_ps_3)) + 
  geom_histogram(binwidth = 1, color="black", fill="white") +
  labs(title = "Histogramme des points obtenus dans le PS 3", 
       subtitle = "n = 64 résultats de test", 
       caption = "Source des données : Moodle") +       
  xlab("Points obtenus") +                             
  ylab("Fréquence") + 
  theme_minimal() +
  coord_cartesian(xlim = c(0,20), ylim = c(0,14)) +
  scale_x_continuous(breaks = seq(0,20, by=1)) +
  scale_y_continuous(breaks = seq(0,14, by=2)) +
  geom_vline(aes(xintercept=9.5),
             color="red",  linewidth=1, linetype="dashed")
hist_ps_3
```

## Exercices de révision

Ces questions reprennent le **Problem Set 3**. Choisissez *Vrai* ou *Faux*, cochez une réponse ou tapez un nombre : la couleur indique tout de suite si votre réponse est correcte. Cliquez sur **Explication** pour voir la correction.

```{r}
#| echo: false
#| results: asis
#| message: false
#| warning: false
exercices(problem_set = 3)
```
