# Manipuler des données : exercices

```{r}
#| include: false
source("_common.R")
library(tidyverse) # chargé par les étudiant·es (voir la consigne ci-dessous)
```

**Sujet : Manipuler les données (partie 2)**

L'objectif de la session 8 est de vous entraîner à résoudre de manière
autonome des problèmes de manipulation de données à l'aide du code R et
de vous préparer ainsi avant le chapitre « Révision 3 ».

Les exercices suivants se composent d'une question et d'une solution
modèle sous forme de code R. Notez qu'en programmation R, il y a souvent
plusieurs solutions pour arriver à la réponse correcte.

::: {.callout-tip title="Conseil"}
Pour un meilleur effet d'apprentissage : essayez d'abord de résoudre la
question avec votre propre script R sans consulter immédiatement la
solution modèle. Comparez ensuite votre propre code avec celui de la
solution modèle.
:::

## Exercices avec solutions

### Préparez-vous pour l'exercice

-   Commencez en ouvrant un nouveau script R.

-   Nommez-le `script_session_8` et sauvegardez-le sur votre ordinateur.
    (Définissez votre répertoire de travail avec `setwd()` et
    sauvegardez le code de la console dans le script).

-   Chargez le package tidyverse avec `library(tidyverse)`.

### Exercice 1 : mtcars I {#mtcars-i}

-   Affichez la structure de `mtcars` avec `str(mtcars)`.
-   Sélectionnez ensuite les colonnes `mpg` et `cyl` de `mtcars` avec
    `dplyr`.

::: {.callout-caution collapse="true"}
### Solution

```{r}
#| echo: true
#| output: false
str(mtcars)

mtcars %>% 
  select(mpg,cyl)
```
:::

### Exercice 2 : mtcars II {#mtcars-ii}

-   Filtrez mtcars pour `mpg >= 25` !

-   Combien de modèles de voitures dans `mtcars` répondent à ce critère
    ?

::: {.callout-caution collapse="true"}
### Solution

```{r}
#| echo: true
#| output: true
mtcars %>% 
  filter(mpg >= 25)

# Six modèles de voitures ont une valeur mpg d'au moins 25 dans mtcars.
```
:::

### Exercice 3 : mtcars III {#mtcars-iii}

-   Triez `mtcars` par `mpg` dans l'ordre décroissant !

::: {.callout-caution collapse="true"}
### Solution

```{r}
#| echo: true
#| output: true
mtcars %>% 
  arrange(desc(mpg))
```
:::

### Exercice 4 : mtcars IV {#mtcars-iv}

-   Créez une nouvelle variable (colonne) dans mtcars, nommée `mpg_wt`,
    définie comme le nombre de `mpg` par unité de poids (`wt`) !

-   Sauvegardez la version modifiée de `mtcars` avec l'opérateur
    d'affectation sous l'objet `mtcars_v2`.

-   Affichez la nouvelle colonne `mpg_wt` de `mtcars_v2` en la triant
    par ordre décroissant !

-   Quel modèle de voiture de `mtcars` est le plus économe en carburant
    par rapport à son poids ?

::: {.callout-caution collapse="true"}
### Solution

```{r}
#| echo: true
#| output: true
mtcars_v2 <- mtcars %>% 
  mutate(mpg_wt = mpg/wt)

mtcars_v2 %>% 
  select(mpg_wt) %>% 
  arrange(desc(mpg_wt))

# Le Lotus Europa est le plus économe en carburant par rapport à son poids.
```
:::

### Exercice 5 : diamonds I {#diamonds-i}

-   Affichez encore une fois `str(diamonds)` !
-   Utilisez des verbes `dplyr` pour compter le nombre de diamants dans
    `diamonds` qui pèsent plus de 3 carats !

::: {.callout-caution collapse="true"}
### Solution

```{r}
#| echo: true
#| output: true
diamonds %>% 
  count(carat > 3 )

# Solution alternative : 

diamonds %>% 
  filter(carat > 3) %>% 
  count()

# Le critère carat > 3 s'applique à 32 diamants dans diamonds.
```
:::

### Exercice 6 : diamonds II {#diamonds-ii}

-   Calculez le prix moyen en USD des diamants dans `diamonds` !

::: {.callout-caution collapse="true"}
### Solution

```{r}
#| echo: true
#| output: true
diamonds %>% 
  summarize(prix_moyen = mean(price))

# Solution alternative (sans dplyr) : 

mean(diamonds$price)
```
:::

### Exercice 7 : diamonds III {#diamonds-iii}

-   Calculez le prix moyen en USD des diamants des différentes
    catégories de pureté (`clarity`) dans `diamonds` !
-   Triez le résultat par ordre décroissant des prix moyens
-   Quelle catégorie de pureté est la plus chère en moyenne dans
    `diamonds` ?

::: {.callout-caution collapse="true"}
### Solution

```{r}
#| echo: true
#| output: true
diamonds %>% 
  group_by(clarity) %>% 
  summarize(prix_moyen = mean(price)) %>% 
  arrange(desc(prix_moyen))

# Avec un prix par diamant de 5063 USD en moyenne, la catégorie de pureté SI2 est la plus chère dans diamonds.
```

**Attention** : cela ne veut pas dire qu'une pureté plus faible rend un
diamant plus cher. Les diamants SI2 sont en moyenne plus **lourds**
(1,08 carat, contre 0,51 pour la pureté maximale IF), et le poids
influence fortement le prix. Comparez avec
`diamonds %>% group_by(clarity) %>% summarize(mean(carat))`. C'est un
exemple de **variable confondante**.
:::

### Exercice 8 : mtcars V {#mtcars-v}

-   Regroupez mtcars par `gear`, puis, à l'aide de `summarize()`,
    calculez `n`, la médiane et la variance de mpg.

::: {.callout-caution collapse="true"}
### Solution

```{r}
#| echo: true
#| output: true
mtcars %>% 
  group_by(gear) %>% 
  summarize(n = n(),
            median_mpg = median(mpg), 
            var_mpg = var(mpg))
```
:::

### Exercice 9 : iris I {#iris-i}

-   Sélectionner `Petal.Length`, `Petal.Width`, et `Species` dans
    `iris`.
-   Ensuite, utilisez `mutate()` pour créer une nouvelle colonne,
    appelée `Petal.Surface`, qui est le produit de `Petal.Length` et
    `Petal.Width`.
-   Regroupez ensuite les données par espèce et utilisez `summarize()`
    pour calculer une nouvelle variable : `mean_Petal.Surface`.

::: {.callout-caution collapse="true"}
### Solution

```{r}
#| echo: true
#| output: true
str(iris)

iris %>% 
  select(Petal.Length, Petal.Width, Species) %>%
  mutate(Petal.Surface = Petal.Length*Petal.Width) %>% 
  group_by(Species) %>% 
  summarize(mean_Petal.Surface = mean(Petal.Surface))

# Les iris de l'espèce virginica ont les plus grandes surfaces de pétales (en moyenne).
```
:::

### Exercice 10 : diamonds IV {#diamonds-iv}

-   Utilisez les verbes de `dplyr` pour calculer la moyenne des prix en
    USD par carat dans `diamonds`.
-   Montrez les résultats, triés par ordre décroissant de dollars par
    `carat`, pour les différentes catégories de taille (`cut`).
-   Montrez aussi `n`, le nombre de diamants par catégorie de taille.

::: {.callout-caution collapse="true"}
### Solution

```{r}
#| echo: true
#| output: true
diamonds %>% 
  select(carat, cut, price) %>% 
  mutate(USD_per_carat = price/carat) %>% 
  group_by(cut) %>% 
  summarize(n = n(), mean_USD_per_carat = mean(USD_per_carat)) %>% 
  arrange(desc(mean_USD_per_carat)) 

# En moyenne, les diamants de la meilleure qualité de taille (Ideal) ne sont pas les plus chers dans diamonds.
```

Ici aussi, le poids joue un rôle : même **par carat**, les gros diamants
coûtent plus cher, et les diamants de taille *Ideal* sont en moyenne plus
petits (0,70 carat) que les *Premium* (0,89 carat).
:::

### Exercice 11 : igposts I {#igposts-i}

-   Chargez le jeu de données `igposts` que nous avons vu pendant session
    7.  
-   Si nécessaire, téléchargez-le à nouveau depuis le
    [site](../data/igposts.csv) et sauvegardez-le dans le dossier de votre ordinateur que vous avez
    défini comme répertoire de travail.
-   Si nécessaire, transformez encore une fois les colonnes
    `igposts$Account`, `igposts$User.Name` et `igposts$Type` en variables
    catégorielles avec `as.factor()`.

::: {.callout-caution collapse="true"}
### Solution

```{r}
#| echo: true
#| output: true
# Vous pouvez copier-coller le code que nous avons utilisé la dernière fois (modifiez-le pour votre ordi) :
igposts <- read.csv("https://julesaberlin.github.io/intro-a-R/data/igposts.csv", encoding="UTF-8")

# Appliquez encore une fois les transformations de variables, si nécessaire :

igposts$Account <- as.factor(igposts$Account)

igposts$User.Name <- as.factor(igposts$User.Name)

igposts$Type <- as.factor(igposts$Type)

# Vérifier, si ça a marché :

str(igposts)
```
:::

### Exercice 12 : igposts II {#igposts-ii}

-   Utilisez `dplyr` pour trouver le nombre `n` de posts Instagram
    regroupés par compte des influenceurs dans `igposts`.
-   Affichez les 10 premiers par ordre décroissant de `n`.

::: {.callout-caution collapse="true"}
### Solution

```{r}
#| echo: true
#| output: true
igposts %>% 
  group_by(Account) %>% 
  summarize(n = n()) %>% 
  arrange(desc(n)) %>% 
  head(10)
```
:::

### Exercice 13 : igposts III {#igposts-iii}

-   Utilisez `dplyr` pour calculer le nombre moyen de `Likes`,
    `Comments` et `Reposts` par compte (`Account`) des influenceurs dans
    `igposts`.
-   Triez-les par ordre décroissant de la moyenne des `Likes`.
-   Affichez le top 10.

::: {.callout-caution collapse="true"}
### Solution

```{r}
#| echo: true
#| output: true
igposts %>% 
  group_by(Account) %>% 
  summarize(mean_Likes = mean(Likes), mean_Comments = mean(Comments), mean_Reposts = mean(Reposts)) %>% 
  arrange(desc(mean_Likes)) %>% 
  head(10)
```
:::

### Exercice 14 : igposts IV {#igposts-iv}

-   Utilisez `dplyr` pour afficher les variables `Account`, `Likes` et
    `URL` des 5 posts dans `igposts` qui ont reçu le plus de `Likes`.
-   Allez voir l'URL du post avec le plus de `Likes` : De quoi s'agit-il
    ?

::: {.callout-caution collapse="true"}
### Solution

```{r}
#| echo: true
#| output: true
#| warning: false
igposts %>% 
  select(Account, Likes, URL) %>% 
  arrange(desc(Likes)) %>% 
  head(5)

# Le post Instagram le plus liké dans igposts est un album publié par Leo Messi.
```
:::

[URL Instagram du post de Leo
Messi](https://www.instagram.com/p/CpLxnFlNJZn/)

### Exercice 15 : igposts V {#igposts-v}

-   Faites la même chose que dans la question 14, mais maintenant pour
    les `Comments` au lieu des `Likes` !
-   Allez voir l'URL du post avec le plus de `Comments` : De quoi
    s'agit-il ?

::: {.callout-caution collapse="true"}
### Solution

```{r}
#| echo: true
#| output: true
igposts %>% 
  select(Account, Comments, URL) %>% 
  arrange(desc(Comments)) %>% 
  head(5)

#Le post Instagram ayant reçu le plus de commentaires dans igposts est de type photo et a été publié par Selena Gomez.
```
:::

[URL du post Instagram de Selena
Gomez](https://www.instagram.com/p/Co_P7YgrrFO/)

### Exercice 16 : igposts VI {#igposts-vi}

-   Faites la même chose que dans les exercices 14 et 15, mais
    maintenant pour les `Reposts` (nombre de reposts relevé le 5 octobre
    2026 ; fonction introduite par Instagram en 2025) !
-   Allez voir l'URL du post avec le plus de `Reposts` : De quoi
    s'agit-il ?

::: {.callout-caution collapse="true"}
### Solution

```{r}
#| echo: true
#| output: true
igposts %>% 
  select(Account, Reposts, URL) %>% 
  arrange(desc(Reposts)) %>% 
  head(5)

#Le post Instagram ayant reçu le plus de Reposts dans igposts est une photo publiée par SUGA (agustd).
```
:::

[URL du post Instagram de
SUGA](https://www.instagram.com/p/Copd1XvJT78/)

### Exercice 17 : igposts VII {#igposts-vii}

-   Utilisez `dplyr` pour créer une nouvelle colonne :
    `Likes_par_Follower` (définie comme `Likes` divisé par
    `Followers.at.Observation`). Les followers ont été relevés le 5
    octobre 2026 : ce ratio compare les posts à la taille actuelle des
    comptes, ce n'est pas un taux d'engagement au moment de la
    publication.
-   Trouvez maintenant le post avec le plus grand nombre de
    `Likes_par_Follower` et naviguez jusqu'à son URL : que montre-t-il ?

::: {.callout-caution collapse="true"}
### Solution

```{r}
igposts %>% 
  mutate(Likes_par_Follower = Likes/Followers.at.Observation) %>% select(Account, Likes_par_Follower, URL) %>% 
  arrange(desc(Likes_par_Follower)) %>% 
  head(5)

#Le post Instagram qui a reçu le plus de Likes par follower dans igposts est un album publié par Anastasia Karanikolaou.
```
:::

[URL du post Instagram de Anastasia
Karanikolaou](https://www.instagram.com/p/CoptMRoJtUD/)

### Exercice 18 : igposts VIII {#igposts-viii}

-   Faites la même chose qu'à la question 17, mais cette fois créez la
    variable `Comments_par_Follower`.

::: {.callout-caution collapse="true"}
### Solution

```{r}
#| echo: true
#| output: true
igposts %>% 
  mutate(Comments_par_Follower = Comments/Followers.at.Observation) %>% select(Account, Comments_par_Follower, URL) %>% 
  arrange(desc(Comments_par_Follower)) %>% 
  head(5)

#Le post Instagram qui a reçu le plus de commentaires par follower dans igposts est un album publié par l'actrice indienne Kiara Advani.
```
:::

[URL du post Instagram de
KIARA](https://www.instagram.com/p/CoXmBSLvj7A/)

### Exercice 19 : igposts IX {#igposts-ix}

-   Faites la même chose que dans les exercices 17 et 18, mais cette
    fois pour `Reposts_par_Follower`.

::: {.callout-caution collapse="true"}
### Solution

```{r}
#| echo: true
#| output: true
igposts %>% 
  mutate(Reposts_par_Follower = Reposts/Followers.at.Observation) %>% select(Account, Reposts_par_Follower, URL) %>% 
  arrange(desc(Reposts_par_Follower)) %>% 
  head(5)

#Le post Instagram qui a reçu le plus de Reposts par follower est la même photo de SUGA (agustd) qu'à l'exercice 16.
```
:::

[URL du post Instagram de
SUGA](https://www.instagram.com/p/Copd1XvJT78/)

## Exercices {.unnumbered}

::: {.content-visible unless-format="pdf"}
Choisissez *Vrai* ou *Faux*, cochez une réponse ou tapez un nombre : la couleur indique tout de suite si votre réponse est correcte. Cliquez sur **Explication** pour voir la correction.
:::

::: {.content-visible unless-format="html"}
Notez vos réponses, puis comparez-les avec l'annexe « Corrigés » à la fin du livre.
:::

```{r}
#| echo: false
#| results: asis
#| message: false
#| warning: false
exercices(session = 8)
```
