# Session 8 \| Manipuler les données II

```{r}
#| include: false
source("_common.R")
library(tidyverse) # chargé par les étudiant·es (voir la consigne ci-dessous)
```

**Sujet : Manipuler les données (partie 2)**

L'objectif de la session 8 est de vous entraîner à résoudre de manière
autonome des problèmes de manipulation de données à l'aide du code R et
de vous préparer ainsi au Problem Set 3.

Les exercices suivants se composent d'une question et d'une solution
modèle sous forme de code R. Notez qu'en programmation R, il y a souvent
plusieurs solutions pour arriver à la réponse correcte.

::: {.callout-tip title="Conseil"}
Pour un meilleur effet d'apprentissage : essayez d'abord de résoudre la
question avec votre propre script R sans consulter immédiatement la
solution modèle. Comparez ensuite votre propre code avec celui de la
solution modèle.
:::

## Exercices avec solutions

### 0 : Préparez-vous pour l'exercice

-   Commencez en ouvrant un nouveau script R.

-   Nommez le `script_session_8` et sauvegardez le sur votre ordinateur.
    (Définissez votre répértoire de travail avec `setwd()` et
    sauvegardez le code de la console dans le script).

-   Chargez le paquet tidyverse avec `library(tidyverse)`.

### 1 : mtcars I

-   Affichez la structure de `mtcars`avec `str(mtcars)`.
-   Sélectionnez ensuite les colonnes `mpg` et `cyl` de `mtcars` avec
    `dplyr`.

::: {.callout-caution collapse="true"}
### Solution

```{r}
#| echo: true
#| output: false
str(mtcars)

mtcars %>% 
  select(mpg,cyl)
```
:::

### 2 : mtcars II

-   Filtrez mtcars pour `mpg >= 25` !

-   Combien de modèles de voitures dans `mtcars` répondent à ce critère
    ?

::: {.callout-caution collapse="true"}
### Solution

```{r}
#| echo: true
#| output: true
mtcars %>% 
  filter(mpg >= 25)

# Six modèles de voitures ont une valeur mpg d'au moins 25 dans mtcars.
```
:::

### 3 : mtcars III

-   Triez `mtcars` par `mpg` dans l'ordre décroissant !

::: {.callout-caution collapse="true"}
### Solution

```{r}
#| echo: true
#| output: true
mtcars %>% 
  arrange(desc(mpg))
```
:::

### 4 : mtcars IV

-   Créez une nouvelle variable (colonne) dans mtcars, nommé `mpg_wt`,
    définie comme le nombre de `mpg` par unité de poids (`wt`) !

-   Sauvegardez la vérsion modifiée de `mtcars` avec l'opérateur
    d'affectation sous l'objet `mtcars_v2`.

-   Affichez la nouvelle colonne `mpg_wt` de `mtcars_v2` en la triant
    par ordre décroissant !

-   Quel modèle de voiture de `mtcars` est le plus économe en carburant
    par rapport à son poids ?

::: {.callout-caution collapse="true"}
### Solution

```{r}
#| echo: true
#| output: true
mtcars_v2 <- mtcars %>% 
  mutate(mpg_wt = mpg/wt)

mtcars_v2 %>% 
  select(mpg_wt) %>% 
  arrange(desc(mpg_wt))

# Le Lotus Europa est le plus économe en carburant par rapport à son poids.
```
:::

### 5 : diamonds I

-   Affichez encore une fois `str(diamonds)` !
-   Utilisez des verbes `dplyr`pour compter le nombre de diamants dans
    `diamonds`qui pèsent plus de 3 carats !

::: {.callout-caution collapse="true"}
### Solution

```{r}
#| echo: true
#| output: true
diamonds %>% 
  count(carat > 3 )

# Solution alternative : 

diamonds %>% 
  filter(carat > 3) %>% 
  count()

# Le critère carat > 3 s'applique à 32 diamants dans diamonds.
```
:::

### 6 : diamonds II

-   Calculez le prix moyen en USD des diamants dans `diamonds` !

::: {.callout-caution collapse="true"}
### Solution

```{r}
#| echo: true
#| output: true
diamonds %>% 
  summarize(prix_moyen = mean(price))

# Solution alternative (sans dplyr) : 

mean(diamonds$price)
```
:::

### 7 : diamonds III

-   Calculez le prix moyen en USD des diamants des différentes
    catégories de pureté (`clarity`) dans `diamonds` !
-   Triez le résultat par ordre décroissant des prix moyens
-   Quelle catégorie de pureté est la plus chère en moyenne dans
    `diamonds` ?

::: {.callout-caution collapse="true"}
### Solution

```{r}
#| echo: true
#| output: true
diamonds %>% 
  group_by(clarity) %>% 
  summarize(prix_moyen = mean(price)) %>% 
  arrange(desc(prix_moyen))

# Avec un prix par diamant de 5063 USD en moyenne, la catégorie de pureté SI2 est la plus chère dans diamonds.
```

**Attention** : cela ne veut pas dire qu'une pureté plus faible rend un
diamant plus cher. Les diamants SI2 sont en moyenne plus **lourds**
(1,08 carat, contre 0,51 pour la pureté maximale IF), et le poids
influence fortement le prix. Comparez avec
`diamonds %>% group_by(clarity) %>% summarize(mean(carat))`. C'est un
exemple de **variable confondante**.
:::

### 8 : mtcars V

-   Regroupez mtcars par `gear`, puis, à l'aide de `summarize()`,
    calculez `n`, la médiane et la variance de mpg.

::: {.callout-caution collapse="true"}
### Solution

```{r}
#| echo: true
#| output: true
mtcars %>% 
  group_by(gear) %>% 
  summarize(n = n(),
            median_mpg = median(mpg), 
            var_mpg = var(mpg))
```
:::

### 9 : iris I

-   Sélectionner `Petal.Length`, `Petal.Width`, et `Species` dans
    `iris`.
-   Ensuite, utilisez `mutate()` pour créer une nouvelle colonne,
    appelée `Petal.Surface`, qui est le produit de `Petal.Length` et
    `Petal.Width`.
-   Regroupez ensuite les données par espèce et utilisez `summarize()`
    pour calculer une nouvelle variable : `mean_Petal.Surface`.

::: {.callout-caution collapse="true"}
### Solution

```{r}
#| echo: true
#| output: true
str(iris)

iris %>% 
  select(Petal.Length, Petal.Width, Species) %>%
  mutate(Petal.Surface = Petal.Length*Petal.Width) %>% 
  group_by(Species) %>% 
  summarise(mean_Petal.Surface = mean(Petal.Surface))

# Les iris de l'espèce virginica ont les plus grandes surfaces de pétales (en moyenne).
```
:::

### 10 : diamonds IV

-   Utilisez les verbes de `dplyr` pour calculer la moyenne des prix en
    USD par carat dans `diamonds`.
-   Montrez les résultats, triés par ordre décroissant de dollars par
    `carat`, pour les différentes catégories de taille (`cut`).
-   Montrez aussi `n`, le nombre de diamants par catégorie de taille.

::: {.callout-caution collapse="true"}
### Solution

```{r}
#| echo: true
#| output: true
diamonds %>% 
  select(carat, cut, price) %>% 
  mutate(USD_per_carat = price/carat) %>% 
  group_by(cut) %>% 
  summarize(n = n(), mean_USD_per_carat = mean(USD_per_carat)) %>% 
  arrange(desc(mean_USD_per_carat)) 

# En moyenne, les diamants de la meilleure qualité de taille (Ideal) ne sont pas les plus chers dans diamonds.
```

Ici aussi, le poids joue un rôle : même **par carat**, les gros diamants
coûtent plus cher, et les diamants de taille *Ideal* sont en moyenne plus
petits (0,70 carat) que les *Premium* (0,89 carat).
:::

### 11 : igposts I

-   Chargez le jeu de données `igposts`que nous avons vu pendant session
    7.  
-   Si nécessaire, téléchargez le encore une fois depuis Moodle et
    sauvegardez le dans le dossier de votre ordinateur que vous avez
    définit comme répértoire de travail.
-   Si nécessaire, transformez encore une fois les colonnes
    `igposts$Account`, `igposts$User.Name`et `igposts$Type` en variables
    catégorielles avec `as.factor()`.

::: {.callout-caution collapse="true"}
### Solution

```{r}
#| echo: true
#| output: true
# Vous pouvez copier-coller le code que nous avons utilisé la dernière fois (modifiez-le pour votre ordi) :
igposts <- read.csv("https://julesaberlin.github.io/intro-a-R/data/igposts.csv", encoding="UTF-8", na.strings="#N/A")

# Appliquez encore une fois les transformations de variables, si nécessaire :

igposts$Account <- as.factor(igposts$Account)

igposts$User.Name <- as.factor(igposts$User.Name)

igposts$Type <- as.factor(igposts$Type)

# Vérifier, si ça a marché :

str(igposts)
```
:::

### 12 : igposts II

-   Utilisez `dplyr` pour trouver le nombre `n`de posts Instagram
    regroupés par compte des influenceurs dans `igposts`.
-   Affichez les 10 premiers par ordre décroissant de `n`.

::: {.callout-caution collapse="true"}
### Solution

```{r}
#| echo: true
#| output: true
igposts %>% 
  group_by(Account) %>% 
  summarize(n = n()) %>% 
  arrange(desc(n)) %>% 
  head(10)
```
:::

### 13 : igposts III

-   Utilisez `dplyr` pour calculer le nombre moyen de `Likes`,
    `Comments`et `Views`par compte (`Account`) des influenceurs dans
    `igposts`.
-   Triez-les par ordre décroissant de la moyenne des `Likes`.
-   Affichez les top 10.

::: {.callout-caution collapse="true"}
### Solution

```{r}
#| echo: true
#| output: true
igposts %>% 
  group_by(Account) %>% 
  summarize(mean_Likes = mean(Likes), mean_Comments = mean(Comments), mean_Views = mean(Views)) %>% 
  arrange(desc(mean_Likes)) %>% 
  head(10)
```
:::

### 14 : igposts IV

-   Utilisez `dplyr` pour afficher les variables `Account`, `Likes` et
    `URL` des 5 posts dans `igposts` qui ont reçu le plus de `Likes`.
-   Allez voir l'URL du post avec le plus de `Likes` : De quoi s'agit-il
    ?

::: {.callout-caution collapse="true"}
### Solution

```{r}
#| echo: true
#| output: true
#| warning: false
igposts %>% 
  select(Account, Likes, URL) %>% 
  arrange(desc(Likes)) %>% 
  head(5)

# Le post Instagram le plus liké dans igposts est un post de type album de Leo Messi dans lequel il met en scène un prix qu'il a reçu de la FIFA.
```
:::

[URL Instagram du post de Leo
Messi](https://www.instagram.com/p/CpLxnFlNJZn/)

### 15 : igposts V

-   Faites la même chose que dans la question 14, mais maintenant pour
    les `Comments` au lieu des `Likes` !
-   Allez voir l'URL du post avec le plus de `Comments` : De quoi
    s'agit-il ?

::: {.callout-caution collapse="true"}
### Solution

```{r}
#| echo: true
#| output: true
igposts %>% 
  select(Account, Comments, URL) %>% 
  arrange(desc(Comments)) %>% 
  head(5)

#Le post Instagram ayant reçu le plus de commentaires dans igposts est de type photo et a été publié par Selena Gomez. Il la représente en train de boire un cocktail et de flirter avec la caméra.
```
:::

[URL du post Instagram de Selena
Gomez](https://www.instagram.com/p/Co_P7YgrrFO/)

### 16 : igposts VI

-   Faites la même chose que dans les questions 14 et 15, mais
    maintenant pour les `Views` (à noter : Dans Instagram, la métrique
    `Views`désigne les **video views** uniquement ) !
-   Allez voir l'URL du post avec le plus de `Views` : De quoi s'agit-il
    ?

::: {.callout-caution collapse="true"}
### Solution

```{r}
#| echo: true
#| output: true
igposts %>% 
  select(Account, Views, URL) %>% 
  arrange(desc(Views)) %>% 
  head(5)

#Le post Instagram qui a reçu le plus de Views (vidéos vues) dans igposts est un post d'album de Kendall Jenner dans lequel elle partage de courtes séquences de selfie d'elle-même, partageant un moment intime avec ses followers (le son ne semble plus fonctionner).
```
:::

[URL du post Instagram de Kendall
Jenner](https://www.instagram.com/p/CoYqX0hr1jr/)

### 17 : igposts VII

-   Utilisez dplyr pour créer une nouvelle colonne :
    `Likes_par_Follower` (définie comme `Likes` divisé par
    `Followers.at.Posting`).
-   Trouvez maintenant le post avec le plus grand nombre de
    `Likes_par_Follower` et naviguez jusqu'à son URL : que montre-t-il ?

::: {.callout-caution collapse="true"}
### Solution

```{r}
igposts %>% 
  mutate(Likes_par_Follower = Likes/Followers.at.Posting) %>% select(Account, Likes_par_Follower, URL) %>% 
  arrange(desc(Likes_par_Follower)) %>% 
  head(5)

#Le post Instagram qui a reçu le plus de Likes par follower dans igposts est un post de type album de Anastasia Karanikolaou, une amie de Kylie Jenner. Les photos montres les deux amies sur une place de basketball en faisant des grimaces.
```
:::

[URL du post Instagram de Anastasia
Karanikolaou](https://www.instagram.com/p/CoptMRoJtUD/)

### 18 : igposts VIII

-   Faites la même chose qu'à la question 17, mais cette fois créez la
    variable `Comments_par_Follower`.

::: {.callout-caution collapse="true"}
### Solution

```{r}
#| echo: true
#| output: true
igposts %>% 
  mutate(Comments_par_Follower = Comments/Followers.at.Posting) %>% select(Account, Comments_par_Follower, URL) %>% 
  arrange(desc(Comments_par_Follower)) %>% 
  head(5)

#Le post Instagram qui a reçu le plus de commentaires par follower dans igposts est un post d'album de l'actrice indienne Kiara Advani avec des photos de son mariage.
```
:::

[URL du post Instagram de
KIARA](https://www.instagram.com/p/CoXmBSLvj7A/)

### 19 : igposts IX

-   Faites la même chose que dans les questions 17 et 18, mais cette
    fois pour `Views_par_Follower` (ne calculez cette variable que pour
    les posts qui ont reçu plus de 0 vues).

::: {.callout-caution collapse="true"}
### Solution

```{r}
#| echo: true
#| output: true
igposts %>% 
  filter(Views > 0) %>% 
  mutate(Views_par_Follower = Views/Followers.at.Posting) %>% select(Account, Views_par_Follower, URL) %>% 
  arrange(desc(Views_par_Follower)) %>% 
  head(5)

#Le post Instagram qui a reçu le plus de views par follower est un album publié par la chanteuse colombienne Karol G. Le post montre des photos et une vidéo d'elle avec Rihanna.
```
:::

[URL du post Instagram de Karol
G](https://www.instagram.com/p/ComtUDjrPAD/)

## Exercices

Choisissez *Vrai* ou *Faux*, cochez une réponse ou tapez un nombre : la couleur indique tout de suite si votre réponse est correcte. Cliquez sur **Explication** pour voir la correction.

```{r}
#| echo: false
#| results: asis
#| message: false
#| warning: false
exercices(session = 8)
```
